ACORDAO-COMPLETO-2528786

ACÓRDÃO 1236/2022 ATA 20/2022 - PLENÁRIO

VISTOS, relatados e discutidos estes autos de representação acerca da ocorrência de fraudes praticadas pela Techint Engenharia e Construção S/A nas licitações do Complexo Petroquímico do Rio de Janeiro (Comperj) , conduzidas pela Petróleo Brasileiro S.A. (Petrobras) ;
ACORDAM os Ministros do Tribunal de Contas da União, reunidos em sessão do Plenário, ante as razões expostas pelo Relator, em:
9.1. declarar, com fundamento no art. 46 da Lei 8.443/1992, a inidoneidade da Techint Engenharia e Construção S/A (61.575.775/0001-80) para participar, por cinco anos, de licitação na administração pública federal;
9.2. dar ciência deste acórdão:
9.2.1. à Secretaria de Logística e Tecnologia de Informação do Ministério da Economia para que, atendendo às recomendações exaradas no item 9.6 do Acórdão 1986/2013-TCU-Plenário, possa proceder aos registros e às comunicações pertinentes;
9.2.2. à Controladoria-Geral da União para a inscrição da empresa indicada no item 9.1 deste acórdão no Sistema de Cadastro Unificado de Fornecedores (Sicaf) e no Cadastro Nacional de Empresas Inidôneas e Suspensas (CEIS) , considerando a detração do tempo da penalidade aplicada à empresa por aquela controladoria, com base no § 3º do art. 22 da Lei de Introdução às Normas do Direito Brasileiro (LINDB) e nas ponderações do MPTCU no relatório do Acórdão 414/2018-TCU-Plenário, tendo em vista que no caso concreto as sanções da CGU e do TCU são de mesma natureza e relativas ao mesmo fato, com exceção da inidoneidade para participar de licitações em certames promovidos na esfera estadual e municipal cujos objetos sejam custeados com recursos federais repassados por força de convênios ou instrumentos congêneres;
9.3. encaminhar cópia desta deliberação à responsável, à Petróleo Brasileiro S/A, à 13ª Vara Federal de Curitiba, ao Ministério Público Federal no Paraná, à Advocacia-Geral da União no Paraná e ao Conselho Administrativo de Defesa Econômica (Cade) , para medidas consideradas cabíveis; e
9.4. apensar estes autos à representação originária (TC Processo 010.816/2017-8) , com vistas à consolidação das decisões proferidas.

Representação acerca da ocorrência de fraudes praticadas por empresa nas licitações do Complexo Petroquímico do Rio de Janeiro, conduzidas pela Petróleo Brasileiro S.A. Análise de oitiva.

Petróleo Brasileiro S.A.

3. Responsável: Techint Engenharia e Construção S/A (61.575.775/0001-80).

13.1. Ministros presentes: Ana Arraes (Presidente), Walton Alencar Rodrigues, Augusto Nardes, Aroldo Cedraz, Bruno Dantas, Vital do Rêgo (Relator), Jorge Oliveira e Antonio Anastasia.
13.2. Ministro-Substituto convocado: André Luís de Carvalho.

VITAL DO RÊGO

Adoto como parte do relatório a instrução de mérito da Secretaria Extraordinária de Operações Especiais em Infraestrutura - SeinfraOperações (peça 92) , a qual contou com a anuência do diretor e do secretário da unidade (peças 93 e 94) , bem como o pronunciamento do representante do MPTCU nestes autos (peça 97) , a seguir transcritos:
INTRODUÇÃO
	Tratam os autos de processo de representação apartado do processo TC Processo 010.816/2017-8 com fundamento no art. 86, inciso II, da Lei 8.443/1992, c/c art. 237, inciso VI, do Regimento Interno do Tribunal de Contas da União (RI-TCU) , acerca de fraudes em licitações para as obras de implantação do Complexo Petroquímico do Rio de Janeiro (Comperj) , em Itaboraí/RJ conduzidas pela Petróleo Brasileiro S/A (Petrobras) .
Tendo em vista a celeridade processual que o caso requer e as complexidades das várias manifestações dos responsáveis implicados, o Exmo. Ministro Relator autorizou a constituição de processos apartados para análise individualizada das manifestações da Techint Engenharia e Construção S/A (CNPJ 61.575.775/0001-80) neste processo (TC Processo 008.365/2020-2) mediante Despacho (peça 1) .
Dessa maneira, este processo trata especificamente das condutas imputadas à Techint Engenharia e Construção S/A no cometimento de possíveis fraudes às licitações em questão, e as análises ora empreendidas dizem respeito às razões de justificativas apresentadas, no mérito. 
HISTÓRICO
Como mencionado, o presente processo visa apurar ocorrência de fraude nas licitações das obras do Comperj. Para tornar clara a abordagem das apurações e as propostas de encaminhamento adiante, faz-se necessário contextualizar a atuação do TCU nas referidas obras, apresentando-a em duas fases: período anterior à deflagração da "Operação Lava-Jato" e período posterior à deflagração da supracitada Operação. Essas informações já constam na peça inicial da representação, e ilustram a contextualização dos fatos, cabendo repisá-las aqui.
Período anterior à "Operação Lava-Jato"
O Comperj está localizado no município de Itaboraí/RJ e, desde sua concepção, foi divulgado como sendo um dos principais empreendimentos recentes da Petrobras. O investimento previsto inicialmente era da ordem de US$ 26,6 bilhões. Ao final, se concluído conforme projeto, a refinaria do Complexo teria a capacidade para processar 465 mil barris de petróleo por dia (kbpd - thousand barrels per day) , produzindo óleo diesel, nafta petroquímica, querosene de aviação, coque, GLP e óleo combustível. Essas informações foram obtidas por meio de auditoria realizada na Petrobras, em 2015.
Em razão de sua materialidade e relevância, o Tribunal de Contas da União (TCU) possui um histórico de fiscalizações nas obras do Comperj que remonta ao ano de 2008 e, a partir de então, contou com diversas auditorias anuais. Dentre essas fiscalizações, destaca-se a auditoria realizada no âmbito do Fiscobras 2010 (TC Processo 009.834/2010-9) nas obras de implantação da Unidade de Destilação Atmosférica e a Vácuo (UDAV) , da Unidade de Hidro Craqueamento Catalítico (UHCC) e da Unidade de Coqueamento Retardado (UCR) . 
A referida auditoria resultou na prolação do Acórdão 2537/2010-TCU-Plenário, de relatoria do Exmo. Ministro José Jorge, por meio do qual determinou oitivas das empresas e audiências dos responsáveis pelos seguintes indícios de irregularidade: (i) sobrepreço; (ii) contratação direta irregular; e (iii) adoção de regime de execução contratual inadequado ou antieconômico. No entanto, o TC Processo 009.834/2010-9 foi sobrestado até o julgamento do mérito das conclusões do TC Processo 006.810/2011-0, no qual foi examinada a regularidade do critério de aceitabilidade de preços adotados nas contratações da Petrobras.
Os efeitos do sobrestamento cessaram com a prolação do Acórdão 571/2013-TCU-Plenário, de relatoria do Exmo. Ministro Benjamin Zymler, momento em que a unidade técnica avaliou ser necessária a realização de nova inspeção nas obras do Comperj a fim de atualizar os dados presentes nos autos do TC Processo 009.834/2010-9, dado o lapso de tempo e a possibilidade de alteração nos referidos ajustes, assim como pelas notícias acerca da intenção da Petrobras postergar a conclusão das obras, com a consequente rescisão de alguns contratos.
Nessa inspeção, a unidade responsável do TCU à época, Secretaria de Fiscalização de Infraestrutura de Petróleo e de Gás Natural (SeinfraPetróleo) , incluiu o contrato das obras referentes à implantação da Unidade de Hidrotratamento de Destilados Médios (UHDT) , firmado com o consórcio formado pelas empresas Construtora Queiroz Galvão S/A, Galvão Engenharia S/A e Iesa Óleo e Gás S/A. Esse contrato não fez parte do escopo inicial do TC Processo 009.834/2010-9, pois seu procedimento licitatório ocorreu simultaneamente à auditoria originária, o que impossibilitou sua fiscalização na ocasião. 
Com base nas conclusões dos trabalhos executados na esfera daquela inspeção, o Plenário desta Corte prolatou o Acórdão 632/2017-TCU-Plenário, de relatoria do Ministro Vital do Rêgo, determinando a conversão do processo TC Processo 009.834/2010-9 em tomadas de contas especial (TCE) para cada contrato analisado, para fins de apuração dos indícios de prejuízos preliminarmente quantificados, que totalizavam, até aquele momento, R$ 544 milhões (valores históricos) , conforme Quadro 1 - transcrito da peça 66, p. 3:
Quadro 1 - Indícios de sobrepreço apontados no relatório de auditoria.
	Contrato
	Objeto
	Sobrepreço (R$) 

	0800.0056801.10.2
	UDAV - Unidade de Destilação Atmosférica e a Vácuo
	79.769.676,96

	0800.0057282.10.2
	UCR - Unidade de Coqueamento Retardado
	260.536.618,39

	0800.0060702.10.2
	UHDT - Unidade de Hidrotratamento de Destilados Médios
	99.311.296,73

	0800.0056936.10.2
	UHCC - Unidade de Hidro Craqueamento Catalítico
	104.388.883,35

Fonte: Relatório de Auditoria do processo TC Processo 010.816/2017-8 (peça 66, p. 3) 
Além disso, o item 9.1 do Acórdão 632/2017-TCU-Plenário (peça 3) decretou cautelarmente, com fundamento no art. 44, § 2º, da Lei 8.443/1992 c/c art. 273 e 274 do RI/TCU, pelo prazo de um ano, a indisponibilidade de bens das empresas e dos consórcios envolvidos nas contratações em que se constataram os indícios de sobrepreço, dando origem a 11 processos de indisponibilidade de bens - descritos no Quadro 2, transcrito da peça 66, p.3.
Quadro 2 - Processos de indisponibilidade de bens por empresa e consórcio.
	Processo
	Empresa
	Montante R$

	TC Processo 009.174/2017-6
	Techint Engenharia e Construção S/A
	260.536.618,39

	TC Processo 009.171/2017-7
	Consórcio Techint-Andrade Gutierrez
	260.536.618,39

	TC Processo 009.175/2017-2
	Alumini Engenharia S/A
	104.388.883,35

	TC Processo 009.177/2017-5
	Consórcio SPE - Skanska-Promon-Engevix
	79.769.676,96

	TC Processo 009.180/2017-6
	Engevix Engenharia E Projetos S/A
	79.769.676,96

	TC Processo 009.181/2017-2
	Promon Engenharia Ltda.
	79.769.676,96

	TC Processo 009.194/2017-7
	Skanska Brasil Ltda.
	79.769.676,96

	TC Processo 009.199/2017-9
	Construtora Queiroz Galvão S/A
	99.311.296,73

	TC Processo 009.202/2017-0
	Consórcio Queiroz Galvão-Iesa-Galvão Engenharia
	99.311.296,73

	TC Processo 009.204/2017-2
	Galvão Engenharia S/A
	99.311.296,73

	TC Processo 009.205/2017-9
	Iesa Óleo & Gás S/A
	99.311.296,73

Fonte: Instrução do TC Processo 010.816/2017-8 (peça 66) 
Período posterior ao início dos desdobramentos da "Operação Lava-jato"
A Operação Lava-Jato, deflagrada em 17 de março de 2014, trouxe uma nova perspectiva às apurações em curso no TCU, visto que os fatos revelados no âmbito das investigações conduzidas pela Polícia Federal alinhavam-se com as irregularidades que vinham sendo apontadas pelos trabalhos de fiscalização.
Com efeito, as novas análises da unidade técnica contemplaram dados preliminares trazidos pela Operação Lava Jato, concluindo pela existência de indícios de cartelização das contratadas e de conluio destas com dirigentes da Petrobras, para fins de frustrar o caráter competitivo dos procedimentos licitatórios do Comperj e de obter vantagens indevidas. O Acórdão 632/2017-TCU-Plenário (peça 3) determinou a autuação de processo apartado para apuração das fraudes cometidas nessas licitações, para fins de eventual aplicação de sanção de declaração de inidoneidade em seu subitem 9.2.11:
9.2.11. autue processo apartado para apurar ocorrência de fraudes em licitações mediante ajuste prévio entre as licitantes nos certames conduzidos pela Petrobras, no que se refere aos contratos de obras e serviços relacionados aos contratos do Comperj, objetos de análise destes autos;
Em atendimento a esse subitem do Acórdão 632/2017-TCU-Plenário (peça 3) e após análise realizada no processo de Relatório de Auditoria do TC Processo 010.816/2017-8 (peça 66) , que trata de apartado autuado para verificar a ocorrência de fraude à licitação nos Contratos	 UDAV, UHCC, UCR e da Unidade de Hidrotratamento de Destilados Médios (UHDT) do Complexo Petroquímico do Rio de Janeiro, foi determinada a oitiva da Techint Engenharia e Construção S/A, na pessoa de seu representante legal, para que, no prazo de até 15 (quinze) dias, a contar do recebimento do Ofício 7988/2019-TCU/Seproc de 17/10/2019 (peça 70) , se pronunciasse quanto às seguintes ocorrências: 
a) conluio entre as empresas e fraude às licitações do Comperj que precederam a contratação da execução das obras de construção e montagem das Unidades de Destilação Atmosférica e a Vácuo (UDAV) , Hidro craqueamento Catalítico (UHCC) , Unidade de Coqueamento Retardado (UCR) e Hidrotratamento de Destilados Médios (UHDT) , no bojo de esquema criminoso conduzido, pelo menos, de 2003 a 2014, a partir das seguintes irregularidades: 
a.1) combinação de preços; 
a.2) quebra de sigilo das propostas; 
a.3) divisão de mercado; 
a.4) oferta de propostas de cobertura para justificar o menor preço ofertado; 
a.5) combinação prévia dos resultados com o consequente direcionamento das licitações; e 
a.6) ausência de formulação de proposta para beneficiar a empresa escolhida pelo cartel.
A síntese da atuação da Techint é relatada na instrução do TC Processo 010.816/2017-8 (peça 66, p. 33) :
4) Techint Engenharia e Construção S/A: UDAV: foi convidada duas vezes e apresentou proposta apenas na primeira licitação (Bid) ; UHCC: foi convidada duas vezes e não apresentou propostas; UCR: foi convidada duas vezes, apresentou propostas não vencedoras e foi contratada por negociação direta após encerramento das licitações por preços excessivos; e UHDT: foi convidada apenas na primeira licitação (Bid) e não apresentou proposta (peças 23 a 34) . Ou seja: a empresa contribuiu para a fraude em sete processos licitatórios (três apresentando propostas não vencedoras e quatro abstendo-se de apresentá-las) :
	Empreendimento
	Atuação da Empresa

	Unidade de Destilação Atmosférica e a Vácuo (UDAV) 
	Convidada duas vezes e apresentou propostas apenas na primeira licitação.

	Unidade de Hidro Craqueamento Catalítico (UHCC) 
	Convidada duas vezes e não apresentou propostas.

	Unidade de Coqueamento Retardado (UCR) 
	Convidada duas vezes e apresentou propostas não vencedoras. Foi contratada por meio de negociação direta após encerramento das licitações por preços excessivos. 

	Unidade de Hidrotratamento de Destilados Médios (UHDT) 
	Convidada apenas na primeira licitação (Bid) e não apresentou proposta. 

 A presente instrução analisa os argumentos da Techint Engenharia e Construção S/A, referenciada a partir deste ponto em diante como Techint ou Respondente, em resposta ao supracitado ofício e propõe encaminhamento de mérito sobre sua participação nas licitações das unidades UDAV, UCR, UHCC e da UHDT do Comperj. 
EXAME TÉCNICO
No presente exame técnico, será apresentada primeiramente uma síntese das razões de justificativa da Techint (peça 84) , entregue em 28/02/2020, em resposta ao Ofício 7988/2019-TCU/Seproc, de 17/10/2019 (peça 70) , em conformidade ao Despacho do Ministro Relator (peça 1) , abordando os aspectos necessários às respectivas análises que se farão na sequência, em tópicos, conforme apresentados nas argumentações da empresa.
I. Síntese das razões de justificativa encaminhadas pela Techint - Techint Engenharia e Construção S/A (peça 84) 
O documento com as justificativas da Techint é assinado por seus representantes legais, constituídos por procuração (peça 72) . A Respondente organiza seus argumentos de defesa sob os tópicos: 
I.1. Sobre o relato da Unidade Técnica e a Ausência da individualização da atuação da Techint
I.2. Prescrição da pretensão punitiva 
I.3. Premissas equivocadas da Unidade Técnica e necessidade de responsabilização subjetiva
I.4. Impossibilidade de interpretação expansiva do conceito de "licitante"
I.5. Conjunto "probatório" que nada comprova em relação à Techint
I.6. Impossibilidade de responsabilização solidária objetiva de empresas consorciadas pela prática de ato ilícito
I.7. Racionalidade da decisão de participar dos certames em consórcio com a Andrade Gutierrez
I.8. Regularidade dos preços contidos nas propostas apresentadas pelo consórcio TE-AG
I.9. Regularidade da contratação direta do consórcio TE-AG na UCR
I.10. Premissa desconstruída: a corrupção como conditio sine qua non para a alegada fraude e a inexistência de prova de corrupção contra a Techint
I.11. Impossibilidade de aplicação de sanção de inidoneidade por mais de cinco anos em processos separados por se tratar de mesmo "contexto delituoso"
I.12. Conclusão e Pedido
A seguir, passa-se à síntese.
I.1. Sobre o relato da Unidade Técnica e a Ausência da individualização da atuação da Techint (peça 84, p. 2 a 7) 
A Techint sumariza o caso em duas premissas: (i) cartelização entre empresas e (ii) contaminação dos contratos celebrados para as unidades UDAV, UHCC, UCR e UHDT do Comperj. Dessa sumarização a Respondente conclui que há presunção automática de que "todos os certames envolvendo pessoas jurídicas alegadamente integrantes de um pretenso cartel resultariam em condenações a essas empresas".
Conjectura que que neste caso se pretende ir além, ao se responsabilizar os que não "ostentaram as vestes de 'licitante'". Considera que o Relatório de Auditoria generaliza que toda empresa, convidada pela Petrobrás para suas concorrências, teria fraudado às licitações em três possibilidades: (i) ter vencido a licitação, (ii) ter participado sem sucesso e (iii) não tiver participado da licitação. Generaliza o ilícito da empresa por ter sido convidada para participar de uma licitação.
A Respondente acrescenta que não há provas dessa imputação, sendo a hipótese preenchida pela suposição da atuação cartelizada das empresas. Assim considera que o Relatório de Auditoria imputa os resultados das licitações da Petrobrás sempre a uma decisão do cartel.
A Techint demanda a comprovação de que tenha atuado como participante da fraude em cada um dos procedimentos licitatórios independentemente da existência de um esquema de cartel entre outras construtoras, e considera que isso não foi feito no processo.
Resume o modus operandi do cartel relatado na instrução, e alega que a Techint foi erroneamente inserida como participante desse, considerando que a Unidade Técnica já teria concluído sobre o envolvimento da Techint antes mesmo da possibilidade do exercício do contraditório e da ampla defesa da Respondente. Considera que é evidente a violação do princípio da presunção da inocência uma vez que a Unidade Técnica terá de descontruir a premissa de culpabilidade adotada no início desse processo. Cita trechos do Acórdão 90/2011-TCU-Plenário de 26/1/2011 e do Acórdão 229/2003-TCU-Segunda Câmara de 20/3/2003 para suportar suas considerações. (peça 84, p. 4, nota de rodapé) .
A Respondente considera que sua manifestação parece um ato meramente formal, a desconstituir a convicção formada desse TCU, e assim contrariando o devido processo legal. Considera que a instrução esteja eivada por generalizações e que não teria havido a individualização das condutas específicas da Techint para fraudar as licitações do Comperj. Considera que as premissas de cartelização e da suposta participação da Techint, levaram a Unidade Técnica a interpretar automaticamente a atuação da Techint como ação ou omissão dolosa visando a prática de fraude à licitação, sem exposição ou comprovação dessas conclusões.
Sumarizou a atuação da Techint para os convites recebidos da Petrobras: (i) a Techint apresentou propostas, e foi contratada em negociação direta, (ii) apresentou proposta não vencedora e (iii) não apresentou proposta. A Respondente alega ter a Unidade Técnica do TCU, pelo fato de a Techint ter apresentado propostas acima dos valores de referência da Petrobras, e como consequência a licitação tenha sido anulada e finalmente a Techint ser contratada de forma direta, interpretado como tendo sido uma decisão do cartel, sem avaliar a racionalidade da proposta. Quanto ao fato de a Techint em outras licitações ter apresentado propostas acima das propostas vencedoras, a Unidade Técnica considerou ter a Respondente praticado propostas de cobertura. E finalmente, considera que a Unidade Técnica interpretou a não apresentação de propostas em outras licitações como sendo omissão dolosa.
A respondente conclui que o simples fato de a Techint ter sido convidada para participar dos processos licitatórios seria motivo, na ótica da Unidade Técnica, para responsabilizar a respondente sempre havendo a presunção de sua culpabilidade. Informa que o dolo, requisito à responsabilização subjetiva, é ignorado na instrução, pois seria clara a tentativa de responsabilização objetiva por parte dessa Corte de Contas.
Argumenta que por falta da individualização da atuação da Techint, sem a demonstração de dolo ou culpa, considera inepta a pretensão estatal de punição da empresa. Argumenta ainda que a instrução desconsiderou a conjuntura de contratações da Petrobras à época das licitações do Comperj. Menciona vários projetos existentes à época (peça 84, p. 6) , que alcançaram bilhões de reais em licitações. Argumenta ser impossível a uma empresa vencer todas as concorrências e cumprir todos os contratos dada a quantidade de empreendimentos, considerando-se a disponibilidade de recursos das empresas: financeiros e de pessoal que limitavam a escolha de quais licitações participar sem implicar em omissão dolosa por não atender a um convite. 
Considera que a instrução contém várias irregularidades que maculam o processo administrativo.
I.2. Sobre a prescrição da pretensão punitiva (peça 84, p. 7 a 11) 
A Respondente afirma que a prescrição da pretensão punitiva é evidente, o que impediria a apuração dos fatos contra a Techint. Argumenta que a utilização do prazo decenal estabelecido no item 9.1.2 do Acórdão 1441/2016-TCU-Plenário não seria aplicável ao caso. Traz entendimento do STF sobre o referido Acórdão contido no MS 32.201/DF, Primeira Turma, de 21/03/2017, no qual a prescrição punitiva do TCU seria regulada integralmente pela Lei 9.873/1999. Cita trechos do voto do Ministro Relator Luís Roberto Barroso favorável a aplicação do prazo prescricional de cinco anos para matéria de direito administrativo. Afirma ainda que não há dúvidas que a declaração de inidoneidade e aplicação de multa devem ser aplicadas respeitando-se o prazo quinquenal. 
Acrescenta ainda a imprecisão sobre as datas de início da contagem do prazo prescricional. Cita art. 1º da Lei 9.873/1999, o STF, HC 116.680/DF, de 18/12/2013 e o STJ, REsp 1.623.985/SP de 17/05/2018 para basear sua posição de que o "delito de fraude à licitação (e, da mesma forma, o ilícito administrativo) consuma-se independentemente do alcance do resultado, não havendo como se utilizar a data da celebração do contrato como dies a quo da contagem da prescrição, como pretende a Unidade Técnica."
A Respondente tabula na página 10 de sua manifestação as datas de apresentação das propostas, homologação e contrato das licitações das unidades UDAV, UHCC, UCR e UHDT. A Respondente advoga a tese de que as datas para a contagem do período prescricional seriam as da ocorrência dos ajustes entre as empresas, data essa anterior às datas da apresentação das propostas. Admite, no entanto, que se use como marco inicial as datas de envio das propostas dos Bids das respectivas unidades licitadas, quais sejam UDAV, 02/07/2009, UHCC, 30/10/2009, UCR, 17/07/2009 e UHDT, 27/11/2009. Uma vez definido esse marco inicial para a contagem do prazo prescricional analisa a interrupção do prazo prescricional, antes dos cinco anos, considerados pela Respondente.
Segundo a Respondente a suspensão do prazo prescricional, caso seja considerado, ocorreria por conta da notificação à Techint em 25/10/2019, data do aviso de recebimento (peça 71) . A Respondente, com base nesse raciocínio, alega que os ilícitos apurados estariam prescritos anos antes da hipótese interruptiva da prescrição. A Techint não admite o racional da Unidade Técnica ao considerar o prazo decenal e as datas de contratação das unidades como marcos iniciais da contagem do prazo prescricional.
I.3. Sobre as premissas equivocadas da Unidade Técnica e necessidade de responsabilização subjetiva (peça 84, p. 11 a 14) 
A Respondente afirma que a sistemática utilizada pela Unidade Técnica na avaliação desse caso concreto não merece prosperar, porquanto a conduta da Techint e das demais empresas processadas adota uma presunção de culpa, lastreada em premissas genéricas envolvendo a Techint e as contratações do Comperj. Considera serem necessários três fatores para a condenação da Techint: (i) prova da existência de um cartel, (ii) prova do conluio específico visando a fraude das licitações das unidades UDAV, UHCC, UCR e UHDT, (iii) prova da participação da Techint no conluio específico. Considera que toda a exposição contida na instrução, trata apenas dos dois primeiros fatores. Afirma que o terceiro fator foi presumido em razão dos outros.
A Techint reconhece a ocorrência do conluio entre determinadas empresas do ramo de construção e engenharia com o intuito de monitorar e direcionar contratações junto à Petrobras. No entanto isso não significaria que a Techint tenha participado desse arranjo e que a Techint tenha participado de acordos do cartel com vistas a contratações específicas. 
Retoma seu argumento de que, segundo a Unidade Técnica, o simples fato de as empresas terem sido convidadas a participarem das licitações pela Petrobras implicaria na culpabilidade da convidada. Assim, continua a Respondente, se a empresa foi convidada e venceu a licitação com a proposta mais vantajosa e superior à estimativa da Petrobras a fraude estaria comprovada por suposto superfaturamento. Se a empresa recebeu o convite e simplesmente não demonstrou interesse, esta teria se omitido de forma dolosa para favorecer a outra empresa. Se a empresa apresentou proposta e não ganhou teria apresentado uma proposta de cobertura, simulando competitividade.
A Techint afirma que as situações acima são normais quando da participação de uma empresa em um certame licitatório, e que só seria possível cogitar o envolvimento em fraude à licitação se comprovado o dolo ou culpa em cada uma das condutas imputadas, o que não verificou na instrução. Cita a doutrina (peça 84, p. 13) para suportar seu ponto de vista.
Reafirma que não há dolo ou culpa nas condutas descritas e atribuídas à Techint, violando assim o sistema de responsabilização subjetiva aplicável ao Direito Administrativo.
I.4. Sobre a impossibilidade de interpretação expansiva do conceito de "licitante" (peça 84, p. 14 a 21) 
A Respondente interpreta que a instrução considera a ausência de apresentação de proposta uma forma de beneficiar a empresa escolhida pelo cartel, qual seja, a não apresentação de proposta seria uma omissão dolosa por parte da Techint. Discorre sobre a natureza do convite, que este não obrigaria a empresa a apresentar proposta, cuja conveniência e oportunidade deveria ser analisada pela empresa e que a não apresentação de proposta não deveria gerar penalidade alguma, exceto a proposta pela Unidade Técnica nesse processo.
Cita jurisprudência do STJ, na qual "é vedada interpretação expansiva em desfavor do acusado" (peça 84, p. 14 e 15) . Cita a doutrina "... o moderno Direito Administrativo Sancionador impede interpretações elásticas de normas sancionadoras..." (peça 84, p. 15) . Complementa seu raciocínio afirmando que a empresa convidada não pode se comparada a um licitante, pois a recusa de apresentar proposta como "omissão dolosa" requereria comprovação desta. Demanda fundamentação baseada na ausência de lógica jurídica, empresarial, mercadológica ou técnica para sustentar a posição de não oferecer proposta. Considera que a responsabilização da Techint por não apresentar proposta seria impossível.
Esclarece a metodologia utilizada pela Techint ao receber um convite para participar de uma licitação e as ponderações feitas para aceitar ou não o convite. Transcreve em sua declaração mensagem declinando do convite para participação de processos licitatórios no Comperj referente ao Convite 0645471.09.8 (peça 84, p. 18) , para demonstrar sua forma de atuar.
Considera que não se deve presumir que a não participação da Techint em apresentar propostas nos certames da UHCC e da UHDT do Comperj tenha sido conluio para prática de fraude às licitações. Justificou sua não participação do 2º Rebid da UDAV. 
Cita dados históricos da participação da Techint em licitações para demonstrar o quanto a empresa é criteriosa ao decidir participar de licitações, sendo que 2004 a 2014 teria recebido 1.766 convites e formulou proposta em 148 oportunidades. Acrescenta que em relação à Petrobras apresentou apenas 40 propostas em 1.065 convites recebido, e que no mesmo período de 2004 a 2014 não manteve mais do que dois contratos vigentes com a Petrobras num mesmo ano, tendo firmado apenas 8 contratos com a Estatal.
Argumenta ainda quanto ao fato de os valores contratuais das unidades do Comperj serem muito altos, e que uma vez adjudicados à empresa proponente, sujeitariam a contratada a penalidades altíssimas em caso de não honrar a proposta apresentada. Acrescenta que os valores apresentados para a unidade UCR foram menos competitivas porquanto a Techint teria adotado maiores contingências para se proteger. Cita o postulado constitucional da livre iniciativa para defender suas posições.
Considera ainda que, por não haver exigência jurídica à apresentação de propostas, o fato de a Techint ter se omitido em fazê-lo não caracterizaria a omissão dolosa. Conclui afirmando que não há que se falar na possibilidade de aplicação de quaisquer sanções por não ter apresentado propostas nas licitações da UHCC e da UHDT no Comperj.
I.5. Sobre o conjunto "probatório" que nada comprova em relação à Techint (peça 84, p. 21 a 29) 
A Techint lista os documentos juntados a esse processo (peça 84, p. 22) e os categoriza como provas emprestadas de processos em que a Techint não é parte ou que foram produzidas fora desse processo, "sem a garantia do contraditório e da ampla defesa da Techint quando a produção da prova". (peça 84, p. 22) 
A Respondente afirma que o Relatório Final da CIA (peça 15) e os relatórios das Comissões de Licitação das unidades UDAV, UHCC, UCR e UHDT (peças 26, 27, 29, 30, 32, 33, 35, e 36) não apontam qualquer elemento que indique a prática de fraude pela Techint. 
Afirma que o Relatório Final da CIA não verificou os preços dos contratos, e cita trecho do referido relatório sobre a contratação direta que, segundo a Respondente, nada conclui sobre a conduta anticompetitiva. Afirma que os contratos são mera formalização de obrigações e descreve o conteúdo dos Relatórios da Comissões de Licitações da Petrobras e, segundo a Respondente, não haveria qualquer elemento nesses documentos para ensejar conclusões sobre condutas anticompetitivas por parte da Techint.
Quanto aos termos de colaboração, a Respondente argumenta que o STF e o STJ já emitiram orientação de que essas não configuram meio de prova. Cita julgado do STF, HC 127.483/PR de 4/2/2016, e do STJ, RHC 69.988/RJ de 07/11/2016. Com base em seus argumentos e nos posicionamentos mencionados a Respondente informa que é necessário a coleta de provas e que as alegações devem ser corroboradas por outros elementos para suportarem a formação da convicção do julgador. 
Considera a colaboração premiada imprestável para condenar, pois apenas fornece meios para a obtenção de provas dos ilícitos e a aplicação da responsabilização competentes. Nos casos em que haja dúvida razoável a contenda deveria ser resolvida a favor do imputado. Afirma ainda que a colaboração premiada deva ser submetida à instrução e ao contraditório. Repete citação do julgado do STJ, RHC 69.988/RJ, de 07/11/2016.
A Respondente amplia seu racional ao citar trecho do Acórdão 1292/2018-TCU-Primeira Câmara de 21/02/2018, sobre o fato de não haver previsão nos processos de controle externo para a produção de provas. Argumenta que por essas razões não foi conferido à Techint o contraditório na elaboração dos acordos de colaboração premiada e a ela não é permitido, no âmbito desse processo de controle externo, a oitiva dos colaboradores premiados.
A Respondente conclui que: (i) as delações premiadas não são hábeis para comprovar eventuais irregularidades da Techint, (ii) a Techint não pode exercer o contraditório na origem das delações, (iii) não há previsão de produção de prova testemunhal em processos de controle externo, e portanto, os depoimentos dos colaboradores premiados não poderiam fazer prova de fatos em relação à Techint.
A Respondente também considera que os históricos de conduta do CADE tampouco serviriam como base probatória para a responsabilização da Techint. Invoca a garantia constitucional da presunção da inocência de um acusado em processo administrativo, e que ao acusado devem ser assegurados os princípios do contraditório e da ampla defesa.
A Respondente afirma ainda que as denúncias oferecidas pelo MPF e as sentenças da 13ª Vara Criminal da Justiça Federal em Curitiba tampouco serviriam de prova das alegações imputadas à Techint. Argumenta que todas essas denúncias e sentenças referem-se a terceiros e que nenhuma delas envolve a Techint ou seus membros/diretores. Por essas razões considera que a simples existência de processos contra terceiros não caracteriza prova. Cita novamente a presunção da inocência e o art. 506 do Código do Processo Civil para embasar sua tese.
A Respondente aponta passagem da instrução da Unidade Técnica, na qual teria sido informado que o MPF ofereceu denúncia contra executivos das empresas Andrade Gutierrez e Techint por corrupção ativa por oferecimento e promessa de pagamento de vantagens econômicas a ex-executivos da Petrobras em valores percentuais do contrato 0800.057282.10.2, da UCR do Comperj. A Respondente afirma que a referida denúncia é contra a empresa Andrade Gutierrez e não à Techint e que após 4,5 anos o MPF não teria imputado qualquer crime a qualquer pessoa relacionada à Techint pelos fatos narrados na denúncia contra a Andrade Gutierrez, os quais teriam sido reproduzidos nesse processo. Condena a falta de cuidado pelo gravíssimo e falso registro que atribui culpa à Techint, sem base.
A partir dessa associação, a Respondente considera que a imputação contra à Techint deve-se ao fato de ter firmado consórcio com outra empresa. Considera que não há provas de conduta que possa ser atribuída à Techint. A Respondente concede que o Auto de Apreensão 1117/2014 da PF possa ser considerada como prova, no entanto o auto contém apenas planilhas, elaboradas por autor não identificado, das quais constariam supostamente os nomes das empresas vencedoras de cada certame. A Respondente formula dúvidas sobre as informações contidas nessas planilhas e afirma que nenhuma delas tenha sido elaborada pela Techint ou a seu pedido o que as tornariam inúteis para imputar a responsabilidade a Techint por serem suspeitos.
A Respondente conclui que as provas contidas nesses autos não seriam aptas para justificar qualquer condenação da Techint, e que essa dúvida deveria beneficiar a Techint.
I.6. Sobre a impossibilidade de responsabilização solidária objetiva de empresas consorciadas pela prática de ato ilícito (peça 84, p. 29 a 40) 
A Respondente afirma que como não há demonstração de qualquer irregularidade sobre a conduta da Techint, o TCU tenta atribuir-lhe responsabilidade por atos de terceiros. Para confirmar sua afirmação cita trechos da instrução, os parágrafos 52 e 31. (peça 84, p. 29 e 30) .
Argumenta que há contradição entre o conluio citado no parágrafo 52, de que os primeiros pacotes a serem contratados no Comperj eram exatamente do "Clube VIP", porém a Techint não fazia parte do "Clube VIP", como informado no parágrafo 31 da instrução. Afirma que nem mesmo as "provas" acusatórias sustentam a imputação à Techint. Conclui que a Techint esteja sendo responsabilizada por ter participado em Consórcio das licitações e que não pode ser responsabilizada por eventual conduta ilícita praticada pela Andrade Gutierrez.
Discorre sobre a responsabilidade solidária e cita os dispositivos do Código Civil, art. 264 e 265, bem como os arts. 278 e 279 da Lei das Sociedades Anônimas, nº 6.404/1976, , para informar que não é possível apenar uma empresa do Consórcio por ilicitudes de outra empresa.
Menciona ainda o art. 33, inciso V da Lei 8.666/1993 que prevê responsabilidade solidária entre os integrantes pelos atos praticados em consórcio tanto na fase de licitação quanto na execução do contrato, porém não se pode concluir pela extensão dessa solidariedade para as empresas do consórcio por todos os atos praticados por um integrante do consórcio.
A Respondente continua sua tese invocando os Acórdão 2062/2014-TCU-Plenário e 67/2003-TCU-2ª Câmara, sobre a necessidade de descrição individualizada da conduta dos responsáveis como requisito indispensável para a responsabilização subjetiva. Argumenta que não há previsão de solidariedade na esfera sancionatória do TCU pelo fato uma empresa ter integrado Consórcio com outra empresa envolvida em atos ilícitos. Considera que seria equivocada a atribuição de responsabilidade por conta do art. 33, inciso V da Lei 8.666/1993. Busca referências na Doutrina, (peça 84, p. 33 e 34) para embasar o ponto de vista de que a participação de consórcios aumenta a competitividade nas licitações e que a solidariedade prevista estaria restrita aos atos praticados na fase de licitação e execução do contrato.
A Respondente discorre ainda sobre o princípio da individualização da sanção e da pessoalidade da pena, citando a Doutrina (peça 84, p. 35) . Exige uma análise individualizada da conduta com comprovação de dolo ou culpa pela empresa participante do consórcio no que se referir a atos ilícitos ensejadores de punição com a inidoneidade. Cita ainda extrato de julgado do TRF4, Agln 5046411-08.2016.4.04.0000/PR de 25/04/2017 (peça 84, p. 36 e 37) , que tratou da abrangência da imputação de empresas com base no instituto da solidariedade por participação em consórcio. Cita também julgado do TCU, Acórdão 1256/2019-TCU-Plenário que considerou não haver imputação aos consorciados apenas pelo fato de participarem de um Consórcio.
Complementa seu raciocínio sobre a impossibilidade de apenação a participante de consórcio pelo simples fato de ser consorciado, transcrevendo trecho da exposição de motivos para a apresentação do anteprojeto da Lei 12.846/2013, EMI 00011/2009 - CGU/MJ/AGU, (peça 84, p. 38 e 39) . 
Finaliza seus argumentos sobre essa questão informando que apesar de a Andrade Gutierrez ter admitido a prática de ilicitudes "e somente por ela praticadas", considera que os efeitos da confissão são adstritos à confidentes, e mesmo que tais ilícitos se estendessem a outra empresa, no caso a Techint, a Techint não poderia ser responsabilizada por tais ilícitos. Isso violaria o princípio da pessoalidade da sanção e individualização da pena.
I.7. Sobre a racionalidade da decisão de participar dos certames em consórcio com a Andrade Gutierrez (peça 84, p. 40 a 43) 
Neste ponto de sua argumentação a Techint justifica sua decisão de participar dos certames licitatórios em Consórcio com a Andrade Gutierrez.
Cita o fato de a Petrobras ter alterado o modelo de contratações para o EPC (Engeneering, Procurement & Construction)  que consiste em contratar de uma só vez os projetos de engenharia, a compra dos materiais e a construção de unidade petroquímica completa, o que aumentou significativamente os valores dos contratos com a Petrobras. Sob esse modelo, o contratado assume total responsabilidade pelo projeto e execução da obra até a entrega com o início das operações. Informa ainda que na modalidade EPC, existe a figura da empresa EPCista, cujo papel é o de realizar as subcontratações necessárias para a consecução de todo o serviço. Trata-se, segundo a Respondente, de uma tarefa complexa de coordenação de centenas de fornecedores para a aplicação de seus fornecimentos de forma planejada. Cita os riscos assumidos pela empresa EPCista. 
Assim sendo, a Techint e a Andrade Gutierrez firmaram um Memorando de Entendimento em 03/11/2008, (peça 85) para a apresentação de propostas e execução de empreendimentos de forma eficiente e segura. Tal racional, segundo a Respondente objetivou congregar duas empresas visando a sinergia entre elas, ganharem representatividade financeira e operacional para oferecerem propostas mais competitivas e mitigarem os riscos de um projeto dessa magnitude.
Detalha a sequência de etapas para o fornecimento da unidade UCR, destacando a expertise da Techint na montagem eletromecânica, enquanto a especialidade técnica da Andrade Gutierrez em construções civis complementava as expertises necessárias à consecução do projeto. Cita a Cláusula 17.1 dos contratos para as unidades UDAV, UHCC, UCR e UHDT que estabelecia a responsabilidade do contratado por perdas e danos diretos até o valor de 15% do contrato, como um risco a ser mitigado. Considera ainda os contratos com valores entre R$ 1 a 2 bilhões e a capacidade das empresas do Consórcio dividirem os riscos financeiros.
Conclui que a decisão da formação do Consórcio com a Andrade Gutierrez foi uma estratégia racional para melhorar a eficiência e diluição dos riscos, não havendo nenhuma irregularidade de a Techint aderir a um Consórcio.
I.8. Sobre a regularidade dos preços contidos nas propostas apresentadas pelo consórcio TE-AG (peça 84, p. 43 a 52) 
A Respondente considera que a Unidade Técnica lhe imputa, sem fundamentos, a apresentação de propostas de cobertura não tendo observado o racional e a regularidade dos preços das propostas apresentadas pelo Consórcio Techint-Andrade Gutierrez (doravante denominado Consórcio TE-AG) . Passa então a argumentar sobre a regularidade e o racional dos preços das propostas para as unidades UDAV e UCR. Alega que a demonstração de não haver proposta de cobertura para a UDAV e de não haver sobrepreço para a UCR enfraquece a alegação da existência da fraude. Considera que a elevação dos preços à época das licitações do Comperj justifica-se em parte pelas demandas do mercado aquecido em especial pela contratação de várias obras pela Petrobras ao mesmo tempo.
A Respondente contextualiza as contratações da Petrobras no que se refere às estimativas da Estatal e a ótica dos licitantes. Considera que de 2008 a 2010 a Petrobras vivia uma expectativa de grande crescimento econômico e o investimento na área de óleo e gás. Com isso houve também um crescimento no número de seus projetos, e consequentemente licitações e convites recebidos pelas empresas em um curto período. Argumenta que o preço da proposta varia em acordo com o momento da licitação, se esta é realizada concomitantemente com outras licitações e com o interesse da proponente no projeto licitado. Explica que a Techint apresentou, para os projetos em que tinha menor interesse, preços considerando maiores contingências e maior margem de lucro face ao risco assumido, por pura estratégia comercial, enquanto nos projetos que tinha interesse procurava apresentar propostas mais competitivas.
Considera que o alto padrão de qualidade dos serviços oferecidos pela Techint, reconhecido em depoimento de Pedro Barusco (peça 88, arquivo de vídeo e áudio) do qual transcreve trecho na peça 84, p. 45, credenciaria a empresa à cobrança de preços compatíveis, por conta dos custos altos para a manutenção dessa qualidade.
Por um lado, a Techint argumenta, a Petrobras analisava contratos passados para estabelecer suas estimativas de preço enquanto as empresas analisavam o período do contrato a ser firmado e possíveis flutuações de preços de bens e serviços com o intuito de apresentarem um preço mais realista. Considera a lentidão da atualização dos bancos de dados da Petrobras um empecilho para o estabelecimento de uma estimativa real. Por isso a necessidade de reuniões e revisões das estimativas feitas pela Estatal, levando aos Rebids e no caso específico da UCR à contratação direta por ausência de propostas qualificadas dentro da faixa de preço aceitável.
Nos contratos EPC, segundo a Respondente, os riscos de detalhamento de engenharia, de suprimento, de construção, da logística dessas atividades e o funcionamento da unidade contratada são assumidos pelos contratados, cujo resultado financeiro pode ser compensador ou desastroso a depender de sua capacidade de gerenciamento e gestão. Assim, continua, a EPCista responsabiliza-se por imprevistos futuros que possam surgir durante o contrato, de forma que as propostas buscam incorporar essas futuras oscilações aumentando a margem, inicialmente, e assim balancear o risco envolvido. Considera que qualquer análise que não considere essas características dos contratos EPC, e por outro lado, considere qualquer ganho como sobrepreço e indicativo de fraude à licitação, como sendo análises parciais e equivocadas. Reclama que nas análises da operação "Lava Jato" as análises se pautaram pela divisão dos maiores custos para a contratada e os ganhos e melhorias de produtividade devem ser devolvidos ao contratante, modelo que assegura ao contratado perder dinheiro.
A Respondente passa a avaliar o valor original do contrato da unidade UCR de R$ 1.938.191.350,00, valor este que após os termos aditivos atingiu R$ 2.626.245.538,89. A Respondente faz uma divisão dos valores contratados que não é detalhada. Informa que no Acórdão 632/2017-TCU-Plenário o sobrepreço alegado seria de R$ 261 milhões, calculado com base em premissas equivocadas. Destaca que a proposta pelo Consórcio foi desenvolvida por uma equipe de cerca de 40 técnicos ao longo de 9 meses. Informa que o preço contratual negociado com a Petrobras foi detalhado em longas negociações, caracterizadas pela lisura e transparência, com a alocação dos riscos por ambas as partes de modo a otimizar o valor do contrato e, assim, garantir seu equilíbrio econômico-financeiro. Tais negociações conduzidas com a Comissão de Licitação teve por base o orçamento elaborado pela Petrobras, o qual não foi contestado apesar de ter alguma defasagem. Menciona o fato de a operação "Lava Jato" não ter questionado a regularidade dos orçamentos elaborados pela Petrobras, dando a presumir que a base de dados da Estatal era regular.
A Respondente trouxe aos autos perícia técnica realizada pela FIA (Fundação Instituto de Administração, peça 86) que conclui pela regularidade dos orçamentos da Techint, havendo, portanto, licitude por parte do contratante e do contratado com o resultado obtido a partir de interações lícitas.
Ressalta mais uma vez que a Petrobras exige alto padrão para a gestão e controle de andamento de serviços e obras em suas instalações, fato não considerado na análise do TCU. Acrescenta que a conformidade com procedimentos de gestão exigidos gera custos indiretos de supervisão superiores aos de mercado. Considera que os referenciais de salários como SINAPI, IBGE, Data Folha não têm relação com os salários vigentes entre as várias empresas por conta dos poucos profissionais com as qualificações requeridas pela Petrobras e nem com as exigências sindicais. 
Defende com base nesses argumentos que os valores de salários propostos foram feitos com base em pesquisa contratada junto à Mercer, a qual, no entanto não foi trazida aos autos. Essa pesquisa reflete as condições vigentes, na época das licitações, em 19 empresas do ramo e comprova a compatibilidade da proposta do Consórcio TE-AG. Cita outras referências para a composição dos valores de salários, como o caso da Refinaria Duque de Caxias, tendo considerado os valores praticados na Reduc acrescidos com taxa de atratividade de 30% para assegurar a contratação e retenção de mão de obra qualificada. Comenta sobre a dificuldade de contratação de pessoal de engenharia tendo sido necessária a utilização de profissionais estrangeiros e de pessoal da sede da Techint o que resultou na cobrança de mão de obra alocada da ordem de R$ 212 milhões ao longo de 5 anos de duração do projeto. Informa ainda que o formulário da Petrobras não tem campo para o detalhamento de valores dos benefícios pagos aos colaboradores e estes teriam sido incluídos nos salários dos colaboradores.
A Respondente não pretende, em sua manifestação, expor exaustivamente os critérios adotados para quantificar os elementos de suas propostas apresentadas nas unidades UDAV e UCR, porém quer demonstrar a regularidade dos valores propostos para a mão de obra que é o principal item considerado na valoração do sobrepreço do TC Processo 009.834/2010-9. Cita trecho do Acórdão 2764/2014-TCU-Plenário sobre o eventual superfaturamento na construção do petroleiro João Cândido dentro no Promef (Programa de Modernização e Expansão da Frota da Petrobras Transporte S/A) , para traçar paralelo entre o Acórdão citado e o sobrepreço indicado para a mão de obra na proposta da Techint para a unidade UCR.
A Techint, com base no caso concreto do Promef, argumenta que se houvesse sobrepreço no contrato da UCR, por ter sido o Comperj inserido em uma política de fomento de governo eventuais sobrepreços não deveriam ser considerados, a exemplo do julgado no Acórdão 2764/2014-TCU-Plenário. (peça 84, p. 50 e 51) .
A Techint conclui sua argumentação reafirmando que os preços praticados pelo Consórcio para a UDAV e para a UCR eram regulares e que se deveria levar em conta a inserção do projeto do Comperj em política governamental de investimento. Considera justificáveis os preços negociados, a partir do orçamento previsto da Petrobras, com a Comissão de Licitação e que não incorreu em fraude nas licitações de que participou, sendo "evidente a lisura da conduta da Techint". (peça 84, p.52) .
I.9. Sobre a regularidade da contratação direta do consórcio TE-AG na UCR (peça 84, p. 52 a 57) 
A Techint afirma que não há qualquer irregularidade na modalidade de contratação direta do Consórcio Techint - Andrade Gutierrez na licitação da UCR. Esclarece que foram feitas duas licitações para o mesmo objeto, na modalidade convite 055935.09.8 e 0682066.09.8, para a contratação de: projeto executivo, fornecimento de materiais e equipamentos, construção civil, montagem eletromecânica, interligação e comissionamento da unidade UCR, além do pátio para manuseio e armazenamento de coque, as subestações dessas unidades e a implementação da infraestrutura das unidades de destilação e coque. 
Descreve o ocorrido no Bid e no Rebid em que as propostas superaram os valores de referência da Petrobrás, sendo que como a Respondente demonstrou no item anterior, a lógica empregada pela Techint garantiu a perfeita regularidade de sua proposta. Por conta de os valores das propostas estarem acima da faixa de aceitabilidade da Petrobras a Comissão de Licitação desclassificou todas as propostas e cancelou as licitações. Continua sua explicação, de que após o cancelamento das duas licitações da UCR, com base no item 2.1, alínea "e" do Decreto 2.745/1998 a Petrobras decidiu negociar com a licitante que ofertou o menor preço no Rebid. Informa que o segundo colocado não foi chamado pela diferença do valor de sua proposta, R$ 110.085.949,99 a mais do que a proposta da Techint, "uma disparidade que não justificaria seu chamamento para a negociação". (peça 84, p. 53) . Considera que chamar outras empresas demandaria tempo e o atraso decorrente resultaria em prejuízo para o empreendimento. Informa que foi constituída Comissão de Negociação pela Petrobras em 22/01/2010 com o intuito de obter a melhor negociação para a Estatal, tendo sido convocado o Consórcio Techint - Andrade Gutierrez para negociar sob a mesma estimativa de custos da Petrobras para o Rebid.
A Techint informa que durante a negociação a Comissão da Petrobras constatou em conjunto com o Consórcio Techint - Andrade Gutierrez a "necessidade de ajustes à minuta do Contrato para a viabilização da redução do preço anterior" (peça 84, p. 54, destaque acrescido) . Foram discutidos aspectos técnicos, quantidades, critérios de medição, estrutura analítica do projeto, redução de prazo, redução de multas, fornecimento de ferramenta "saca-feixe", antecipação de fornecimento e condições de entrega dos equipamentos de fornecimento da Petrobrás. A Respondente ressalta que apesar dos ajustes de algumas condições de execução do contrato, não houve modificação substancial do objeto ou do escopo, e os ajustes ao contrato teve o propósito de obter melhores condições para a Petrobras as quais permitiram ao Consórcio rever suas contingências e assim reduzir o preço final. Esclarece que o conceito do termo "escopo do contrato" está definido no Manual da Petrobras: "aspectos atinentes ao objeto contratual como especificações, local e metodologia de execução". (peça 84, p.54) . Informa ainda que os convites das licitações foram regidos pelo procedimento licitatório simplificado do Decreto 2.745/1998, cujo intuito era o de selecionar a proposta mais vantajosa para a Petrobras. A Techint reconhece o imperativo da observância de vários princípios legais, no entanto, acrescenta que o fato de ter havido frustração dos processos licitatórios com a desclassificação de todas as licitantes justifica-se a contratação direta com base no item 2.1, alínea "e" do referido decreto.
A Respondente continua a esclarecer que o cancelamento da licitação põe termo ao procedimento licitatório e a contratação direta independe dele. Informa que na contratação direta a Petrobras não possui obrigação legal de negociar em bases igualitárias com cada uma das empresas participantes do certame frustrado, o que demandaria tempo e não obteria benefício ao contrário da finalidade do Decreto 2.745/1988.
Cita trecho do voto do Ministro Revisor do Acórdão 395/2005-TCU-Plenário considera possível a contratação direta quando as propostas tiverem consignado preços superiores aos praticados no mercado, desde que conseguisse compatibilizar os preços. (peça 84, p. 55) . Argumenta que no caso da contratação direta, a Petrobras deveria buscar a seleção da proposta mais vantajosa por meio de negociação com as empresas, utilizando-se das mesmas práticas comerciais e estratégias que uma empresa privada utilizaria para a contratação do serviço. Esclarece ainda que não havendo modificação substancial do objeto ou escopo contratual da licitação frustrada, é possível a implementação de ajustes específicos com o intuito de se obter melhor custo-benefício para a Petrobras.
Acrescenta ainda que o Decreto 2.745/1998 previa, em seu dispositivo 6.23, que mesmo havendo casos em que houvesse um vencedor, as melhores e mais vantajosas condições para a Petrobras. Qual seja, esse dispositivo autoriza a Petrobras a negociar redução do preço e de melhores condições, mesmo havendo uma proposta vencedora da licitação e que as novas condições passam a integrar a proposta e contrato. Considera que sob essa norma há absoluta licitude.
A Respondente cita também o Manual da Petrobrás sobre contratações diretas, item 4.3. Argumenta que a diferença de preço da Techint no Rebid e o preço contratado após a negociação para a contratação direta está prevista no item 4.3 do Manual da Petrobras, não caracterizando ilegalidade, como sugeriria a instrução do processo. Acrescenta ainda que a negociação direta não se restringe apenas ao oferecimento de descontos, considera que há vários aspectos contratuais que não estejam associados ao objeto em si mas impactam as condições comerciais, a exemplo das disposições sobre a responsabilidade da contratada que permite a redução dos preços pela revisão das contingências estimadas para a execução do projeto.
A respondente manifesta sua perplexidade diante do reconhecimento do trabalho da Comissão de Licitação com sendo lícito em contraposição com a consideração da ilicitude de ações da Techint no caso da unidade UCR.
A Techint solicita consideração para os documentos que registram a negociação com a Comissão, por registrar a licitude da contratação direta, pois nunca foi comprovada sua ilicitude para se penalizar a Techint que realizou a negociação por meio do Consórcio. Conclui sua exposição sobre esse ponto reafirmando que não houve irregularidade na contratação direta da unidade UCR, hipótese prevista na legislação vigente. Afirma ser "descabida a afirmação de que o ambiente licitatório concorrencial não teria sido preservado". (peça 84, p. 57) .
I.10. Sobre a premissa desconstruída: a corrupção como conditio sine qua non para a alegada fraude e a inexistência de prova de corrupção contra a Techint (peça 84, p. 57 a 64) 
A Techint afirma que o raciocínio utilizado na instrução demonstra que a empresa não teve participação nas fraudes licitatórias. Explica sua afirmação informando que as empresas cartelizadas teriam assegurado a efetividade de seus arranjos mediante o pagamento de propina aos agentes públicos da Petrobras. Tal fato seria determinante e imprescindível para o sucesso da alegada fraude. Cita trechos da instrução nos quais haveria relação entre as fraudes e as contrapartidas oferecidas aos agentes da Petrobrás. (peça 84, p. 58 a 60) .
A Respondente argumenta que não há nenhum indício de que a Techint teria pago ou oferecido propina a agentes públicos da Petrobrás da diretoria ou da Comissão de Licitação. Considera que os elementos probatórios mencionados sejam frágeis. Cita que participou do contraditório do PAR 00190.004159/2015-06 (Processo Administrativo de Responsabilização) da CGU, legitimando o seu conjunto probatório. A Respondente afirma que a análise dos depoimentos prestados nesse PAR permite a conclusão de que a Techint não cometeu nenhuma irregularidade. Para suportar sua afirmação transcreve trecho de declarações do Sr. Alberto Youssef, contido na peça 89, p. 3 e 4, prestadas no PAR da CGU que contradiria o termo do interrogatório do mesmo delator premiado na ação penal 5026212.82.2014.404.7000 (peça 23) . 
A Respondente agrega trechos transcritos de gravações das declarações do Sr. Pedro Barusco feitas no âmbito do PAR 00190.004159/2015-06, no qual o declarante teria afirmado que a Techint não teria operador, que não teria participado de reuniões com representantes da Techint para discutir acordos entre empresas e que o mesmo destacou o alto nível técnico da Techint, o qual comprometeria sua competitividade. (peça 84, p. 63) .
A Techint reafirma que não há uma única prova, indício, anotação, registro ou suposição de que a Techint teria feito pagamento de propina a funcionários da Petrobras, o que deveria ser considerado como fato imprescindível para imputar à empresa participação nas fraudes à licitação. Conclui que pelo fato de a Techint não ter corrompido ninguém, pois não é sequer alegado ou comprovado, então não teria participado da fraude à licitação. 
Reafirma que o conjunto probatório dos autos é inadequado para comprovar qualquer imputação direcionada à Techint, porquanto os dois depoimentos prestados no PAR 00190.004159/2015-06, com o contraditório da Techint na produção da prova, atestariam a regularidade de sua conduta, não havendo dolo ou culpa em sua atuação nos certames das unidades UDAV, UCR, UHCC, UHDT do Comperj.
I.11. Sobre a impossibilidade de aplicação de sanção de inidoneidade por mais de cinco anos em processos separados por se tratar de mesmo "contexto delituoso" (peça 84, p. 64 a 67) 
A Techint argumenta que a apuração realizada nesse feito estaria inclusa em um contexto de diversos processos semelhantes, que analisam as supostas fraudes às licitações da Petrobras. Portanto, a Respondente considera que todos os processos distintos que envolvem a Techint: " (i) TC Processo 013.390/2017-1 (Representação acerca de fraudes nas licitações conduzidas pela Petrobras relacionadas a certames para obras de implantação da RNEST) ; (ii) TC Processo 036.687/2018-9 (Representação acerca de fraudes nas licitações conduzidas pela Petrobras relacionadas a certames para obras de implantação da REPAR) ; e (iii) TC Processo 010.816/2017-8 (Relatório de Auditoria acerca de fraudes nas licitações dos Contratos UCR, UDAV, UHDT e UHCC conduzidas pela Petrobras para obras de implantação do COMPERJ) ", deveriam ensejar a sanção máxima de cinco anos, como estabelecido no art. 46 da Lei 8.443/1992.
A Techint cita trechos do Acórdão 2391/2013-TCU-Plenário, voto do Ministro Aroldo Cedraz que trata da aplicação da sanção prevista no art. 46 da Lei 8.443/1992 no caso de os delitos ocorrerem em um único contexto delituoso, e do Acórdão 1593/2019-TCU-Plenário, voto do Ministro-Substituto Marcos Bemquerer Costa, que propõe o apenamento máximo de 5 anos para fraudes cometidas em um mesmo contexto delituoso, ainda que ocorridas em convênios distintos.
Assim, argumenta a Techint, o fato de o TCU, por conveniência administrativa, tramitar esses processos de forma apartada não deveria prejudicar a observância da legalidade e das garantias aplicáveis ao administrado nos processos de natureza sancionatória. Solicita que no caso de ao fim desse processo, ser necessário a aplicação dos entendimentos transcritos quanto à limitação das sanções ao período máximo de cinco anos.
I.12. Sobre a conclusão e o Pedido (peça 84, p. 67 a 68) 
Em suma, neste ponto a Techint apresenta seus requerimentos: (i) que seja reconhecida a inépcia da pretensão pela ausência de individualização de sua conduta, (ii) que seja reconhecida a prescrição da pretensão punitiva nesse processo, em conformidade com o STF, (iii) que este processo apartado seja arquivado sem aplicação de qualquer penalidade à Techint, (iv) caso seja aplicada a sanção de inidoneidade, a mesma seja aplicada com a limitação de cinco anos nos termos da jurisprudência do TCU, para todos os processos envolvendo supostas fraudes a licitações no âmbito do suposto cartel.
II. Análise das razões de justificativa encaminhadas pela Techint Engenharia e Construção S/A (peça 84) 
II.1. Sobre o relato da Unidade Técnica e a Ausência da individualização da atuação da Techint (peça 84, p. 2 a 7) 
A Respondente equivoca-se ao considerar as principais premissas da instrução como sendo a cartelização e a contaminação dos contratos celebrados. O objeto central desse processo é a fraude às licitações do Comperj, em específico das unidades UDAV, UCR, UHCT, UHCC, praticado pelo conluio entre empresas e ex-funcionários de ente jurisdicionado dessa Corte de Contas. Os principais indícios a respeito da conduta da Techint referem-se à sua participação em:
a.1) combinação de preços; 
a.2) quebra de sigilo das propostas; 
a.3) divisão de mercado; 
a.4) oferta de propostas de cobertura para justificar o menor preço ofertado; 
a.5) combinação prévia dos resultados com o consequente direcionamento das licitações; e 
a.6) ausência de formulação de proposta para beneficiar a empresa escolhida pelo cartel.
Razões pelas quais a Techint foi convidada a se manifestar e a exercer o seu pleno direito de contraditório e ampla defesa. Para tanto, espera-se que a Respondente aborde cada um dos tópicos a ela imputados e esclareça sua participação, assumindo ou rechaçando, de forma documental, a série de indícios de irregularidades descrita no Relatório de Auditoria da Unidade Técnica (peça 66) .
As questões levantadas pela Respondente sobre a generalização sem individualização da conduta da Techint não procedem diante da clareza do relato da instrução formulada. Essa conduta será revisada adiante de forma cronológica para verificar a aplicação do modus operandi do "cartel" que atuou nas licitações do Comperj e constatar se houve ou não alinhamento da Techint a este "cartel" na prática das fraudes indicadas.
A manifestação da Respondente não é um mero ato formal. Considera-se que a Respondente tem a oportunidade de contrapor os indícios de irregularidades descritos no Relatório de Auditoria com uma abordagem objetiva e assim afastar as imputações a ela feitas.
Todas as explicações, prestadas pela Respondente, sobre a forma de atuação da Techint nesse tópico da oitiva, estão alinhadas a boas práticas de médias e grandes empresas inseridas no mercado de infraestrutura, como por exemplo: análise de capacidade técnica, avaliação de seus recursos financeiros e de pessoal e a verificação de capacidade de atendimento às demandas que lhe são feitas. No entanto, tais processos, por si só, não possuem o condão de afastar inequivocamente as irregularidades imputadas à empresa, tanto por meio de documentos como pelas confissões de colaboradores. É evidente que qualquer organização ilícita de agentes do mercado, que vise a maximização de seus lucros, levará em conta os aspectos técnicos atinentes a seu negócio, sob pena de não alcançar o resultado esperado.
Quanto a afirmação de que a Techint tenha sido considerada erroneamente como participante do cartel, é esperado da Respondente que demonstre terem sido as ações da Techint não alinhadas ao modus operandi do cartel e que refute os indícios de sua participação do cartel relatados no Relatório de Auditoria.
A Respondente afirma que a Unidade Técnica já teria formado conclusão sobre a culpabilidade da Techint, o que violaria o princípio da inocência da empresa, e afetaria a "constituição" formada pelo TCU dessa culpabilidade. Novamente a Respondente se equivoca, porquanto o Relatório de Auditoria alinhou vários indícios de irregularidades ocorridos nas licitações do Comperj, dos quais a Techint teria participado. Nesta oportunidade, cabe a Respondente abordar e contrapor cada um dos indícios relatados sobre a eventual participação da Techint nas irregularidades das licitações do Comperj, de forma objetiva, para refutá-los. Não há por parte da Unidade Técnica conceito formado, uma vez que foi oportunizado à Techint refutar os indícios já relatados.
A Respondente declara que não pode ser responsabilizada apenas por ter recebido convites para participar das licitações da Petrobras e que não há demonstração do dolo da empresa para sua responsabilização subjetiva. Quanto a esses aspectos, as contraprovas apresentadas para refutar os indícios descritos no Relatório de Auditoria, pela Techint, serão analisadas para se chegar à conclusão sobre os feitos.
Assim, por conta do exposto considera-se que os argumentos da Techint não procedem neste ponto.
II.2. Sobre a prescrição da pretensão punitiva (peça 84, p. 7 a 11) 
Em síntese, a Respondente alega prescrição da pretensão punitiva do TCU. Fundamenta seu argumento em decisão proferida pelo Supremo Tribunal Federal no caso concreto do MS 32.201/DF, Primeira Turma, de 21/03/2017, no qual a prescrição punitiva do TCU seria regulada integralmente pela Lei 9.873/1999. 
Menciona ainda a imprecisão de datas do início da contagem do prazo prescricional e suporta sua tese com base nos julgados do STF, HC 116.680/DF, de 18/12/2013 e do STJ sobre caso concreto REsp 1.623.985/SP de 17/05/2018.
Observe-se que os argumentos da Respondente, quanto à prescrição quinquenal, assentam-se em interpretação de: julgamento de um caso concreto do STF, qual seja, o Mandado de Segurança 32.201/DF; e de decisões do STJ sobre casos concretos as quais foram proferidas com base em legislação que regula a prescrição do direito em casos distintos do tratado neste processo.
No âmbito desta Corte de Contas, vige, após a prolação do Acórdão 1441/2016-TCU-Plenário (Ministro Relator, Benjamin Zymler) , o entendimento de que o prazo prescricional da pretensão punitiva do TCU segue o prazo geral de prescrição, indicado no art. 205 do Código Civil, ou seja, prazo decenal. 
Cabe registrar que esse Acórdão solucionou incidente de uniformização de jurisprudência suscitado em sede de recurso de reconsideração, haja vista a importância do tema e a notória divergência jurisprudencial, prevalente até aquele momento, fatos estes consignados inclusive nos Votos Revisores apresentados. 
Vale dizer, aquele julgamento foi precedido por amplo e irrestrito debate, considerando-se diversos aspectos formais e materiais, em consonância com os mandamentos constitucionais, de modo que não assiste razão à defendente no sentido de afastar tal entendimento com base em julgamentos de casos concretos no âmbito do STF ou STJ. 
Nesse sentido o excerto do Voto expresso pelo Exmo. Ministro Walton Alencar Rodrigues por ocasião da prolação do referido Acórdão 1441/2016-TCU-Plenário de 8/6/2016, nos autos do processo TC Processo 030.926/2015-7, que tratou de buscar resolver incidente de uniformização de jurisprudência sobre o assunto em questão que, nos termos do art. 91 do Regimento Interno do TCU, assevera: 
 (...) 
Essa, aliás, a dicção do art. 4º da Lei de introdução às normas do direito brasileiro, que transcrevo, in verbis: "Art. 4º Quando a lei for omissa, o juiz decidirá o caso de acordo com a analogia, os costumes e os princípios gerais de direito". 
No caso em exame, não há lacuna a ser preenchida por analogia com o direito público ou civil, mas regra de incidência direta, assentada no art. 205 do Código Civil. 
Por essas razões, afasto-me das conclusões trazidas pelo Relator, no sentido de que o Tribunal haveria de subordinar seu poder-dever de impor sanções à prescrição quinquenal, por ser esse o prazo preponderante "no microssistema do Direito Público". 
Manifesto-me, pois, pela incidência da regra geral de prescrição assentada no Código Civil, aplicável a todos os casos em que a lei sobre ela não dispuser explicitamente. 
 (...) 
Ainda que se pretendesse afastar da regra geral de prescrição, consagrada na legislação civil codificada, para buscar guarida na analogia, não se poderia adotar como premissa a existência de prazo geral de prescrição, a regular todas as matérias de direito público, porque tal entender não se mostra compatível com a necessária ampliação dos prazos prescricionais para infrações potencialmente mais graves. Essa a regra fundamental a permear o ordenamento jurídico pátrio. 
O Código Penal estabelece prazos prescricionais maiores para crimes com penas privativas de liberdade mais longas, e menores, para ilícitos mais singelos. De igual sorte, a legislação civil codificada assenta a ocorrência de prazos prescricionais mais dilatados nos casos em que a pretensão do autor visa a proteger bem jurídico mais caro à sociedade. 
Também na seara do direito administrativo, observa-se tal solução. A Lei 8.112/1990 fixa diferentes prazos prescricionais para ações disciplinares, consignando prazo de prescrição maior para as infrações mais graves, puníveis com demissão, cassação de aposentadoria ou disponibilidade e destituição de cargo em comissão, e menor para as infrações que suscitam apenas advertência. 
Por essa razão, não é adequado padronizar o prazo prescricional de cinco anos na seara do direito administrativo. É certo que a infração que desperta o poder-dever de sanção do Tribunal, consagrado nos artigos 57 e 58 da Lei 8.443/1992 é muito mais grave que singela infração de trânsito, por exemplo. 
Aliás, a própria fixação administrativa pelo TCU de prazo prescricional por demais exíguo conteria, até mesmo, negar vigência a previsão constitucional do art. 71, inciso VIII, segundo a qual incumbe ao TCU "aplicar aos responsáveis, em caso de ilegalidade de despesa ou irregularidade de contas, as sanções previstas em lei, que estabelecerá, entre outras cominações, multa proporcional ao dano causado ao erário".
Necessário, portanto, que o interesse do Estado em reprimir as condutas lesivas ao Erário ou contrárias ao interesse público encontre abrigo em prazo prescricional mais amplo que o assentado em normas destinadas a sancionar os autores de infrações administrativas menos graves aos olhos da sociedade.
Com efeito, assim é firmada a posição desta Corte de Contas no que concerne ao prazo prescricional, conforme Acórdão 1441/2016-TCU-Plenário, relatoria do Ministro Benjamin Zymler que assevera: 
 (...) 
9.1.1. a pretensão punitiva do Tribunal de Contas da União subordina-se ao prazo geral de prescrição indicado no art. 205 do Código Civil; 
9.1.2. a prescrição a que se refere o subitem anterior é contada a partir da data de ocorrência da irregularidade sancionada, nos termos do art. 189 do Código Civil; 
9.1.3. o ato que ordenar a citação, a audiência ou oitiva da parte interrompe a prescrição de que trata o subitem 9.1.1, nos termos do art. 202, inciso I, do Código Civil; 
9.1.4. a prescrição interrompida recomeça a correr da data em que for ordenada a citação, a audiência ou oitiva da parte, nos termos do art. 202, parágrafo único, parte inicial, do Código Civil. 
Portanto, não se pode acolher as alegações da Defendente, contrárias ao prazo prescricional estabelecido nos itens 9.1.1 a 9.1.4 do Acórdão 1441/2016-TCU-Plenário que prevê prazo decenal. 
Quanto ao argumento do início dos prazos prescricionais, a Respondente admite que a consumação do conluio, caso tenha existido, teria ocorrido na data da combinação entre as empresas do cartel, anteriormente ao 1º Bid. Assim a Respondente advoga a tese de que a data para início da contagem do prazo prescricional deveria ser a data do 1º Bid das licitações das unidades UDAV, 02/07/2009, UHCC, 30/10/2009, UCR, 17/07/2009 e UHDT, 27/11/2009.
O quadro 3 a seguir indica os contratos e as datas de formalização deles para cada uma das unidades e estão destacadas as datas de encerramento das negociações entre as empresas para a consecução das fraudes no Comperj para cada unidade.
Quadro 3 - Datas dos Contratos da UDAV, UCR, UHCC, UHDT
	Unidade
	Contrato
	Data 2º/3º Rebid
	Data de assinatura
	Peças

	UDAV
	0800.0056801.10-2
	19/11/2009
	8/3/2010
	25

	UCR
	0800.0057282.10-2
	22/9/2009
	1/4/2010
	31

	UHCC
	0858.0056936.10-2
	16/12/2009
	8/3/2010
	28

	UHDT
	0800.0060702.10-2
	4/6/2010
	10/9/2010
	34

Fontes: Peças: 25, 28, 31 e 34. 
Levando em conta a atuação do "Clube das 16" no projeto do Comperj deve-se considerar que os acertos entre as empresas continuaram a ocorrer após os cancelamentos dos 1º Bids das licitações das unidades até a apresentação do último Rebid das quatro unidades, neste caso o da unidade UHDT em 4/6/2010, a qual seria a data do início do período prescricional, considerando-se o prazo decenal estabelecido no Acórdão 1441/2016-TCU-Plenário.
Especificamente no caso da unidade UCR os acertos entre as empresas e os dirigentes da Petrobras continuaram até a data de sua contratação, 01/04/2010, o que pode ser depreendido a partir do Relatório Final da CIA (Comissão de Interna de Apuração) DIP DABAST 70/2014 de 25/04/2014:
8.6. CONTRATAÇÃO DIRETA E CONVÊNIO
8.6.1. A CIA identificou as seguintes fragilidades relacionadas aos processos de contratação direta:
 (a) a contratação direta do Consórcio TE-AG, formado pelas empresas Techint e Andrade Gutierrez, no valor de R$ 1.938.191.350,00, para fornecimento de bens e prestação de serviços relativos à Unidade de Coqueamento Retardado (U-2200) , Pátio de Manuseio e Armazenamento de Coque (U 6821) e Subestações Elétricas (SE 2200 e SE 6821) , amparada na alínea e, item 2.1 do Regulamento do Procedimento Licitatório Simplificado da PETROBRAS (Decreto n° 2.745/98) , fica fragilizada devido à alteração substancial do contrato originalmente licitado. (peça 15, p. 20, destaques acrescidos) .
Qual seja a CIA concluiu que o contrato firmado com a Techint sofreu alteração substancial em relação ao contrato originalmente licitado, no período entre o 2º Rebid e a assinatura do contrato. Isso só foi possível por conta da participação da Diretoria de Engenharia (D.E) como é descrito no mesmo Relatório da CIA:
9.22. TECHINT S/A
9.22.1. Integrou o Consórcio TE-AG (Contrato n° 0800.0057282.10.2) , em 01/04/2010.
9.22.1.1. Contratação direta. Contratação do fornecimento de bens e prestação de serviços relativos à Unidade de Coqueamento Retardado (U2200) , Pátio de Manuseio e armazenamento de Coque (U6821) e Subestações Elétricas (SE2200 e SE6821) para o COMPERJ. Valor original: R$ 1.938.191.350,00. Prazo original: 1.080 dias. Todas as propostas apresentadas nos dois certames licitatórios foram desclassificadas por preço excessivo. A negociação direta com o Consórcio TE-AG ocorreu "ad referendum" da D.E. Ocorreram 02 (duas) revisões de estimativa. Foram realizados 05 (cinco) aditivos de valor ao contrato e 01 (um) aditivo de prazo e valor. Tais aditivos apresentaram aumento do valor inicial contratado (no montante de R$ 688.054.188,89) e ao prazo original fixado de 1.383 dias. Deste total, o valor de R$ 528.110.000,00 foi para atender ao aditivo de replanejamento contratual decorrente da hibernação da Unidade. (peça 15, p. 34, destaques acrescidos) .
Ou seja, o Contrato n° 0800.0057282.10.2, firmado em 01/04/2010 só foi efetivado após "alterações substanciais" no contrato originalmente licitado de forma isolada sujeito à aceitação posterior da D.E. As negociações entre as empresas e a Petrobras, nesse caso específico, foram concluídos em 01/04/2010. 
Assim de acordo com a tese estabelecida por essa Casa, deveríamos considerar o início do prazo decenal em: 01/04/2010 para a unidade UCR, em 19/11/2009 para a unidade UDAV, 16/12/2009 para a unidade UHCC, e 4/6/2010 para a unidade UHDT.
Por outro lado, a Lei 9.873/1999 que estabelece prazo da prescrição para o exercício da ação punitiva pela Administração Pública disciplina o tema em seu art. 1º:
Art. 1º Prescreve em cinco anos a ação punitiva da Administração Pública Federal, direta e indireta, no exercício do poder de polícia, objetivando apurar infração à legislação em vigor, contados da data da prática do atoou, no caso de infração permanente ou continuada, do dia em que tiver cessado.
Adicionalmente, há que se considerar o entendimento de que o delito de fraude à licitação (artigo 90 da Lei 8.666/1993) , não se consuma com a assinatura do contrato administrativo, para a partir de então começar a correr o prazo prescricional. 
Este é o entendimento doutrinário e majoritário no TJ/SP no sentido de que se trata de crime permanente, o qual se renova ao longo do tempo por conta de novas ações criminosas, mesmo aquelas decorrentes da execução do contrato e seus respectivos pagamentos. Nestas condições, o crime se consumaria na data final de cumprimento do contrato, data esta que seria o início do prazo prescricional. 
Transcreve-se trecho do Processo: 2055547-06.2014.8.26.0000. Mandado de Segurança. Área: Criminal. Assunto: DIREITO PENAL - Crimes Previstos na Legislação Extravagante - Crimes da Lei de licitações. Origem: Comarca de São Paulo/Foro Central Criminal Barra Funda/7a Vara Criminal. Números de origem: 0026495- 43.2014.8.26.0050. Distribuição: 2a Câmara de Direito Criminal. Relator: ALEX ZILENOVSKI:
"O crime de Cartel só se inicia neste momento, perpetuando-se, todavia, pela vontade dos agentes, a cada reunião, a cada acordo, ajuste, convênio e/ou aliança. Perpetua-se, depois, em caso de adjudicação do contrato, do objeto da licitação, em solução de continuidade, pois todos os inúmeros atos decorrentes do contrato só se realizaram pelos agentes das empresas consorciadas porque formaram o Cartel. Os integrantes do Cartel, então, estendem os seus tentáculos para toda a execução do contrato continuando a irradiar seus efeitos". Ressalta, no tocante aos delitos de fraude à licitação, que "[...] o agente que, de qualquer forma (também mediante a prática de cartel) frauda/frustra o caráter competitivo do procedimento licitatório em prejuízo da Fazenda Pública, reiterando a prática do delito cada vez que o contrato (decorrente da fraude) é renovado, entendendo-se aí, mediante os famosos aditivos ou aditamentos. Isto porque a Fazenda Pública, cuja licitação foi violada criminosamente, estende os efeitos daquele contrato com os agentes. Considere-se que a Fazenda Pública foi enganada com a licitação fraudulenta na assinatura do contrato; mas continua sendo enganada nos posteriores atos decorrentes daquele contrato, especialmente em face da efetivação e do cumprimento dos aditamentos. A relação entre os agentes e a Fazenda Pública sofre relação de continuidade, sempre mediante novas ações daqueles. O crime é, por assim dizer, reiterado a cada termo do contrato, com seu cumprimento". (grifos acrescidos) 
Por essa tese, o prazo prescricional teria se iniciado ao término do contrato da unidade UCR entre a Techint e a Petrobras, ocorrido em dezembro de 2016.
Assim, independentemente da tese para a definição do início do prazo prescricional, seja decenal a partir da data do feito ou pelo crime continuado que se daria com o cumprimento do contrato firmado, conclui-se que as fraudes associadas ao contrato das unidades do Comperj não prescreveram em função da suspensão do prazo prescricional com sua suspensão em 25/10/2019, data de recebimento da comunicação do TCU pela Techint. 
Para efeitos de contabilização do prazo prescricional serão consideradas, neste feito, como data de início a última data de negociações das empresas que participaram do conluio para fraudar as obras do Comperj a datas: 01/04/2010 para a unidade UCR, 19/11/2009 para a unidade UDAV, 16/12/2009 para a unidade UHCC, e 4/6/2010 para a unidade UHDT, correspondentes às últimas datas de acertos entre as empresas no âmbito das licitações dessas unidade do Comperj. 
Não obstante, os benefícios advindos desses acordos desfrutados pela Techint estenderam-se até o final do contrato firmado, ocorrido em dezembro de 2016, data de início do prazo de prescrição pela tese de crime continuado, e mesmo considerando-se a data das conclusões das negociações entre a Techint e a Petrobras como sendo a data da assinatura do contrato, não ocorreu a prescrição do prazo.
Por essas razões desconsideram-se os argumentos da Techint sobre o início do prazo prescricional.
II.3. Sobre as premissas equivocadas da Unidade Técnica e necessidade de responsabilização subjetiva (peça 84, p. 11 a 14) 
Em sua argumentação a Techint afirma não haver dolo em sua conduta nos certames licitatórios do Comperj e que a Unidade Técnica não conseguiu demonstrar sua culpa para a aplicação de sanções. Afirma ainda que o fato de participar e ganhar a licitação ou participar e perder ou não participar de uma tomada de preços são eventos corriqueiros nessas licitações e que o fato de ter sido convidada para apresentar propostas nas licitações do Comperj não deveria ser motivo para ser apenada.
Neste ponto da argumentação da Techint, faz-se necessário a análise cronológica dos indícios das irregularidades associadas às licitações do Comperj e o detalhamento do eventual envolvimento da Techint nessas irregularidades, a partir das evidências apresentadas nos documentos juntados a este processo.
A individualização da atuação das empresas que participaram das fraudes ocorridas nas licitações do Comperj está descrita na instrução (peça 66, p. 30 a 39) sendo a atuação da Techint apresentada na página 33, como transcrito a seguir:
4) Techint Engenharia e Construção S/A: UDAV: foi convidada duas vezes e apresentou proposta apenas na primeira licitação (Bid) ; UHCC: foi convidada duas vezes e não apresentou propostas; UCR: foi convidada duas vezes, apresentou propostas não vencedoras e foi contratada por negociação direta após encerramento das licitações por preços excessivos; e UHDT: foi convidada apenas na primeira licitação (Bid) e não apresentou proposta (peças 23 a 34) . Ou seja: a empresa contribuiu para a fraude em sete processos licitatórios (três apresentando propostas não vencedoras e quatro abstendo-se de apresentá-las) :
	Empreendimento
	Atuação da Empresa

	Unidade de Destilação Atmosférica e a Vácuo (UDAV) 
	Convidada duas vezes e apresentou propostas apenas na primeira licitação 

	Unidade de Hidrocraqueamento Catalítico (UHCC) 
	Convidada duas vezes e não apresentou propostas. 

	Unidade de Coqueamento Retardado (UCR) 
	Convidada duas vezes e apresentou propostas não vencedoras. Foi contratada por meio de negociação direta após encerramento das licitações por preços excessivos. 

	Unidade de Hidrotratamento de Destilados Médios (UHDT) 
	Convidada apenas na primeira licitação (Bid) e não apresentou proposta.

Para que se compreenda a atuação da Techint passa-se a analisar os indícios, em ordem cronológica, sobre a existência do Cartel que fraudou as licitações do Comperj e a hipótese da participação da Techint nestes feitos.
Hipótese da participação da Techint nas fraudes das licitações do Comperj com base em depoimentos de delações premiadas e de acordos de leniência
A Techint Engenharia e Construções S/A foi identificada como participante do "cartel" que atuou nas licitações do Comperj como descrito no trecho da peça 66, transcrito a seguir:
27.		O cartel funcionou de forma plena e efetiva nos processos licitatórios de grandes obras da Petrobras, a exemplo de: Complexo Petroquímico do Rio de Janeiro (Comperj) , Refinaria Abreu Lima (Rnest) , Refinaria Presidente Vargas (Repar) , Refinaria Alberto Pasqualini (Revap) , Refinaria Presidente Bernardes (RPBC) , Refinaria Gabriel Passos (Regap) , Refinaria Duque de Caxias (Reduc) , Refinaria de Paulínia (Replan) , Terminal Barra do Riacho (TRBR) , Terminal da Bahia (TRBA) , Terminal de Cabiúnas, dentre outras (peças 35 a 59) . 
28. 	Segundo o Histórico de Conduta do Acordo de Leniência das empresas Setal/Sog Óleo e Gás, elaborado pelo CADE, o cartel de empreiteiras teve composição variável ao longo do tempo, com a participação de pelo menos 23 empresas. Em uma primeira fase, o cartel era batizado de "Clube das 9", formado pelos seguintes grupos empresariais: 1) Construções e Comércio Camargo Corrêa S/A; 2) Construtora Andrade Gutierrez; 3) Construtora Norberto Odebrecht; 4) Mendes Júnior Trading Engenharia; 5) MPE Montagens e Projetos Especiais S/A; 6) Promon S/A; 7) Setal/Sog Óleo e Gás; 8) Techint Engenharia e Construções S/A; e 9) UTC Engenharia S/A (peça 9, p. 1-2) . 
29. 	Como não estavam contempladas algumas das grandes empreiteiras brasileiras, a partir do ano de 2006, admitiu-se o ingresso de outras companhias no denominado "Clube", o qual passou a ser composto por dezesseis empresas, denominado assim de "Clube das 16", com a entrada de mais sete grandes grupos empresariais: 10) Construtora OAS S/A; 11) Engevix Engenharia; 12) Galvão Engenharia S/A; 13) GDK S/A; 14) Iesa Óleo e Gás; 15) Construtora Queiroz Galvão S/A; e 16) Skanska Brasil Ltda. (peça 9, p. 2) . (destaques acrescidos, peça 66, p. 7) 
A informação obtida do Histórico de Conduta do Acordo de Leniência das empresas Setal/Sog Óleo e Gás elaborado pelo CADE (peça 11, p. 1) , revela que Techint participava do "Clube das 9" empresas que participavam de condutas anticompetitivas para fraudar as licitações nas obras da Petrobras. Esse "Clube das 9" foi complementado com outras 7 empresas por volta do ano de 2006 e passou a ser conhecido como o "Clube das 16".
O objetivo do "cartel" ao fraudar o caráter competitivo das licitações nas obras da Petrobrás era o de obter no mínimo as seguintes vantagens:
a) os contratos eram firmados por valores superiores aos que seriam obtidos em ambiente de efetiva concorrência, ou seja, permitia a ocorrência de sobrepreço no custo da obra; 
b) as empresas integrantes do "CLUBE" podiam escolher as obras que fossem de sua conveniência realizar, conforme a região ou aptidão técnica, afastando-se a competitividade nas licitações dessas obras; 
c) ficavam desoneradas total ou parcialmente das despesas significativas inerentes à confecção de propostas comerciais efetivas nas licitações que de antemão já sabiam que não iriam vencer; e 
d) eliminação da concorrência por meio de restrições e obstáculos à participação de empresas alheias ao "CLUBE". (grifos acrescidos, peça 66, p. 8) 
Para conciliar os interesses das empresas participantes, o "cartel" estabeleceu um extenso regulamento definindo critérios para a atuação dessas empresas do qual se destacam os seguintes pontos, transcritos da peça 66, que permitirão compreender a atuação da Techint nas licitações das unidades UDAV, UHCC, UCR e UHDT do Comperj:
¿ Deveriam participar de cada rodada (=negociações do "Clube das 16") no mínimo 6 equipes (=empresas) , que terão que ter atuação extremamente ativa e competitiva (=ou seja, as empresas deveriam simular de maneira razoável a concorrência entre elas, para não levantar suspeitas) ; 
¿ Nas rodadas anuladas e/ou canceladas (=licitações anuladas ou canceladas da Petrobras) , a equipe (=empresa) prejudicada teria prioridade para a próxima rodada (=negociações do "Clube das 16") , desde que não colocasse em risco as competições (ou seja, desde que não colocasse em risco os acordos já previamente definidos para as licitações da Petrobras) ; (peça 66, p. 10, grifos acrescidos) 
Essa informação foi obtida do Histórico de Conduta do Acordo de Leniência das empresas Setal/Sog Óleo e Gás elaborado pelo CADE (peça 11, p. 10) , e revela como as empresas atuariam nas licitações com a participação mínima de 6 empresas a simular de maneira razoável a concorrência entre elas e que nos casos de licitações anuladas ou canceladas pela Petrobras a empresa prejudica teria prioridade para a próxima rodada.
A consecução do regulamento do "cartel" era possível por conta do conluio entre as empresas participantes do "cartel" e os dirigentes da Petrobrás como descrito nos seguintes trechos transcritos da peça 66:
38.	Conforme amplamente divulgado no contexto da Operação Lava Jato, a forma encontrada pelas empreiteiras de tornar o cartel mais eficiente foi através da corrupção de diretores e empregados do alto escalão da Petrobras. Esse mecanismo gerava recursos a políticos e a alguns empregados da Petrobras por meio de criação de benefícios mútuos, segundo informações contidas nas denúncias do MPF e sentenças judiciais (peças 35 a 59) . 
39.	A empresa ou consórcio escolhido para vencer uma licitação apresentava proposta de preço à Petrobras e as demais davam cobertura, apresentando propostas de preço maiores. A propina aos diretores e empregados da estatal teria por objetivo que estes facilitassem o esquema criminoso, omitindo-se na adoção de providências contra o funcionamento do "Clube" e para que estivessem à disposição sempre que fosse necessário para garantir que o interesse das cartelizadas fosse atingido (peças 35 a 59) . (peça 66, p. 10) :
A contrapartida das empresas cartelizadas para com os dirigentes da Petrobrás era materializada por meio de propinas, pagas sistematicamente aos ex-executivos da estatal como relatado na peça 66, p. 12:
45. ...O pagamento de valores indevidos ocorria em praticamente todos os contratos e aditivos celebrados com a Petrobras sob o comando da Diretoria de Abastecimento, segundo relatos extraídos do Termo de Interrogatório dos Srs. Paulo Roberto Costa e Alberto Youssef, relativo à Ação Penal 5026212.82.2014.404.7000 (peça 21, p. 5, linhas 3-20, e p. 34, linhas 19-21) .
Neste aspecto destaca-se o termo de colaboração do Sr. Pedro José Barusco Filho, transcrito da peça 66: 
Sr. Pedro José Barusco Filho - Termo de Colaboração n. 2 (peça 17, p. 2) : 
 (...) QUE durante o período em que trabalhou com RENATO DE SOUZA DUQUE, principalmente as empresas do chamado "cartel" pagavam propina e o declarante gerenciava o pagamento de tais propinas também em favor RENATO DE SOUZA DUQUE; QUE dentre as empresas do "cartel" o declarante cita a título exemplificativo a CAMARGO CORREA, a ANDRADE GUTIERREZ, a ODEBRECHT, a OAS, a QUEIROZ GALVÃO, a ENGEVIX, a IESA, a MENDES JUNIOR, a MPE, a SETAL, a SKANSKA, a UTC, a PROMON e a GALVÃO ENGENHARIA; QUE essas empresas comporiam o "núcleo duro', sendo que havia outras também que eventualmente pagaram propina em contratos firmados com a PETROBRAS; (peça 66, p. 12, grifos adicionados) 
Qual seja o "cartel" só pôde operar, obtendo as vantagens pretendidas, por meio da participação dos ex-executivos da Petrobras que recebiam propinas.
Para o melhor entendimento de como as fraudes eram praticadas deve-se destacar as práticas da DABAST (Diretoria de Abastecimento) e da DSERV (Diretoria de Serviços) da Petrobrás, dirigidas respectivamente pelo Sr. Paulo Roberto Costa de maio de 2004 a abril de 2012 (peça 16, p. 2) e por Renato de Souza Duque de 01/02/2003 a 29/02/2012 (peça 15, p. 68) . 
Para tanto recorre-se ao termo de Colaboração Nº 01, de 29/08/2014, com declarações prestadas pelo Sr. Paulo Roberto Costa que afirmou ter sido Diretor da Diretoria de Abastecimento (DABAST) da Petrobras entre maio de 2004 a abril de 2012 e que a Diretoria de Serviços seria "aquela onde são firmados os maiores contratos da Petrobras chegando a execução de aproximadamente 90% dos recursos aplicados, ...Que esta diretoria era comandada pelo Diretor Renato Duque..." (peça 16, p.3) . 
Outro trecho importante do referido termo de Colaboração do Sr. Paulo Roberto Costa, que permite a compreensão deste histórico é transcrito (peça 16, p. 3 e 4, sublinhado e grifos acrescidos) : 
...QUE o depoente afirma que os valores finais das obras são muito superiores ao real em função de deficiências que são detectadas no projeto básico; QUE isso enseja diversos aditivos e aumentos dos recursos; QUE normalmente o lucro de uma empresa que contrata com a Petrobras tem uma margem de lucro prevista entre 10% e 20% a depender do risco do negócio; QUE feitos todos os levantamentos da empresa quanto a custos da obra, tomemos por exemplo que chegue ao percentual de 15%; QUE esse percentual recebe, por exemplo um acréscimo de 3%, já previsto anteriormente para empresa para repasse ao grupo político responsável pela diretoria; QUE além da cartelização da definição e divisão das obras, se não houver o cálculo do percentual para pagamento do grupo político correspondente e o efetivo pagamento, a empresa é sancionada não sendo chamada para as próximas licitações, como também criando entraves na execução do contrato, dificultando a realização de aditivos; QUE o pagamento deste percentual para repasse aos grupos políticos é algo institucionalizado e cumprido por todas as obras da Petrobrás e demais órgãos e empresas do governo; QUE portanto, a propina sai de um percentual do lucro da empresa, previamente estabelecido, que devido à falta de concorrência efetiva fica sempre no limite daquele admitido pela empresa contratante;.. 
Em resumo: os valores finais das obras eram muito superiores ao real, o contrato enseja diversos termos aditivos e aumentos nos recursos, que o percentual de lucro da empresa era acrescido em 3% para ser repassado ao grupo político correspondente, e que se a empresa não fizesse o pagamento seria sancionada: não sendo chamada para próximas licitações, bem como, haveria entraves na execução do contrato dificultando a realização de aditivos.
O contrato da UCR, firmado entre o Consórcio TE-AG e a Petrobras no valor inicial de R$ 1.938.191.350,00, sofreu acréscimos por meio de aditivos contratuais de R$ 688.054.188,89 (ou aproximadamente 35,50% a mais) , que, segundo informações advindas dos elementos probatórios da Operação Lava Jato, teriam sido facilitados pela Diretoria da estatal, conforme supra transcrito.
Todos esses indícios do funcionamento do "cartel" e das fraudes praticados com a menção da participação da Techint convergem para a hipótese de que a empresa fazia parte do "cartel", cujo intuito era o de fraudar os processos licitatórios dos quais participou no Comperj, visando obter contrato com sobrepreço em obra de sua escolha por meio de conluio com ex-dirigentes da Petrobras, por meio de pagamento de propina.
Essas hipóteses sobre a atuação da Techint fundamentadas em declarações de delatores premiados e nas declarações constantes de acordos de leniência, são corroboradas por indícios de outros documentos, obtidos de forma autônoma, e pelos fatos ocorridos nas licitações do Comperj, registrados em documentos da Petrobras. Esses serão analisados a seguir e foram devidamente submetidos ao contraditório da empresa.
Indícios identificados e ordenados cronologicamente a partir da análise de documentos obtidos de forma autônoma e de registros da Petrobras sobre a licitação da unidade UCR
A Techint participou da licitação da unidade UCR e sagrou-se vencedora, recebeu convite para participar da licitação da unidade UDAV na qual participou apenas do 1º Bid com proposta perdedora, foi convidada para as licitações das unidades UHCC (Bid e Rebid) e não apresentou propostas, foi convidada para a licitação da UHDT (apenas Bid) e não apresentou proposta.
O quadro 4 consolida as informações sobre as empresas participantes, as empresas/consórcios proponentes e valores das respectivas propostas para cada um dos Bids para a licitação da unidade UCR do Comperj, contrato 0800.0057282.10.2 assinado em 1/4/2010 com o Consórcio TE-AG.
Quadro 4 - Resumo das licitações da UCR.
	CONTRATO
	BID/DATA ENTREGA DAS PROPOSTAS
	EMPRESAS CONVIDADAS
	EMPRESAS PROPONENTES E PROPOSTAS APRESENTADAS

	COMPERJ - UCR (Contrato 0800.0057282.10.2) 
	1º Bid 
 (7/2/2009) 
	1. Construções e Comércio Camargo Correia S/A 
2. Construtora Andrade Gutierrez S/A 
3. Construtora Norberto Odebrecht S/A 
4. Construtora OAS Ltda. 
5. Construtora Queiroz Galvão S/A 
6. Engevix Engenharia S/A 
7. Galvão Engenharia S/A 
8. GDK S/A 
9. Iesa Óleo & Gás S/A 
10. Mendes Júnior Trading e Engenharia S/A 
11. Promon Engenharia S/A 
12. Schahin Engenharia S/A 
13. Skanska Brasil Ltda. 
14. Techint Engenharia e Construção S/A 
15. UTC Engenharia S/A 
	* Consórcio Andrade Gutierrez e Techint 
 (R$ 2.878.046.400,00) ; 
* Consórcio Odebrecht, UTC e Mendes Júnior 
 (R$ 2.951.609.120,99) ;
 
* Engevix Engenharia S/A 
 (R$ 3.356.461.140,79) 

		2º Rebid 
 (22/9/2009) 
	1. Construções e Comércio Camargo Correia S/A 
2. Construtora Andrade Gutierrez S/A 
3. Construtora Norberto Odebrecht S/A 
4. Construtora OAS Ltda. 
5. Construtora Queiroz Galvão S/A 
6. Engevix Engenharia S/A 
7. Galvão Engenharia S/A 
8. GDK S/A 
9. Iesa Óleo & Gás S/A 
10. Mendes Júnior Trading e Engenharia S/A 
11. Promon Engenharia S/A 
12. SOG - Sistemas em óleo e Gás S/A 
13. Schahin Engenharia S/A 
14. Skanska Brasil Ltda. 
15. Techint Engenharia e Construção S/A 
16. UTC Engenharia S/A 
	* Consórcio Andrade Gutierrez e Techint 
 (R$ 2.488.014.400,01) ; 
* Consórcio Odebrecht, UTC e Mendes Júnior 
 (R$ 2.598.100.350,00) ; 
* Consórcio Queiroz Galvão, Galvão Engenharia e Iesa**
 (R$ 2.770.803.196,02) . 

		Negociação Direta
1/4/2010
	1. Consórcio Techint e Andrade Gutierrez 
	R$ 1.938.191.350,00

Fonte: Transcrito da peça 66, p. 26. ** Na peça 66 é indicado o Consórcio Queiroz Galvão, Galvão Engenharia e Iesa, no entanto a peça 33, p. 3, Relatório da Comissão de Licitações do 2º Rebid, indica o Consórcio constituído apenas por Queiroz Galvão e Iesa.
Com o intuito de verificar as hipóteses levantadas sobre a existência do "cartel" e a aderência da atuação da Techint para sagrar-se vencedora da licitação da unidade UCR, faz-se necessário organizar cronologicamente os indícios e os fatos identificados a partir dos documentos obtidos autonomamente e dos documentos obtidos junto à Petrobras. Assim detalhar-se-á o ocorrido nesse processo licitatório como forma de corroborar, ou não, as hipóteses levantadas anteriormente.
Ao ordenar os eventos cronologicamente, observa-se que antes da divulgação das licitações para as obras do Comperj, em setembro de 2008, as empresas do "cartel" já haviam feito a divisão das obras do Comperj conforme seus interesses, registrado em planilha elaborada pela empresa UTC, em 7/8/2008.
A divisão das obras entre as empresas do "cartel" foi claramente descrita na instrução do TC Processo 010.810/2017-8, do qual são transcritos os trechos (peça 66, p. 15 e 16, grifos acrescidos) : 
58.	No curso da Operação Lava Jato, vários documentos foram apreendidos na sede da empresa Engevix que evidenciam os arranjos anticompetitivos e a divisão das obras do Comperj (peça 8) . Em um dos documentos apreendidos, intitulado "Novos Negócios Comperj", datado de 7/8/2008, consta a discriminação de treze obras desse empreendimento que seriam licitadas entre 2008 e 2009, com a indicação de números que variam de um a três em quinze colunas separadas por siglas de empresas:
59.	No Histórico de Conduta elaborado pelo CADE, a empresa Camargo Correa, signatária do Acordo de leniência, esclarece que da terceira à décima sétima coluna do quadro acima, estabeleceu-se a ordem de preferência de cada empresa na execução das obras (de 1 a 3) , constando a sigla de cada uma das quinze empresas participantes ativamente da conduta até então, não incluindo nessa divisão de licitações a empresa Galvão Engenharia (peça 11, p. 8) . 
60.	De acordo com a signatário do referido acordo de leniência, as empresas foram codificadas da seguinte forma: (1) "PR": Promon; (2) "CN": Odebrecht; (3) "UT": UTC;  (4) "TC": Techint; (5) "MJ": Mendes Junior; (6) "AG": Andrade Gutierrez; (7) "CC": Construtora Camargo Correia - CCCC; (8) "ST": Toyo Setal; (9) "ME": MPE; (10) "GQ": Queiroz Galvão; (11) "EI": lesa; (12) "AO": OAS; (13) "KS": Skanska; (14) "VX": Engevix; e (15) "DG": GDK (peça 11, p. 8) . 
61.	Os significados das informações constantes do referido quadro foram apresentados pelo signatário do Acordo de Leniência celebrado com o CADE da seguinte forma (peça 11, p. 8-11) :
b. Na quarta linha, os possíveis três pacotes relacionados às unidades de hidrotratamento (HDTs) da licitação do COMPERJ foram solicitados pelas empresas Promon, Odebrecht, Techint, Setal, OAS e Skanska como primeira opção, como segunda opção pela Mendes Júnior, Andrade Gutierrez e Queiroz Galvão; o envio das cartas-convite estava previsto para janeiro de 2009;
c. Na quinta linha, os pacotes de HCC e Craqueamento Hídrico da licitação do COMPERJ foram solicitados por UTC (como terceira opção) , Techint (como segunda opção) , CCCC (como terceira opção) e Engevix (como terceira opção) ; o envio das cartas-convite estava previsto para 2009;
...
e. Na sétima linha, os pacotes da Unidade de Tratamento de GLP, DEA, URE e UGH da licitação do COMPERJ foram solicitados como terceira opção por Promon e Techint; o envio das cartas convite estava previsto para 2009; (peça 66, p. 15 e 16, grifos acrescidos) .
Qual seja, precedendo a divulgação do processo licitatório ocorrido em setembro de 2008, cujo 1º Bid ocorreu em 7/2/2009 para as unidades UDAV e UHCC, as empresas explicitaram suas preferências sobre as obras do Comperj, como registrado na planilha elaborada em 07/08/2008.
Em outro documento obtido de forma autônoma pela PF na sede da Empresa Engevix/SP (peça 10, p. 2) , datado de 26/05/2009, o qual foi esclarecido no acordo de leniência da Camargo Correa (peça 13, p. 11 a 14) , mais uma vez é explicitada a divisão das obras licitadas do Comperj. 
A data da elaboração da planilha transcrita a seguir é 25/06/2009, anterior à data da entrega das propostas do 1º Bid da UCR, ocorrido em 02/07/2009. Neste documento já estava indicado o consórcio vencedor para a unidade UCR, como foi relatado na peça 66, p. 17 e 18:
62. 	No quadro intitulado "Proposta de Fechamento do Bingo Fluminense", de 25/6/2009, apreendida pela PF na sede da empresa Engevix, são listadas dez das trezes obras do quadro anterior ("Novos Negócios Comperj") :
63. 	As obras, no quadro acima, são chamadas de "prêmio" e as empresas favorecidas com a divisão de licitações, denominadas de "Jogadores A", incluindo a empresa "Galvão Engenharia" e membros esporádicos não integrantes do "Clube das 16", como as empresas Schahin ("SCH") e Carioca ("CAR") , segundo a Camargo Correa, signatária de acordo de leniência com o CADE (peça 11, p. 12) .
64. 	Os significados das informações constantes do referido quadro foram apresentados pelo signatário do acordo de leniência celebrado com o CADE (peça 11, p. 12-13) : 
b. Na quarta linha, a licitação do pacote da Unidade de Coque e Armazenamento de Coque, unidade "U-2200" do COMPERJ, aconteceu em outubro de 2008 e foi alocada para o consórcio formado por (i) Techint e (ii) Andrade Gutierrez;
 (peça 66, p.18, destaques acrescidos) .
O resultado da análise das propostas entregues em 2/7/2009, 1º Bid da unidade UCR, foi publicado no Relatório da Comissão de Licitação (peça 32) , convite nº 055.7.935.08-8, datado de 6/8/2009, data posterior à data da planilha apreendida na sede da Engevix pela PF. Neste 1º Bid foram analisadas as propostas dos Consórcios: (i) Techint S/A e Construtora Andrade Gutierrez S/A, (ii) Consórcio Construtora Norberto Odebrecht S/A, UTC Engenharia S/A e Mendes Jr, e (iii) Engevix Engenharia S/A. (peça 26, p 3) .
Os valores de referência utilizados pela Petrobrás e os valores das propostas foram compilados na tabela 1 a seguir:
Tabela 1 - Valores de estimativa e valores das propostas das empresas participantes do 1º Bid da unidade UCR
	1º Bid - 7/2/2009
	Estimativa inicial da Petrobrás
	lance mínimo (-15%) 
	estimativa
	limite máximo (+20%) 

			R$ 1.325.059.263,66
	R$ 1.551.834.427,84
	R$ 1.854.201.313,41

		Consórcios
	Proposta
	% acima da estimativa
	% acima do máximo

		Consórcio Techint, Andrade Gutierrez
	R$ 2.878.046.400,00
	85,46%
	55,22%

		Consórcio Odebrecht, UTC, Mendes Jr.
	R$ 2.951.609.120,99
	90,20%
	59,18%

		Engevix Engenharia S/A
	R$ 3.356.461.140,79
	116,29%
	81,02%

Fonte: Relatório da Comissão de Licitação da Petrobrás, peça 32, p. 3
A proposta de menor valor foi a do Consórcio TE-AG, que ficou 85,46% acima do valor de estimativa ou 55,22% acima do limite máximo, cujo valor é 20% acima da estimativa. Em 22/7/2009 a Comissão de Licitação reuniu-se com representantes das empresas Techint e Andrade Gutierrez para verificarem o entendimento do escopo dos serviços oferecidos e a consistência da estimativa da Petrobras. Chegou-se à conclusão de que a estimativa da Petrobras poderia ser revista e a Comissão, com a aprovação da Autoridade Superior, em 3/8/2009 emitiu a Circular nº 025 desclassificando todas as propostas apresentadas por preços excessivos. (peça 32, p. 3 e 4) . 
Destaque-se que esses dados obtidos de documentos oficiais da Petrobras coincidem com o dito planejamento de divisão das obras do Comperj pelo "cartel" e são aderentes ao modus operandi descritos nas delações premiadas e acordos de leniência acostados a esse processo, do qual se destacam: divisão de mercado, escolha das empresas vencedoras da licitação, combinação de preços, apresentação de propostas de cobertura. Notável destacar ainda, que não houve apresentação de nenhum recurso por parte das empresas participantes do 1º Bid, o que é de se esperar em um ambiente competitivo.  
Logo após o cancelamento do 1º Bid em 6/8/2009 por parte da Petrobras, há registro de reunião dos representantes do "cartel" ocorrida em São Paulo, em 14/08/2009 na semana seguinte, no qual teriam sido definidos os resultados para as unidades UCR, UDAV, UHCC e UHDT no Comperj. Denominada de "Reunião do Bingo", teve como registro o documento obtido pela PF em diligência na sede da empresa Engevix, transcrito no quadro 4 a seguir. O conteúdo desse documento reafirma, pela terceira vez a divisão das obras do Comperj entre as empresas do "cartel", corroborando as duas planilhas elaboradas anteriormente e o modus operandi das empresas participantes do "cartel". 
Pela regra de funcionamento do "cartel", descrita na instrução, caso a Petrobrás cancelasse uma licitação, as empresas escolhidas para vencê-las seriam as vencedoras na licitação seguinte. 
No caso da unidade UCR, o consórcio vencedor do 1º Bid, que apresentou a oferta com o menor valor foi o Consórcio Techint - Andrade Gutierrez. A se cumprir a referida regra, uma vez que a Petrobras cancelou o 1º Bid o resultado do 2º Rebid deveria ser o mesmo do primeiro, qual seja a vitória do Consórcio Techint - Andrade Gutierrez.
O documento do quadro 4, obtido de forma autônoma sob o Auto de Apreensão da PF Nº 1117/2014, na Sede da Empresa Engevix-SP reafirma e corrobora essa regra do modus operandi do "cartel".
Quadro 4 - Documento elaborado pela UTC e apreendido na Engevix
Fonte: Auto de apreensão N. 1117/2014, Sede da Empresa Engevix-SP, Peça 10, p. 3. (destaques acrescidos) 
Nesse quadro observa-se quais consórcios foram "escalados" para participarem do processo da unidade UCR: (i) TC/AG, Techint, Andrade Gutierrez, (ii) QG/GAL, Queiroz Galvão e Galvão Engenharia, (iii) CNO/UTC/MJ, Construtora Norberto Odebrecht, UTC e Mendes Júnior, e (iv) VX/PRO/SK, Engevix, Promon, Skanska. O Consórcio Techint - Andrade Gutierrez aparece na primeira linha para a unidade Coque (UCR) , indicando que seria a vencedor da licitação no 2º Rebid, como o fora no 1º Bid.
À exceção: (i) do Consórcio QG/GAL, que não apresentou proposta no 1º Bid e apresentou proposta no 2º Rebid sob o Consórcio Queiroz Galvão e IESA, e (ii) da Engevix que apresentou proposta solo no 1º Bid e não apresentou proposta no 2º Rebid, são as mesmas empresas, compondo os mesmos consórcios que apresentaram as propostas no 1º Bid, e no 2º Rebid. Note-se o cuidado "do cartel" de garantir a participação de pelo menos seis empresas havendo pelo menos três propostas em cada um dos Bids em atendimento ao seu modus operandi, descrito nos depoimentos de delações premiadas e de acordos de leniência e relatados na instrução.
De acordo com o Relatório da Comissão de Licitação da Petrobrás para analisar as propostas do 2º Rebid, (peça 27) o convite 068.2.066.09-8 foi encaminhado para 16 empresas, todas identificadas como participantes do "cartel", corroborando o direcionamento das licitações para essas empresas.
As propostas foram entregues no dia 22/9/2009 pelos Consórcios (i) Techint, Andrade Gutierrez, (ii) Construtora Norberto Odebrecht S/A, UTC Engenharia S/A e Mendes Júnior Trading e Engenharia S/A, (iii) Construtora Queiroz Galvão S/A e IESA. Nesta oportunidade, a Engevix, que apresentou proposta no 1º Bid, não apresentou proposta apesar de ter sido convidada.
A tabela 2 sintetiza as informações sobre os valores das estimativas da Petrobras e das propostas das empresas no 2º Rebid e demonstra a consecução do modus operandi do cartel: (i) pelo menos seis empresas participaram do 2º Rebid, (ii) houve três propostas, sendo que a menor foi a do Consórcio TE-AG, vencedor do Bingo Fluminense indicado no quadro 4 acima, (iii) todos os valores propostos ficaram muito acima dos valores estimativos da Petrobras.
Tabela 2 - Valores de estimativas da Petrobras e das propostas das empresas 2º Rebid
	2º Rebid - 22/09/2009
	Estimativa Rebid da Petrobrás
	lance mínimo
 (-15%) 
	estimativa
	limite máximo (+20%) 

			R$ 1.433.810.660,39
	R$ 1.679.777.247,52
	R$ 2.007.732.697,02

		Consórcios
	Proposta
	% acima da estimativa
	% acima do máximo

		Consórcio Techint, Andrade Gutierrez
	R$ 2.488.014.400,01
	48,12%
	23,92%

		Consórcio Odebrecht, UTC, Mendes Jr.
	R$ 2.598.100.350,00
	54,67%
	29,40%

		Engevix Engenharia S/A
	não apresentou

		Consórcio Queiroz Galvão e Iesa
	R$ 2.770.803.196,02
	64,95%
	38,01%

Fonte: Relatório da Comissão de Licitação da Petrobrás, peça 33, p. 3
Mais uma vez verifica-se a mesma ordem dos valores das propostas dos consórcios, tendo sido a proposta do Consórcio TE-AG a menor dentre as propostas apresentadas. A diferença está na apresentação da proposta do Consórcio Queiroz Galvão e Iesa em lugar da proposta da Engevix Engenharia S/A que não apresentou proposta no 2º Rebid.
A tabela 3 compara a variação dos valores estimativos para o 1º Bid e para o 2º Rebid.
Tabela 3 - Valores de estimativas da Petrobras e para o 1º Bid e para o 2º Rebid
	Estimativas nominais
	Valor 
	Variação em relação à estimativa anterior

	Estimativa Inicial da Petrobras
	R$ 1.551.834.427,84
	-

	Estimativa Rebid da Petrobrás
	R$ 1.679.777.247,52
	8,24%

Fontes: Relatórios das Comissões de Licitação da Petrobrás, peça 32, p. 3 e peça 33, p. 3.
Apesar do aumento do valor estimativo por parte da Petrobras em torno de 8,24% e da redução dos valores das propostas apresentadas pelas empresas: o Consórcio TE-AG reduziu em 13,55% o valor da proposta do 1º Bid, mais uma vez todos os valores das propostas apresentadas ficaram acima do limite máximo estipulado pela Petrobras. 
Assim como ocorrera no 1º Bid, a Comissão de Licitação do 2º Rebid reuniu-se com representantes das empresas do Consórcio Techint - Andrade Gutierrez para esclarecimentos. A comissão constatou ainda que os quantitativos do FEED (Front-End Engineering Design) indicados pela Petrobras foram reiterados pela Gerência do ECOMPERJ (Engenharia do COMPERJ) . Considerando a diferença entre o valor estimado e os valores da proposta a Comissão de Licitação do 2º Rebid, após aprovação de Autoridade Superior, emitiu a Circular nº 010, em 26/11/2009, comunicando a desclassificação de todas as propostas por apresentarem preços excessivos em relação a estimativa da Petrobras. (peça 33, p 4) .
Novamente nenhuma das empresas desclassificadas pela Circular nº 010 interpôs recursos à decisão.
Apesar da desclassificação de todas as propostas no 1º Bid e no 2º Rebid, os documentos juntados a esses autos permitem verificar que esse processo licitatório foi concluído na data de 01/04/2010 com a celebração do contrato Nº 0800.0057282.10.2, por negociação direta entre a Petrobras e o Consórcio TE-AG. 
Não foi encontrado nos autos documento com o racional e a justificativa para essa negociação direta, porém o Relatório Final da CIA (Comissão de Interna de Apuração) DIP DABAST 70/2014 de 25/04/2014 aborda esse evento, como indicado no trecho transcrito:
8.6. CONTRATAÇÃO DIRETA E CONVÊNIO
8.6.1. A CIA identificou as seguintes fragilidades relacionadas aos processos de contratação direta:
 (a) a contratação direta do Consórcio TE-AG, formado pelas empresas Techint e Andrade Gutierrez, no valor de R$ 1.938.191.350,00, para fornecimento de bens e prestação de serviços relativos à Unidade de Coqueamento Retardado (U-2200) , Pátio de Manuseio e Armazenamento de Coque (U 6821) e Subestações Elétricas (SE 2200 e SE 6821) , amparada na alínea e, item 2.1 do Regulamento do Procedimento Licitatório Simplificado da PETROBRAS (Decreto n° 2.745/98) , fica fragilizada devido à alteração substancial do contrato originalmente licitado. (peça 15, p. 20, destaques acrescidos) .
Apesar de a contratação estar baseada no dispositivo legal 2.1, alínea "e" do Decreto 2.745/98:
2.1 A licitação poderá ser dispensada nas seguintes hipóteses:
...
e) quando as propostas de licitação anterior tiverem consignado preços manifestamente superiores aos praticados no mercado, ou incompatíveis com os fixados pelos órgãos estatais incumbidos do controle oficial de preços;
O Relatório Final da CIA considerou que a aplicação desse dispositivo legal, vigente à época, serviu como base frágil por conta da "alteração substancial do contrato originalmente licitado".
Ou seja, para adequar o valor máximo da estimativa do 2º Rebid, R$ 2.007.732.697,02, o contrato foi substancialmente alterado em relação ao contrato licitado para ser formalizado no valor de R$ 1.938.191.350,00. Dessa forma a eventual vantagem prevista no item 2.1, alínea "e" do Decreto 2.745/98 a favor da Petrobras pode não ter ocorrido por conta da alteração dos termos contratuais. Não é possível avaliar, no escopo desse processo, o prejuízo advindo dessas alterações para a adequação do valor contratado.
A "alteração substancial do contrato originalmente licitado" ocorreu ad referendum da Diretoria de Engenharia (D.E.) como é descrito no mesmo Relatório da CIA:
9.22. TECHINT S/A
9.22.1. Integrou o Consórcio TE-AG (Contrato n° 0800.0057282.10.2) , em 01/04/2010.
9.22.1.1. Contratação direta. Contratação do fornecimento de bens e prestação de serviços relativos à Unidade de Coqueamento Retardado (U2200) , Pátio de Manuseio e armazenamento de Coque (U6821) e Subestações Elétricas (SE2200 e SE6821) para o COMPERJ. Valor original: R$ 1.938.191.350,00. Prazo original: 1.080 dias. Todas as propostas apresentadas nos dois certames licitatórios foram desclassificadas por preço excessivo. A negociação direta com o Consórcio TE-AG ocorreu "ad referendum" da D.E. Ocorreram 02 (duas) revisões de estimativa. Foram realizados 05 (cinco) aditivos de valor ao contrato e 01 (um) aditivo de prazo e valor. Tais aditivos apresentaram aumento do valor inicial contratado (no montante de R$ 688.054.188,89) e ao prazo original fixado de 1.383 dias. Deste total, o valor de R$ 528.110.000,00 foi para atender ao aditivo de replanejamento contratual decorrente da hibernação da Unidade.
Ou seja, o Contrato n° 0800.0057282.10.2, firmado em 01/04/2010 só foi efetivado após "alteração substancial" no contrato originalmente licitado em um ato isolado a ser referendado posteriormente pela D.E., cujo Gerente Executivo, no período de 21/02/2003 a 10/03/2011, foi o Sr. Pedro José Barusco Filho (peça 15, p. 66) . 
O Sr. Pedro José Barusco Filho em seu Termo de Colaboração n. 2 afirma ter sido o gerente do pagamento das propinas que viabilizavam a contratação e a celebração de termos aditivos para as empresas, como citado na instrução, peça 66, p. 12:
Sr. Pedro José Barusco Filho - Termo de Colaboração n. 2 (peça 17, p. 2) : 
 (...) QUE durante o período em que trabalhou com RENATO DE SOUZA DUQUE, principalmente as empresas do chamado "cartel" pagavam propina e o declarante gerenciava o pagamento de tais propinas também em favor RENATO DE SOUZA DUQUE; ...
A fase das negociações entre as empresas e os ex-dirigentes da Petrobras, no caso da unidade UCR foram concluídos em 01/04/2010, quando da assinatura do Contrato n° 0800.0057282.10.2. Os benefícios dessas negociações favoreceram a Techint nos 2.463 dias de duração do referido contrato até dezembro de 2016.
A tabela 4 sumariza os valores contratados, dos termos aditivos, o prazo original e o prazo total de duração do contrato.
Tabela 4 - Valores de estimativas da Petrobras e para o 1º Bid e para o 2º Rebid
	Estimativas Petrobras
	estimativa nominal
	limite máximo (+20%) 

	Estimativa Inicial da Petrobras - 1º Bid
	R$ 1.551.834.427,84
	R$ 1.854.201.313,41

	Estimativa Petrobras - 2º Rebid
	R$ 1.679.777.247,52
	R$ 2.007.732.697,02

	Contrato e aditivos Techint/Andrade Gutierrez
	valores 
	diferença %

	Valor contrato Techint/Andrade Gutierrez - contratado
	R$ 1.938.191.350,00
	
	Valor total dos 5 aditivos Techint/Andrade Gutierrez
	R$ 688.054.188,89
	35,50%

	Valor total do contrato Techint/Andrade Gutierrez
	R$ 2.626.245.538,89
	
	Prazo de execução da obra
	dias
	diferença %

	Prazo original
	1.080
	
	Prazo adicional
	1.383
	128,06%

	Prazo total
	2.463
	
Fontes: Relatórios das Comissões de Licitação da Petrobrás, peças 32 e 33, e Relatório da CIA, peça 15.
Em resumo, todas as hipóteses levantadas a partir dos documentos das delações premiadas e dos acordos de leniência são corroboradas pela sequência de eventos registrados em documentos obtidos de forma autônoma pela PF e em documentos oficiais da Petrobras. 
Essa convergência de indícios permite a conclusão do envolvimento da Techint no planejamento da divisão de mercado, a prática da combinação de preços de propostas e quebra de sigilo delas, oferta de propostas para justificar o menor preço ofertado e na consecução desse plano, com a obtenção de vantagens no contrato da unidade UCR.
A participação da Techint nos demais processos licitatórios, tabulada no Quadro 5, demonstra a aderência de sua conduta ao modus operandi do "cartel" e corrobora o planejamento da divisão das obras do Comperj mostrado no Quadro 4 e em outras duas planilhas, documentos obtidos de forma autônoma pela PF.
Quadro 5 - Resumo da participação da Techint nas licitações das unidades UDAV, UHCC, UCR e UHDT
	UDAV
	1º Bid
	Propostas
	valor
	valor % acima da melhor oferta

		07/02/2009
	Consórcio Engevix, Skanska e Promon
	 R$   1.465.039.614,00 
	melhor oferta

			Consórcio Odebrecht, UTC e Mendes Jr.
	 R$   1.728.320.207,52 
	18,0%

			Consórcio Techint, Andrade Gutierrez
	 R$   1.889.581.372,01 
	29,0%

			Consórcio Queiroz Galvão, Galvão Eng.
	 R$   2.218.127.860,96 
	51,4%

		2º Rebid
	Propostas
	valor
	valor % acima da melhor oferta

		22/09/2009
	Consórcio Engevix, Skanska e Promon
	 R$   1.338.500.000,00 
	melhor oferta

			Consórcio Odebrecht, UTC e Mendes Jr.
	 R$   1.456.046.370,68 
	8,8%

			Consórcio Techint, Andrade Gutierrez
	não apresentou
	não aplicável

			Consórcio Queiroz Galvão, Galvão Eng.
	 R$   1.499.051.345,67 
	12,0%

		3º Rebid
	Propostas
	valor
	valor % acima da melhor oferta

		19/11/2009
	Consórcio Engevix, Skanska e Promon
	 R$   1.279.950.000,00 
	melhor oferta

			Consórcio Odebrecht, UTC e Mendes Jr.
	 R$   1.389.023.473,29 
	8,5%

			Consórcio Techint, Andrade Gutierrez
	não apresentou
	não aplicável

			Consórcio Queiroz Galvão, Galvão Eng.
	 R$   1.411.464.585,55 
	10,3%

	UHCC
	1º Bid
	Propostas
		
		07/02/2009
	Convidada, A Techint não apresentou proposta
		
		2º Rebid
	Propostas
		
		22/09/2009
	Convidada, A Techint não apresentou proposta
		
	UCR
	1º Bid
	Propostas
	valor
	valor % acima da melhor oferta

		02/07/2009
	Consórcio Techint, Andrade Gutierrez
	 R$   2.878.046.400,00 
	melhor oferta

			Consórcio Odebrecht, UTC e Mendes Jr.
	 R$   2.951.609.120,99 
	2,6%

			Engevix Engenharia S/A
	 R$   3.356.461.140,79 
	16,6%

		2º Rebid
	Propostas
	valor
	valor % acima da melhor oferta

		02/07/2009
	Consórcio Techint, Andrade Gutierrez
	 R$   2.488.014.400,01 
	melhor oferta

			Consórcio Odebrecht, UTC e Mendes Jr.
	 R$   2.598.100.350,00 
	4,4%

			Consórcio Queiroz Galvão e Iesa
	 R$   2.770.803.196,02 
	11,4%

			Engevix Engenharia S/A
	não apresentou
	não aplicável

		Negociação Direta
	Propostas
	valor
	valor % acima da melhor oferta

		01/04/2010
	Consórcio Techint, Andrade Gutierrez
	 R$   1.938.191.350,00 
	melhor oferta

	UHDT
	1º Bid
	Propostas
		
		27/11/2009
	Convidada, A Techint não apresentou proposta
		
		2º Rebid
	Propostas
		
		04/06/2010
	Não Convidada, A Techint não apresentou proposta
		
Ao se comparar o planejamento do "cartel" do Quadro 4 com os eventos da execução das licitações compiladas no Quadro 5, nota-se a notável aderência dos fatos ao planejamento: 
Quadro 4: a Techint seria a vencedora da licitação da unidade UCR; Quadro 5: a Techint foi vencedora por contratação direta; 
Quadro 4: a Techint foi indicada para apresentar propostas não vencedoras na licitação da unidade UDAV; Quadro 5: A Techint apresentou proposta perdedora; 
Quadro 4: a Techint não foi indicada para apresentar proposta na licitação da UHCC; Quadro 5: a Techint não apresentou proposta na licitação da UHCC; 
Quadro 4: a Techint não foi indicada para apresentar proposta na licitação da unidade UHDT, Quadro 5; a Techint não apresentou proposta na licitação da UHDT.
Em nenhum ponto de sua argumentação a Techint se manifestou sobre essa série de coincidências que indicam o seu envolvimento no planejamento, na execução e no usufruto de benefícios materializados em um contrato que teve cinco termos aditivos com valor final 35,50% maior do que o contratado inicialmente.
Por essas razões não prosperam os argumentos da Techint sobre esse ponto. 
II.4. Sobre a impossibilidade de interpretação expansiva do conceito de "licitante" (peça 84, p. 14 a 21) 
Cabe razão à empresa quanto aos seus argumentos sobre: a livre iniciativa, a não obrigatoriedade de apresentação de proposta pelas empresas convidadas, o dever de se analisar os editais em consonância com a capacidade operacional, financeira e jurídica, de modo que as proponentes possam atender a demanda de seus clientes e das licitações. Todos esses aspectos estão inseridos no rol de boas práticas das empresas estruturadas, que atuam no mercado de livre concorrência, sem a aplicação de conluios e acordos com o intuito de fraudar as licitações.
O que restou demonstrado no item II.3 acima, é uma série de coincidências entre o planejamento de um grupo de empresas, participantes do "cartel", e os resultados obtidos por elas nas licitações das unidades UDAV, UCR, UHCC e UHDT do Comperj.
Neste sentido, as estatísticas apresentadas pela Techint sobre: o número de convites recebidos da Petrobras para participar de licitações, o número de convites que aceitou e o número de licitações ganhas, para o período de 2004 a 2014, coincidente com o de maior atividade do "cartel", corroboram a tese sobre o modus operandi do "Clube" para a obtenção das seguintes vantagens:
b) as empresas integrantes do "CLUBE" podiam escolher as obras que fossem de sua conveniência realizar, conforme a região ou aptidão técnica, afastando-se a competitividade nas licitações dessas obras; 
c) ficavam desoneradas total ou parcialmente das despesas significativas inerentes à confecção de propostas comerciais efetivas nas licitações que de antemão já sabiam que não iriam vencer; e 
d) eliminação da concorrência por meio de restrições e obstáculos à participação de empresas alheias ao "CLUBE". (grifos acrescidos, peça 66, p. 8) 
Segundo suas declarações, a Techint firmou 8 contratos de 40 propostas (20,00%) apresentadas para 1.065 convites recebidos no período de 2004 a 2014. (peça 84, p. 19 e 20) . Em um ambiente de livre concorrência seria esperado que a Techint tivesse participado de um número maior de processos licitatórios e que tivesse uma taxa de contratos firmados menor do que a declarada. 
Não se propõe a extensão da condição de licitante à Techint por não ter apresentado propostas nas licitações da UHCC e UHDT. Por todas as razões lógicas argumentadas pela Respondente cabe a cada empresa decidir sobre sua participação ou não em uma dada contenda. 
No entanto, o ponto crucial é a coincidência entre os indícios de planejamento do "cartel" (colaborações premiadas e documentos obtidos) , com os dados obtidos dos relatórios oficiais da Petrobras sobre as referidas licitações, detalhadamente descritos no item II.3 dessa instrução. Por consequência, a Techint se beneficiou das vantagens previamente pretendidas e acertadas.
Qual seja, há conexão entre o planejamento, a execução e a fruição dos benefícios que o conluio entre as empresas do "cartel" pretendia e obteve. Por essa razão, não se podem acolher os argumentos da Techint quanto a este ponto.
II.5. Sobre o conjunto "probatório" que nada comprova em relação à Techint (peça 84, p. 21 a 29) 
Em que pese as considerações da Respondente sobre o conteúdo dos documentos que embasam as análises desse processo, a leitura atenta deles revela a série de coincidências e indícios que convergem para as conclusões da participação da Techint do conluio com as empresas do "cartel", com o fim de obter vantagens nos processos licitatórios conduzidos pela Petrobras no Comperj.
Destaca-se que as delações premiadas e os acordos de leniência serviram, nessa análise, como descrições hipotéticas do modus operandi de um suposto "cartel". Essas hipóteses foram ordenadas na instrução que deu origem a esse processo apartado e nesta instrução, e essas hipóteses foram confrontadas com documentos oficiais da Petrobras e de provas obtidas autonomamente pela PF para corroborá-las. Assim, esta análise está embasada não só nos acordos de delação premiada e acordos de leniência, mas também em documentos oficiais da Petrobras, em documentos coletados de forma autônoma pela Polícia Federal e em documentos do MPF do Paraná. Esta análise alinha-se com os julgados do STF e do STJ de que as alegações dos colaboradores devam ser corroboradas por outros elementos.
Há que se considerar ainda a constatação de sobrepreço por auditoria deste Tribunal, ainda que em fase preliminar (citação) , objeto do TC Processo 009.147/2017-9. Devido às limitações de amostragem em razão da baixa especificidade do orçamento e da falta de acesso a documentos fiscais, foi analisado 35,6% do total contratado de R$ 1,93 bilhão (sem aditivos) , resultando em um sobrepreço de R$ 258,9 milhões. Por meio de técnica econométrica, validada no âmbito dos Acórdãos 3.089/2015, 1.583/2016 e 1.568/2020, todos do Plenário, o sobrepreço foi estimado em R$ 280,8 milhões. Levando-se em consideração a execução financeira da obra, a empresa foi citada, solidariamente a outros responsáveis, pelo débito de R$239,8 milhões (que, atualizado em set/2020, chegava a R$ 400,6 milhões) . Frise-se que tais valores não consideram os 11 aditivos contratuais que somam R$ 688 milhões, representando 35,5% do valor inicialmente contratado.
Apesar das menções que a Respondente faz ao Relatório Final da CIA da Petrobras, esse documento elucida muitos aspectos sobre a atuação da Techint, dos ex-executivos da Petrobrás e sobre o cumprimento do contrato da unidade UCR, firmado com a empresa.
Quanto aos argumentos da Respondente que não pode exercer o contraditório na origem das delações, tal requisito não é necessário, porquanto foi oferecido à Techint nesta oportunidade a possibilidade de ampla defesa e contraditório. A respeito deste ponto temos o posicionamento do STJ quanto a participação dos querelantes nos processos originais e no processo em que se usa a prova emprestada. O STJ em Embargos de Divergência em Resp Nº 617.428/SP (2011/0288293-9) de 04/06/2014 trata deste tema, do qual são transcritos trechos (grifos acrescidos) :
EMENTA:
CIVIL. EMBARGOS DE DIVERGÊNCIA EM RECURSO ESPECIAL. AÇÃO DISCRIMINATÓRIA. TERRAS DEVOLUTAS. COMPETÊNCIA INTERNA. 1ª SEÇÃO. NATUREZA DEVOLUTA DAS TERRAS. CRITÉRIO DE EXCLUSÃO. ÔNUS DA PROVA. PROVA EMPRESTADA. IDENTIDADE DE PARTES. AUSÊNCIA. CONTRADITÓRIO. REQUISITO ESSENCIAL. ADMISSIBILIDADE DA PROVA.
...
3. Cinge-se a controvérsia em definir: i) a Seção do STJ competente para julgar ações discriminatórias de terras devolutas; ii) a quem compete o ônus da prova quanto ao caráter devoluto das terras; iii) se a ausência de registro imobiliário acarreta presunção de que a terra é devoluta; iv) se a prova emprestada pode ser obtida de processo no qual não figuraram as mesmas partes; e v) em que caráter deve ser recebida a prova pericial emprestada.
...
Voto da Exma. Sra. Ministra NANCY ANDRIGHI (Relatora) 
...
V - Da prova emprestada
...
54. Em vista das reconhecidas vantagens da prova emprestada no processo civil, é recomendável que essa seja utilizada sempre que possível, desde que se mantenha hígida a garantia do contraditório. No entanto, a prova emprestada não pode se restringir a processos em que figurem partes idênticas, sob pena de se reduzir excessivamente sua aplicabilidade, sem justificativa razoável para tanto. 
55. Ora, independentemente de haver identidade de partes, o contraditório é o requisito primordial para o aproveitamento da prova emprestada, de maneira que, assegurado às partes o contraditório sobre a prova, isto é, o direito de se insurgir contra a prova e de refutá-la adequadamente, afigura-se válido o empréstimo.
56. Nesse sentido, lecionam Marinoni e Arenhart:
Por fim, cabe imaginar a situação em que se busca emprestar prova de um processo, em que litigaram "A" e "B", para um processo entre "A" e "C", ou para um processo entre "C" e "D". Nessas hipóteses, ou apenas uma das partes é identificada com a do processo em que a prova foi produzida, ou nenhuma das partes é idêntica. Em tais situações, como o contraditório das partes não foi garantido na produção da prova, será necessário examinar se é possível cumprir com tal garantia no processo para o qual se pretende exportar a prova. Sempre que for possível garantir o contraditório - com a mesma eficácia que se teria caso o contraditório houvesse sido observado no processo primitivo - o empréstimo da prova será admissível. Caso contrário, em princípio, a prova emprestada será inviável. (MARINONI, Luiz Guilherme; ARENHART, Sérgio Cruz. Curso de Processo Civil: Processo de conhecimento, v. 2. 9ª ed. rev. e atual. São Paulo: Editora Revista dos Tribunais, 2011, pp. 289-290) 
O posicionamento do STJ é claro quanto a não ser requisito o de haver identidade de partes nos processos originais e no processo que utiliza a prova emprestada. No entanto o STJ considera que "o contraditório é o requisito primordial para o aproveitamento da prova emprestada", seguindo a Doutrina pátria.
Quanto à afirmação da Respondente de que a Unidade Técnica teria infundadamente afirmado que o MPF apresentou denúncia contra executivos das empresas Andrade Gutierrez e Techint, no processo 5036518-76.2015.404.7000 - peça 43 do TC Processo 010.816/2017-8, p. 101-102, deve-se esclarecer que na referida denúncia do MPF são abrangidos os atos de corrupção ativa praticados pelo Consórcio Techint-Andrade Gutierrez em empreendimentos da Petrobras, a exemplo de: RLAM (peça 43, p. 87) , e Comperj (peça 43, p. 101) .
Em específico, a respeito do Comperj, a denúncia do MPF menciona o nome dos executivos da Techint: Guilherme Pires de Mello, CPF XXX.697.416-XX e Ricardo Ourique Marques, CPF XXX.622.057-XX, como sendo responsáveis pelas assinaturas dos contratos nas obras da unidade UCR (peça 45, p. 104) . 
O trecho, a seguir, extraído da referida denúncia esclarece a citação por parte da Unidade Técnica:
Paralelamente, em datas ainda não precisadas, mas certo que compreendidas entre o início de 2010 e o dia 01/04/2010, OTÁVIO MARQUES DE AZEVEDO, ELTON NEGRÃO DE AZEVEDO JÚNIOR, FLÁVIO MACHADO FILHO e ANTÔNIO PEDRO CAMPELLO DE SOUZA DIAS, na condição de executivos do Grupo Andrade Gutierrez, assim como os executivos da empresa TECHINT267, e, ainda, o operador MARIO GOES, em unidade de desígnios e de modo consciente e voluntário, para que obtivessem benefícios para as empresas integrantes do CONSÓRCIO TECHINT - ANDRADE GUTIERREZ268, contratado pela PETROBRAS para fornecimento de bens e prestação de serviços relativos à mesma obra, ofereceram e prometeram o pagamento de vantagens econômicas indevidas a RENATO DUQUE e PEDRO BARUSCO, então Diretor de Serviços e Gerente de Engenharia da PETROBRAS, no valor de, pelo menos, R$ 38.763.827,00, ou seja, 2% do valor do contrato original, para determiná-los a praticar atos de ofício que favorecessem as empresas integrantes do CONSÓRCIO TECHINT - ANDRADE GUTIERREZ, bem como para que se abstivessem de praticar atos de ofício que viessem contra os interesses destas empreiteiras, seja no curso do procedimento licitatório ou por ocasião da execução contratual. Tais denunciados incorreram, assim, na prática, por mais 2 vezes, em concurso material, do delito de corrupção ativa, em sua forma majorada, previsto no art. 333, caput e parágrafo único, do Código Penal, visto que os funcionários públicos corrompidos não só aceitaram tais promessas de vantagens indevidas, em razão da função, como efetivamente deixaram de praticar atos de ofício com infração de deveres funcionais e praticaram atos de ofício nas mesmas circunstâncias, tendo recebido as vantagens indevidas prometidas para tanto. (destaques no original, peça 45, p. 102 e 103) .
...
267 Os executivos da TECHINT serão denunciados por estes atos de corrupção ativa no âmbito da Diretoria de Serviços da PETROBRAS em autos apartados.
268 Consórcio formado pelas empresas ANDRADE GUTIERREZ (50%) e TECHINT (50%) . (destaques acrescidos, peça 45, notas de rodapé da p. 102) .
Ou seja, a referida denúncia do MPF trata da corrupção ativa praticada pelas empresas constituintes do Consórcio Techint-Andrade Gutierrez no âmbito das obras do Comperj, e outras, e menciona que "os executivos da Techint serão denunciados por esses atos de corrupção ativa no âmbito da Diretoria de Serviços da PETROBRAS em autos apartados".
Essa denúncia do MPF com a descrição das irregularidades praticadas pelas empresas do Consórcio Techint-Andrade Gutierrez constitui mais um elemento a corroborar a participação da Techint no conluio com o "cartel" para fraudar as licitações do Comperj e fortalece todos os indícios anteriormente citados, os quais apontam para a participação da Techint nas fraudes nas licitações do Comperj, ainda que não haja comprovante de pagamento direto identificado advindo da Construtora Techint, mas de sua consorciada Andrade Gutierrez.
A imputação das irregularidades à Techint, não ocorre simplesmente por ter participado do Consórcio com a Andrade Gutierrez, mas sim por conta dos vários indícios sobre a sua atuação nas licitações do Comperj.
Finalmente, o MPF do Paraná apresentou denúncia contra os Executivos e os colaboradores da Techint em 31 de maio de 2020 como informado no sítio do MPF, na data de 20/10/2020: http://www.mpf.mp.br/pr/sala-de-imprensa/docs/denuncia-techint.pdf/view.
Destaque-se ainda, que a citada denúncia apresentada pelo MPF em 31/5/2020 demonstra que o Grupo ítalo-argentino, comandado pela holding San Faustin S/A, pagou reiteradamente valores a funcionários da Petrobras a título de propina para obter contratos de prestação de serviços e fornecimento de produtos. O esquema foi montado por meio de offshores e contaram também com a participação direta de funcionárias da holding, que eram subordinadas a uma integrante do conselho de administração da controladora do grupo. Desse modo, a conduta da própria holding, mãe do Grupo Techint, San Faustin S/A, mostra que não se tratava de corrupção isolada de executivos do grupo, mas se tratava de política de negócios da organização empresarial e tinha o consentimento dos sócios controladores do Grupo Techint. 
Por essas razões, não é possível acolher os argumentos da Respondente em relação aos pontos suscitados.
II.6. Sobre a impossibilidade de responsabilização solidária objetiva de empresas consorciadas pela prática de ato ilícito (peça 84, p. 29 a 40) 
A partir de transcrições de trechos selecionados e fora do contexto geral dos documentos citados, a Techint afirma que não participava do "Clube VIP" de empreiteiras, e que esse "Clube VIP", sim, teria forjado o conluio para fraudar as licitações do Comperj, e que não pode ser apenada pelos atos ilícitos confessados e praticados pela Andrade Gutierrez, empresa citada como sendo participante do referido "Clube VIP", em solidariedade por ter participado dos certames licitatórios do Comperj em consórcio com a Andrade Gutierrez. 
Como foi detalhadamente descrito no item II.3 dessa instrução, a Techint participava do "Clube das 16" empresas cartelizadas e, aparentemente, não chegou a ascender ao "Clube VIP", subgrupo do "Clube das 16" do qual participava a Andrade Gutierrez:
31.		Existia ainda um "Clube VIP", criado por volta de 2008-2009 e formado por empresas que, ao tempo que participavam e atuavam ativamente nas reuniões do "Clube das 16", exigiam primazia, considerando o seu grande porte para as grandes obras realizadas pela Petrobras. Segundo as informações provenientes do CADE (peça 9, p. 9) , tais empresas seriam: a) Construções e Comércio Camargo Corrêa S/A; b) Construtora Andrade Gutierrez S/A; c) Construtora Norberto Odebrecht S/A; d) Construtora Queiroz Galvão S/A; e e) UTC Engenharia S/A. (peça 66, p. 7, destaques acrescidos) .
Em que pese caber razão à Respondente quanto à impossibilidade de ser imputada apenas por ter participado de um consórcio com uma empresa confessa de praticar ilicitudes, nesta instrução não se atribui participação solidária à Techint pelo simples motivo de ter se associado em consórcio com a Andrade Gutierrez, integrante do "Clube VIP". 
Por tudo o que foi descrito no item II.3, imputa-se à Techint o fato de ter fraudado as licitações do Comperj, por sua conduta aderente ao modus operandi do "cartel" de empresas do "Clube das 16".
Por conseguinte, os argumentos apresentados pela Techint no sentido de que não teria cometido ilicitudes, e que estes teriam sido praticadas apenas pela Andrade Gutierrez, não merecem prosperar.
II.7. Sobre a racionalidade da decisão de participar dos certames em consórcio com a Andrade Gutierrez (peça 84, p. 40 a 43) 
Os argumentos da Respondente são lógicos e sólidos sobre a necessidade da formação do Consórcio, em especial na complementariedade das expertises das duas empresas que o constituíram. 
No entanto, a Techint não aborda os indícios sobre o modo como ela operou, alinhado ao modus operandi do "cartel", e as coincidências ocorridas durante os processos de licitação, culminando, no caso do contrato da unidade UCR, em contratação direta baseada em frágil argumentos, que após os cinco aditivos de valor e um aditivo de prazo (peça 15, p. 48) , custaram o total de R$ 2.626.245.538,89, 56,34% a mais do que a estimativa nominal da Petrobras de R$ 1.679.777.247,52.
Os argumentos da Techint neste ponto são válidos, porém desconexos com as irregularidades em pauta, praticadas nos certames licitatórios do Comperj.
II.8. Sobre a regularidade dos preços contidos nas propostas apresentadas pelo consórcio TE-AG (peça 84, p. 43 a 52) 
A Respondente procura demonstrar neste ponto a defasagem entre as estimativas de preço utilizadas pela Petrobras em relação aos preços praticados pelo mercado. Isso por conta de a Petrobras se valer de referências passadas enquanto as empresas procuravam antever oscilações futuras de preços, aumentando a margem inicial para compensar os riscos de variações futuras. Menciona os valores do contrato da UCR e o valor final com os termos aditivos, bem como a estimativa de sobrepreço no Acórdão 632/2017-TCU-Plenário de R$ 261 milhões, o qual teria sido calculado de forma equivocada.
Quanto aos argumentos da Respondente sobre a análise da Petrobras, de contratos passados para estabelecer estimativas de preço sendo os bancos de dados da estatal um empecilho para o estabelecimento de estimativa real, seria razoável esse argumento se houvesse um grande hiato de tempo entre as diferentes obras contratadas pela estatal, o que não ocorreu no Comperj.
Em relação aos imprevistos futuros de responsabilidade da EPcista, defendidos pela Techint, e de que as propostas buscavam incorporar as futuras oscilações aumentando a margem, deve-se considerar que tais imprevistos deveriam constar em rubrica de contingência. Ademais, as variações de preços deveriam estar pautadas em índices de correção de preços estabelecidos em contrato, do contrário as propostas seriam um exercício de futurologia no qual cada empresa e a Petrobras iriam prever valores diferentes o que poderia levar ao desequilíbrio do contrato para uma das partes. Ademais, nada impediria de que o equilíbrio do contrato fosse revisto, caso houvesse qualquer disfunção ao longo do tempo.
Em relação ao argumento da Respondente sobre os referenciais para o cálculo da mão de obra como SINAPI, IBGE e Data Folha não terem relação com os salários vigentes, deve-se considerar que a Techint poderia contratar funcionários com salários acima do mercado, com o intuito de obter maior produtividade, ou contratar funcionários medianos. Nesse caso, a Techint deveria ter trazido o custo total da obra ao invés de atacar os referenciais utilizados.
Com o intuito de suportar sua tese sobre a correção de sua proposta para a unidade UCR a Respondente trouxe aos autos a peça 86, elaborada pela FIA (Fundação Instituto de Administração) em outubro de 2016, cujo objetivo era:
Para a realização dos trabalhos, a FIA não conduziu qualquer processo de auditoria legal ou contábil, pois a finalidade desse estudo não foi avaliar os custos incorridos, mas a metodologia aplicada pelo Consórcio para a definição do valor proposto à Petrobras para construção da unidade de Coqueamento Retardado (UCR) do Complexo Petroquímico do Estado do Rio de Janeiro (COMPERJ) ou qualquer outra atividade correlata e tampouco investigou, de forma independente, as informações disponibilizadas pelo Consórcio Techint - Andrade Gutierrez ("Consórcio TE-AG")  para fins de elaboração deste laudo. 
Assim sendo, a FIA não assume qualquer responsabilidade pela veracidade, precisão ou extensão das informações obtidas para a realização deste laudo.
A FIA assumiu como completas, exatas e verdadeiras as informações fornecidas pela Administração do Consórcio, como também aquelas obtidas de outras fontes citadas no documento. (peça 86, p. 3, sublinhados acrescidos, negritos do original) .
O laudo da FIA faz considerações gerais sobre o Comperj e sobre a o Consórcio TE-AG e no item 3, p. 26 a 78, faz sua análise sobre "os procedimentos metodológicos" utilizados pelo consórcio no Comperj, para a definição dos custos de: salários e encargos para a contratação de pessoal, subcontratação de serviços e fornecimentos, equipamentos de montagem, fornecimento de bens e subcontratações de serviços especializados, benefícios e despesas indiretas (BDI) . A FIA conclui o estudo "delimitado pela resposta aos seguintes requisitos" materializados em perguntas formuladas pelo Gerente de Contrato do Consórcio TE-AG.
Em síntese, o estudo da FIA responde ao questionamento formulado pelo Consórcio TE-AG com base em informações prestadas pelo próprio consórcio. Não houve avaliação dos custos incorridos e tampouco uma investigação independente das informações disponibilizadas, o que não permite qualquer conclusão sobre a regularidade dos preços, conforme aduz a Respondente. Ademais, o fato de a Techint ter definido uma metodologia, e ela ter sido aplicada da melhor maneira possível, tampouco permite fazer qualquer inferência sobre distorções dos preços ofertados.
Qual seja, a FIA não avaliou os preços praticados e não buscou informações independentes daquelas fornecidas pela Techint para a análise do orçamento da UCR, caracterizando-se tal peça um trabalho desconexo com a conclusão a que pretende chegar a Respondente. 
Por outro lado, também não é possível afirmar que há independência no Laudo trazido aos autos, tendo em vista que ele depende fielmente das informações fornecidas pela Techint aos pareceristas. Conforme declaração da autora do laudo: "a FIA não assume qualquer responsabilidade pela veracidade, precisão ou extensão das informações obtidas para a realização deste laudo". Assim tal documento não comprova a licitude dos preços orçados, como pretenderia a Respondente.
A Techint não detalhou os quantitativos de suas propostas para a unidade UCR, tendo destacado que o maior valor do sobrepreço estimado se refere à mão de obra. Como a Respondente não apresentou detalhes de suas propostas e o cálculo do sobrepreço no Contrato 0800.0057282.10.2 para o fornecimento da unidade UCR foge ao escopo deste processo, esse tema não será abordado aqui. O cálculo do sobrepreço está sendo tratado no TC Processo 009.147/2017-9 em processo de Tomada de Contas Especial.
Ainda com o intuito de justificar os valores de sua proposta, a Respondente traça paralelo com o caso julgado no Acórdão 2764/2014-TCU-Plenário, no qual teria sido admitida a prática de valores acima do mercado para a contratação de mão de obra na apuração do sobrepreço do navio João Cândido. Transcreve partes do referido Acórdão, porém omite o parágrafo 21 no qual é justificado:
21.		Deste modo, o Convite Internacional 006.8.020.05.0/2005 teve uma série de parâmetros para poder incentivar o resgate de nossa indústria naval, dentre os quais destaca-se a curva de aprendizado pela qual o custo de produção medido em HH/CGT vai caindo à medida que os navios de um lote vão sendo entregues. Considerando que o navio João Cândido foi o primeiro a ser construído e entregue de um total de 10 navios Suezmax (Lote 1 do Promef 1) , normal que seu valor esteja bem acima de estaleiros internacionais que possuíam, à época das contratações em comento, produção em série e continuada, além de poder adquirir seus insumos em regime de livre concorrência (sem necessidade de atender a índices de conteúdo local) . (destaques acrescidos) .
Tal paralelo não é adequado porquanto o caso citado trata de uma situação bastante específica. O programa Promef visava contribuir para o soerguimento da indústria naval brasileira, de forma a torná-la competitiva relativamente aos preços e prazos praticados por estaleiros localizados fora do Brasil. Portanto, aplicava-se o conceito de curva de aprendizado, a qual para um lote de 10 navios seria razoável esperar que o primeiro navio tivesse um tempo de produção maior, por conta do aprendizado da mão de obra empregada e consequentemente um custo maior. Esse custo inicial seria reduzido à medida que os demais navios fossem produzidos. 
Não é o caso da unidade UCR do Complexo do Comperj, que se trata de uma instalação única e não se sustenta o argumento de que os maiores custos da mão de obra tenham ocorrido por conta disso. Quanto aos argumentos da Techint de que os preços propostos para a unidade UCR seriam regulares, tal fato será apurado de forma detalhada na mencionada Tomada de Contas Especial, objeto do TC Processo 009.147/2017-9. Conforme já mencionado, preliminarmente a empresa foi citada pelo débito de R$239,8 milhões, em valores históricos, cálculo que não contempla os R$ 688 milhões dos aditivos contratuais firmados. Por conta do exposto não são considerados os argumentos da Techint neste ponto. 
II.9. Sobre a regularidade da contratação direta do consórcio TE-AG na UCR (peça 84, p. 52 a 57) 
A Techint argumenta não haver irregularidade na contratação direta do Consórcio TE-AG, com base na legislação vigente à época, Decreto 2.745/1998. Comenta sobre as duas licitações para a unidade UCR e a desclassificação de todas as propostas e justifica as negociações diretas com a Petrobras por ter apresentado a melhor proposta no 2º Rebid ainda que acima do valor máximo estimado pela Petrobras. Cita também a previsão do item 4.3 do Manual da Petrobrás, no qual não seria caracterizada ilegalidade a contratação direta após o não atendimento aos critérios da licitação.
Em um cenário de boa-fé esses argumentos seriam aceitáveis. Ocorre que as demais empresas, em suas propostas de cobertura e conforme o acordado no Cartel, trabalharam para que a licitação fosse fracassada e desse azo a referida contratação direta.
Ademais a Techint cita trechos do voto do Ministro Revisor Marcos Vinicios Vilaça, do Acórdão 395/2005-TCU-Plenário com o intuito de suportar sua argumentação:
33. Em decorrência disso, a Petrobras lançou mão do prescrito no item 2.1, letra "e", do decreto, que lhe faculta contratar por dispensa de licitação "quando as propostas (...) tiverem consignado preços manifestamente superiores aos praticados no mercado, ou incompatíveis com os fixados pelos órgãos estatais incumbidos do controle oficial de preços"...
34. Sob tal prisma, a Petrobras sequer precisaria negociar com as empresas. Poderia selecionar uma delas e contratar, desde que conseguisse compatibilizar os preços. Sem elementos que indiquem má-fé por parte daqueles que conduziram a contratação na Petrobras, conclui-se que o processo de negociação tinha mesmo como propósito preservar a competição, quando não havia mais tempo para outra licitação. Por ser incomum, talvez o procedimento tenha despertado enorme desconfiança, embora, à primeira vista, não me pareça irregular.  (Destaques acrescidos) .
O referido Acórdão analisou os dispositivos do Decreto 2.745/1998 em caso similar, com a desclassificação de todas as propostas de processo licitatório e contratação direta de Consórcio com base no item 2.1, letra "e", do referido Decreto.
Naquele caso concreto o Ministro Revisor não identificou má-fé por parte daqueles que conduziram a contratação na Petrobrás, até porque até aquele momento se desconhecia a atuação de um cartel de empreiteiras nas licitações da Estatal. Tal fato não ocorre no presente feito, tendo em conta os inúmeros indícios de irregularidades identificados ao longo de todo o processo de licitações por conta da reconhecida atuação do "cartel".
Ademais, o Relatório Final da CIA (Comissão Interna de Apuração) da Petrobras, datado de 25/04/2014, destaca a fragilidade da contratação direta do Consórcio TE-AG:
8.6.1. A CIA identificou as seguintes fragilidades relacionadas aos processos de contratação direta:
 (a) a contratação direta do Consórcio TE-AG, formado pelas empresas Techint e Andrade Gutierrez, no valor de R$ 1.938.191.350,00, para fornecimento de bens e prestação de serviços relativos à Unidade de Coqueamento Retardado (U-2200) , Pátio de Manuseio e Armazenamento de Coque (U 6821) e Subestações Elétricas (SE 2200 e SE 6821) , amparada na alínea e, item 2.1 do Regulamento do Procedimento Licitatório Simplificado da PETROBRAS (Decreto n° 2.745/98) , fica fragilizada devido à alteração substancial do contrato originalmente licitado. (peça 15, p. 20, destaques acrescidos) .
Ou seja, para que o Consórcio reduzisse o valor de sua proposta no 2º Rebid, de R$ 2.488.014.400,01 para o valor contratado de R$ 1.938.191.350,00, ou seja 22,10% a menos, durante o processo de negociação entre o Consórcio e a Petrobras houve "alteração substancial do contrato originalmente licitado", o que constitui mais um indício de fraude à competição. 
Notável relembrar que nenhuma empresa questionou as desclassificações nem a contratação direta do Consórcio TE-AG, como ocorreu no TC Processo 015.654/2004-3 que resultou no Acórdão 395/2005-TCU-Plenário de 13/4/2005, citado pela Techint (peça 84, p. 55) , sendo este mais um indício que corrobora com o acordo entre as empresas do "cartel", conforme já detalhado no item II.3.
Por essas razões não se consideram as argumentações da Techint neste ponto.
II.10. Sobre a premissa desconstruída: a corrupção como conditio sine qua non para a alegada fraude e a inexistência de prova de corrupção contra a Techint (peça 84, p. 57 a 64) 
Em síntese, a Techint argumenta que não há evidências de que fez pagamento de propina a funcionários da Petrobras, condição essa necessária para demonstrar a corrupção da Respondente. Apresenta a seu favor transcrição de trechos de depoimentos do Sr. Alberto Youssef e do Sr. Pedro Barusco no âmbito do PAR 00190.004159/2015-06, com a participação da Techint na produção da prova, atestando sua qualidade técnica e a regularidade de sua conduta, dos quais transcreve trechos (peça 84, p. 61 a 63) 
Trechos do depoimento do Sr. Alberto Youssef sobre a Techint:
3) O depoente tem conhecimento da existência da empresa Techint Engenharia e Construções? Já teve contato com algum funcionário da referida empresa? Quais pessoas da empresa o depoente mantém ou já manteve contato?
RESPOSTA: O depoente declarou já ter ouvido falar da empresa Techint, porém informou desconhecer qualquer representante da empresa ou ter tido contato.
 (...) 
4) O depoente sabe indicar algum contrato que a empresa Techint Engenharia e Construções tenha se sagrado vencedora do certame junto à Petrobrás, sozinha ou em consórcio, em decorrência desse acerto entre empresas?
RESPOSTA: Não sabe informar se a empresa Techint participava do acerto entre as empresas do Grupo que negociavam entre si quem seria vencedor dos certames da Petrobras, haja vista que o depoente não participava dessas reuniões. Também não tem conhecimento se a empresa Techint conseguiu firmar algum contrato com a Petrobras em decorrência de negociações entre empresas para definir vencedores de certames.
 (...) 
7) O depoente tem conhecimento de pagamento de propina decorrente de contratos da empresa Techint Engenharia e Construções junto à Petrobras, porém operado por outra pessoa?
RESPOSTA: O depoente informou que não tem conhecimento. (peça 84, p. 61 e 62) .
O depoimento do Sr. Alberto Youssef não permite concluir sobre a participação ou não da Techint em eventuais fraudes, porquanto este declarou "desconhecer", "não saber", "não ter conhecimento" do envolvimento da Techint nas fraudes do "cartel" de maneira que não descarta a série de indícios já elencados nessa instrução sobre sua participação e aderência ao modus operandi do "cartel.
Trechos da declaração do Sr. Pedro Barusco no PAR 00190.004159/2015-06:
[...] Pergunta da CGU: "[...] ela (Techint) nunca pagou ao senhor?" 
Resposta: "não" (00:05:08) . 
Pergunta da CGU: "Então o senhor nunca designou, também, operador para trabalhar com a Techint?" (00:05:13) . 
Resposta: "não, não, não tinha nenhum operador, a Techint não tinha nenhum operador" (05:23) (todos os trechos referem-se ao arquivo de áudio 00.13.07.259000) 
Pergunta da defesa da TECHINT: "O Sr. Pedro Barusco, no Termo de Colaboração n. 05, disse, teria dito que mantinha contato com todas as representantes das empresas que integravam o cartel, mas apenas no aspecto profissional, não tendo participado de reuniões de empresas do cartel. Especificamente, com relação a empresa Techint, eu gostaria que o senhor confirmasse, o senhor nunca participou de reunião com representante da Techint para discutir acordos entre empresas, impugnações, acertos entre empresas relativos a cartel?". (00:10:27) 
Resposta: "não, não" (00:10:30) . 
Defesa da TECHINT: "[...] a TECHINT era uma empresa que se destacava pela capacitação técnica e tecnológica nessas obras especializadas, era uma empresa conhecida como uma empresa bastante capacitada para esse tipo de obras de refinarias e tudo mais, era uma empresa que se destaca por esse aspecto, pela capacitação tecnológica?" (00:10:56) . 
Resposta: "Sem dúvida, era uma das melhores. Agora a Techint era assim parecida um pouco com a Promon, ela tem uma capacitação técnica muito forte, um corpo técnico muito qualificado, mas também por outro lado sofria um pouco da falta de competitividade, porque tinha uma expertise muito alta, então tinha que cobrar por essa expertise muito alta, talvez esse seja o motivo que ela tenha vindo bastante em consórcio, mas era uma empresa que, ela teve um contrato isolado, acho que foi que foi a jaqueta da PRA1, onde o desempenho dela muito bom, a Techint era uma empresa que apresentava um desempenho acima da média" (00:11:45) . (todos os trechos referem-se ao arquivo de áudio 00.13.07.259000) . (peça 84, p. 64, destaques acrescidos) .
Dos trechos transcritos do depoimento do Sr. Pedro Barusco conclui-se que: (i) a Techint nunca pagou propina ao Sr. Pedro Barusco, (ii) o Sr. Pedro Barusco não designou operador para tratar diretamente com a Techint e que esta não teria operador, (iii) o Sr. Pedro Barusco "mantinha contato com todas as representantes das empresas que integravam o cartel, mas apenas no aspecto profissional, não tendo participado de reuniões de empresas do cartel." E especificamente negou ter participado com representantes da Techint sobre esses assuntos, (iv) por conta da expertise muito alta e do desempenho acima da média da Techint em relação às demais construtoras a Techint "sofria um pouco da falta de competitividade."
Novamente estamos diante de declarações que não confirmam nem descartam a participação da Techint nas fraudes do Comperj. O fato de os depoentes não conhecerem ou não terem participado de acordos diretamente com a Techint não a isenta de tê-lo feito com outros envolvidos nas fraudes. Em suas argumentações a empresa não consegue afastar os graves indícios e elementos que demonstram sua participação no esquema de fraudes perpetrados pelo Cartel.
Portanto, não foram trazidos aos autos elementos que pudessem afastar o robusto conjunto de indícios que apontam para a participação da Techint no Cartel e, mais especificamente, nas fraudes contra a competitividade do certame licitatório da UCR do Comperj, que resultou em um contrato com cálculo de sobrepreço estimado R$ 239 milhões e aditivos que aumentaram o valor contratado em 35,5%. 
Destaque-se ainda que o PAR 00190.004159/2015-06 da CGU, em que pese a participação da Techint na produção de provas, depoimentos, contraditório, resultou em recomendação de declaração de inidoneidade da Techint em 05/10/2018, e após análise de recursos da empresa a decisão final foi publicada no DOU Nº 246, de 20/12/2019:
GABINETE DO MINISTRO
DECISÃO DE 19 DE DEZEMBRO DE 2019
Processo nº 00190.004159/2015-06
No exercício das atribuições a mim conferidas pelos arts. 51 e 52 da Lei nº 13.844, de 18 de junho de 2019, adoto, como fundamento deste ato o Parecer nº 00338/2019/CONJUR-CGU/CGU/AGU, aprovado pelo Despacho nº 00765/2019/CONJURCGU/CGU/AGU e pelo Despacho nº 00768/2019/CONJUR-CGU/CGU/AGU, da Consultoria Jurídica junto a esta Controladoria-Geral da União, para INDEFERIR o PEDIDO DE RECONSIDERAÇÃO formulado pela empresa TECHINT ENGENHARIA E CONSTRUÇÃO S/A (CNPJ nº 61.575.775/001-80) .
VALMIR GOMES DIAS
Ministro Substituto
Desse modo, os argumentos apresentados pela Techint não possibilitam afastar quaisquer indícios de seu envolvimento com o "Clube das 16" e de sua participação nas fraudes às licitações do Comperj. Por essas razões não são acolhidos.
II.11. Sobre a impossibilidade de aplicação de sanção de inidoneidade por mais de cinco anos em processos separados por se tratar de mesmo "contexto delituoso" (peça 84, p. 64 a 67) 
A Techint argumenta que as apurações das fraudes nas licitações da RNEST, REPAR e COMPERJ são semelhantes. Assim os respectivos processos distintos que envolvem a Techint deveriam ser considerados como no mesmo contexto e, portanto, ensejar a sanção máxima de cinco anos pelo conjunto das obras, como estaria estabelecido no art. 46 da Lei 8.443/1992. 
Com o intuito de suportar seu ponto de vista a Respondente cita trechos dos Acórdão 2391/2013-TCU-Plenário e 1593/2019-TCU-Plenário que tratam de fraudes cometidas em um mesmo contexto delituoso, ainda que ocorridas em convênios distintos.
Em que pese a aplicação do mesmo modus operandi do "Clube das 16" nos diferentes empreendimentos da Petrobrás, cada empreendimento teve um planejamento e um resultado diferente beneficiando diferentes empresas participantes do "Clube". 
Assim, considera-se o conjunto de licitações do Comperj como tendo o mesmo contexto delituoso, pois nele foram planejadas escolhas distintas das ocorridas nos demais empreendimentos da Petrobras.
No caso do Comperj, a Techint foi beneficiada com a contratação direta da unidade UCR que tem sobrepreço estimado de R$ 288 milhões, conforme instrução preliminar da Unidade Técnica acostada à peça 178 do Processo 009.147/2017-9, valor ainda maior que os R$ 260 milhões constantes do Acórdão 632/2017-TCU-Plenário, TC Processo 009.834/2010-9. 
A contratação direta da unidade UCR foi decorrente da fraude no certame, o que equivaleria a sagrar-se vencedora do certame fraudado, enquanto a participação da Techint nas demais licitações foi detalhado no Quadro 5.
No que se refere aos processos de fraudes aos certames licitatórios da Petrobras, a jurisprudência dessa Casa tem se consolidado na aplicação do seguinte critério para a declaração de inidoneidade das empresas responsáveis: 1 ano para cada licitação em que a empresa suprimiu proposta; 3 anos para cada licitação em que apresentou proposta de cobertura; e 5 anos para cada licitação em que a empresa sagrou-se vencedora, sozinha ou em consórcio.
Aplicando-se o entendimento supra à atuação da Techint consolidada no Quadro 5, tem-se as seguintes imputações para a Techint Engenharia e Construção S/A, consideradas as datas destacadas no Quadro 3 e a data da suspensão do prazo prescricional em 25/10/2019, quando do recebimento da notificação pela Techint, obtém-se o Quadro 6 a seguir:
Quadro 6 - Síntese do envolvimento e prazo de inidoneidade proposto à Techint
	Obra
	Envolvimento
	Data de início do prazo prescricional e situação
	Prazo da declaração de inidoneidade

	UCR
	participou da fraude e contratou diretamente
	1/4/2010
Não prescrita
	5 anos

	UDAV
	participou da fraude, apresentou proposta de cobertura no 1º Bid e suprimiu propostas nos demais Rebids
	19/11/2009
Não prescrita
	1 ano

	UHCC
	participou da fraude e suprimiu proposta
	16/12/2009
Não prescrita
	1 ano

	UHDT
	participou da fraude e suprimiu proposta
	4/6/2010
Não prescrita
	1 ano

Portanto, a metodologia empregada totaliza 8 anos de inidoneidade, acima do prazo máximo definido pela jurisprudência atual dessa Corte de Contas, mais especificamente o Acórdão 348/2016-TCU-Plenário, que é de 5 anos.
Por esses motivos desconsideram-se os argumentos da Techint.
II.12. Sobre a conclusão e Pedido (peça 84, p. 67 a 68) 
Quanto aos argumentos trazidos pela Respondente sobre: a não individuação de sua conduta, a prescrição da pretensão punitiva, o arquivamento desse processo, e caso seja aplicada a sanção de inidoneidade, o seja com a limitação de cinco anos para todos os processos em que se apura a fraude contra a Techint no âmbito de sua atuação do suposto cartel, pelos motivos expostos anteriormente, são aqui desconsiderados.
CONCLUSÃO
Os presentes autos visam avaliar a participação da Techint - Techint Engenharia e Construção S/A, inscrita no CNPJ/MF sob o nº 61.575.775/0001-80, no esquema de fraudes às licitações da UDAV, UHCC, UCR e da UHDT no Comperj por "cartel" de empresas, conforme desdobramentos da operação Lava Jato. 
Destacou-se, em breve histórico, a atuação do TCU nessas obras, que desde 2008 vem realizando auditorias anuais, tendo apontado irregularidades como sobrepreço, contratação direta irregular e adoção de regime de execução contratual inadequado ou antieconômico.
Em razão de novas análises da unidade técnica contemplarem dados preliminares trazidos pela Operação Lava Jato, com fortes indícios de cartelização das contratadas e de conluio destas com dirigentes da Petrobras, este Tribunal determinou a autuação de processo apartado para apuração das fraudes cometidas nas licitações dessas obras do Comperj,  por meio do subitem 9.2.11 do Acórdão 632/2017-TCU-Plenário, para fins de eventual aplicação de sanção de declaração de inidoneidade.
Não se verificou qualquer violação do princípio do devido processo legal, haja vista que a empresa foi instada a se manifestar acercas das provas e imputações, oportunizando o exercício de seu direito ao contraditório e à ampla defesa, de forma que as provas trasladadas de processos de outras instâncias são legítimas e válidas.
Foi respeitado o princípio da presunção de inocência, não havendo qualquer imputação de pena à Techint Engenharia e Construção S/A antes do exercício do contraditório e da ampla defesa, fase que se finda após decisão do plenário desta Casa, cabendo às partes os recursos permitidos por Lei. O ônus da prova coube à Unidade Técnica deste Tribunal, que apresentou todos os elementos que subsidiaram as imputações preliminarmente feitas à responsável arrolada nos autos.
Sendo assim, coube à empresa demonstrar - o que não o fez, através de contraprovas, que não participou do esquema fraudulento apontado pela presente Representação. Os indícios mostraram-se fortes e convergentes, obtidos inclusive de forma autônoma, suficientes para comprovar a ocorrência da fraude à licitação, cuja conduta e clareza quanto ao tipo sancionatório foi devidamente demonstrada.
Empreendida a análise, a empresa Techint Engenharia e Construção S/A não logrou êxito em afastar sua responsabilidade nas irregularidades ora tratadas pelos motivos fartamente analisados ao longo da instrução e sintetizados a seguir. 
Em verdade, a empresa, no mérito, se limitou à tentativa de negar as diversas provas existentes e a se colocar como independente e autônoma em relação à Andrade Gutierrez, mesmo sendo a própria a líder do Consórcio, sem conseguir provar que não teria participado do seu cometimento, nem tampouco reconhecendo a existência das fraudes apontadas, conforme exame técnico desta Representação.
O disposto no art. 46 da Lei 8.443/1992 não condiciona a declaração de inidoneidade a nenhuma outra apuração, senão à ocorrência de fraude comprovada à licitação, e constatada a fraude à licitação, e declaradas inidôneas as empresas implicadas, cabendo à Administração, no caso a Petrobras (Administração Indireta) , no uso da autotutela administrativa, adotar providências quanto à anulação dos contratos decorrentes desses procedimentos licitatórios fraudados.
A declaração de inidoneidade prevista no art. 46 da Lei 8.443/1992, decorrente da atuação constitucional de controle externo do TCU, é de natureza distinta da pretensão punitiva constante do Decreto 2.745/1998, que se refere a sanções referentes a infrações e descumprimentos na execução contratual. A declaração de inidoneidade imposta pelo TCU abrange toda a Administração Pública Federal, sendo a atuação da Administração de forma direta, indireta ou por meio de transferências voluntárias (item 9.2.1 do Acórdão 348/2016-TCU-Plenário, Relator Exmo. Ministro Walton Alencar Rodrigues) .
A proporcionalidade e a razoabilidade são consideradas na dosimetria da sanção à medida que o TCU avalia o nível de gravidade do ilícito, a materialidade e o grau de culpabilidade dos responsáveis implicados, em consonância com a jurisprudência do TCU e com o Voto do Min. Relator Bruno Dantas, que fundamentou o Acórdão 483/2017-TCU-Plenário.
Portanto, conforme tópico da responsabilização e individualização das condutas, resta comprovada a ocorrência de fraudes nas licitações conduzidas pela Petrobras, relacionadas a certames para às licitações conduzidas pela Petrobras na realização das obras do Comperj, mediante conluio entre as empresas para a prática das seguintes condutas: combinação de preços, quebra de sigilo das propostas, divisão de mercado, oferta de propostas de cobertura para justificar o menor preço ofertado, combinação prévia de resultados e consequente direcionamento das licitações, e ausência de formulação de proposta para beneficiar a empresa escolhida pelo "cartel".
Também resta comprovada a participação da Techint Engenharia e Construção S/A no esquema fraudulento acima referido.
Em face do exposto, a conduta delitiva afrontou de forma grave e continuada os princípios constitucionais insculpidos no art. 37, caput e inciso XXI, no art. 173, § 1º, inciso III, ambos da Constituição Federal (CF/1988) , bem como no item 1.2 do Decreto 2.745/1998, precipuamente os da legalidade, da impessoalidade, da moralidade e da igualdade de condições aos concorrentes em processo licitatório. A gravidade danosa e a prática delituosa reiterada em diversos certames licitatórios requerem a atuação exemplar deste Tribunal de Contas.
Pelos motivos expostos, conclui-se que a conduta é reprovável. Considerando a gravidade e extensão dos danos causados pelos ilícitos em apuração em processo de tomadas de contas específicos, e a prática continuada dos ilícitos, resultando das contratações fraudulentas das obras referentes ao Comperj, para garantir a função pedagógica e preventiva da sanção, propõe-se aplicar a pena de declaração de inidoneidade para participar de licitações na Administração Pública Federal à Techint Engenharia e Construção S/A pelo prazo de 5 (cinco) anos, com fundamento no art. 46, da Lei 8.443/1992, conforme análise da dosimetria da sanção de inidoneidade. Esta proposta contempla a argumentação da Techint sobre a aplicação do art. 46 no caso de os delitos ocorrerem em um único contexto delituoso, propondo-se apenas uma recomendação de declaração de inidoneidade para o conjunto das obras do Comperj.
Propõe-se também encaminhar cópias do Acórdão que vier a ser proferido, acompanhado do Voto e Relatório que o fundamentarem, à Secretaria de Logística e Tecnologia de Informação do Ministério do Planejamento, Orçamento e Gestão sobre a declaração de inidoneidade proposta, para que atenda às recomendações exaradas no item 9.6 do Acórdão 1986/2013-TCU-Plenário, no que se refere ao registro da inidoneidade no Sistema de Cadastro Unificado de Fornecedores (Sicaf) e no Cadastro Nacional de Empresas Inidôneas e Suspensas (CEIS) , bem como à 13º Vara Federal de Curitiba/PR, à Força-Tarefa do Ministério Público Federal no Paraná, à Força-Tarefa da Advocacia-Geral da União no Paraná, ao Conselho Administrativo de Defesa Econômica (CADE) para que apure a conveniência de abrir processo administrativo para apurar a participação da Techint Engenharia e Construção S/A em "cartel", ao Ministério da Transparência e Controladoria-Geral da União (CGU) e à Diretoria de Governança, Risco e Conformidade da Petrobras (GRC) , para as medidas consideradas cabíveis.
Em razão de o presente processo ter sido constituído a partir do processo de Auditoria (TC 010.816/20178) para análise em apartado das manifestações da Techint Engenharia e Construção S/A, e de este apartado se tratar de mera estratégia processual com vista a atender à razoável duração do processo que o caso requer, propõe-se ainda que, quando do encerramento do presente processo, ele seja apensado ao processo TC 010.816/20178.
PROPOSTA DE ENCAMINHAMENTO
Diante do exposto, submetem-se os autos à consideração superior, propondo ao Tribunal:
rejeitar as alegações da Techint Engenharia e Construção S/A; 
declarar a inidoneidade da Techint Engenharia e Construção S/A, inscrita no CNPJ/MF sob o nº 61.575.775/0001-80, assim como a das pessoas jurídicas (controladas, subsidiárias, etc.) cujos estatutos ou contratos sociais forem objeto de alteração para absorver as atividades da empresa penalizada ou de outras sociedades empresariais que vierem a ser criadas para contornar a presente sanção, com fundamento no art. 46 da Lei 8.443/1992, para participar, de licitações na Administração Pública Federal, bem como em certames promovidos na esfera estadual, distrital e municipal cujos objetos sejam custeados com recursos federais repassados por força de convênios ou instrumentos congêneres, pelo prazo de 5 (cinco) anos;
dar ciência do acórdão que vier a ser proferido:
i. à Secretaria de Logística e Tecnologia de Informação do Ministério do Planejamento, Orçamento e Gestão sobre a declaração de inidoneidade do item "a", atentando para que atenda às recomendações exaradas no item 9.6 do Acórdão 1986/2013-TCU-Plenário; 
ii. ao Ministério da Transparência e Controladoria-Geral da União para a inscrição da empresa indicada no item 9.1 deste acórdão no Sistema de Cadastro Unificado de Fornecedores (Sicaf) e no Cadastro Nacional de Empresas Inidôneas e Suspensas (CEIS) ;
iii. à empresa responsável, ao advogado representante da empresa, à Força-Tarefa do Ministério Público Federal no Paraná, à 13º Vara Federal de Curitiba, à Força-Tarefa da Advocacia-Geral da União no Paraná, ao Conselho Administrativo de Defesa Econômica (CADE) e à Diretoria de Governança, Risco e Conformidade da Petrobras (GRC) , para medidas consideradas cabíveis.
determinar o apensamento, quando do encerramento do presente processo, ao processo de Auditoria (TC 010.816/20178) , com vista à consolidação das decisões proferidas.
2.	O diretor da SeinfraOperações, acompanhando as propostas do auditor, assim se posicionou:
	Trata-se de processo apartado do TC Processo 010.816/2017-8, instaurado para analisar de forma individualizada as manifestações da Techint Engenharia e Construção S/A sobre indícios de fraudes ocorridas na implantação das obras do Complexo Petroquímico do Rio de Janeiro (Comperj) , conduzidas pela Petróleo Brasileiro S/A (Petrobras) .
Mais especificamente, o presente processo mira analisar a suficiência dos indícios de fraudes presentes nos autos, que resultaram em massivo dano aos cofres públicos, e as manifestações da empresa acerca de sua eventual participação em tais ilícitos.
I
A instrução sintetiza a participação da Techint nas licitações das seguintes obras do Comperj:

	Empreendimento
	Atuação da Empresa

	Unidade de Destilação Atmosférica e a Vácuo (UDAV) 
	Convidada duas vezes e apresentou propostas apenas na primeira licitação.

	Unidade de Hidro Craqueamento Catalítico (UHCC) 
	Convidada duas vezes e não apresentou propostas.

	Unidade de Coqueamento Retardado (UCR) 
	Convidada duas vezes e apresentou propostas não vencedoras. Foi contratada por meio de negociação direta após encerramento das licitações por preços excessivos. 

	Unidade de Hidrotratamento de Destilados Médios (UHDT) 
	Convidada apenas na primeira licitação (Bid) e não apresentou proposta. 

De plano, observa-se que todas essas obras são objeto de processos de Tomadas de Contas Especial no Tribunal, de materialidade relevante, ainda que em fase preliminar de quantificação do dano. Tendo em vista os sólidos indícios de fraudes em todas essas contratações, fruto de combinações prévias orquestradas pelo cartel de empresas que atuava, também há representações abertas contra os demais participantes desses certames. Ademais, cumpre informar que a Techint Engenharia e Construção S/A encontra-se cumprindo sanção de inidoneidade aplicada pela CGU desde 20/12/2019 (http://www.portaltransparencia.gov.br/sancoes/ceis/40322553. Acesso em 11/12/2020) 
Atendo-se aos autos do processo, além das delações de executivos e agentes públicos envolvidos no esquema, a análise pormenorizada de documentos compartilhados pela justiça, CADE, MPF e daqueles coletados de forma autônoma pela Polícia Federal demonstram que os resultados ocorridos nos certames licitatórios de fato estavam previamente acertados pelas empresas integrantes do cartel. 
Diante das suficientes provas indiciárias, confrontadas com os fatos e com as colaborações homologadas pela justiça, restou comprovada a participação da Techint nas fraudes cometidas. Os argumentos da empresa não foram suficientes para afastar os fatos imputados pelo chamamento em audiência, limitando-se a atacar aspectos formais do processo, que não se sustentam, conforme bem detalhada na instrução elaborada pela Unidade Técnica. No mérito, a Techint optou por desqualificar as diversas provas existentes, colocando-se como independente de sua consorciada Andrade Gutierrez, mesmo sendo a própria Techint líder do Consórcio.
Embora a empresa alegue que as provas não tenham a qualificação necessária para condená-la, devendo prevalecer o princípio do in dubio pro reo, o que se encontra nos autos é um conjunto probatório extremamente robusto. Paralelamente, em sentido oposto a esse argumento, há ainda fortes indícios de que a prática de fraudes em contratos públicos fazia parte da política de negócios do Grupo Techint. Tal afirmação decorre da existência de prova documental atestando que a própria holding mãe do Grupo, San Faustín S/A, pagou diretamente propina a agentes públicos da Petrobras no Brasil por meio de offshores, com o intuito de que a Estatal beneficiasse sua subsidiária Confab Industrial. Importante ressaltar que tais pagamentos foram realizados com a participação de funcionários subordinados diretamente a uma integrante do conselho de administração da holding, controladora final do Grupo (http://www.mpf.mp.br/pr/sala-de-imprensa/docs/denuncia-techint.pdf/view) .
Também vejo contradição nos argumentos apresentados. De um lado, a empresa alega que não pode ser responsabilizada genericamente por uma suposta participação no cartel, da qual nega, sem individualização da fraude cometida. De outro, em um "cenário hipotético", argumenta que as alegadas fraudes estariam inseridas dentro de um mesmo "contexto delituoso" e, assim, a aplicação de uma eventual sanção deveria ser única para todas as fraudes em conjunto, ainda que, por conveniência, esta Corte tenha fracionado obras do mesmo período delitivo em processos distintos.
Ora, primeiramente é mister esclarecer que as fraudes examinadas são delimitadas pela conduta do responsável em um determinado certame. As irregularidades identificadas em auditorias deste Tribunal, e robustecidos com outros elementos de prova, referem-se a um processo licitatório que dá origem a um contrato. Ao menos para fins de declaração de inidoneidade, a aplicação da sanção ocorre quando se identifica a fraude cometida, conforme reza o art. 46 da Lei 8443/1992: "Verificada a ocorrência de fraude comprovada à licitação, o Tribunal declarará a inidoneidade do licitante fraudador para participar, por até cinco anos, de licitação na Administração Pública Federal".
Por decisão atinente à gestão processual - seguindo os princípios da eficiência, economicidade e celeridade - o Tribunal tem divido os processos de apuração de fraudes a licitações por empreendimento, como Repar, Rnest, Comperj, entre outros, o que acaba por unificar diversos contratos de obras em um único processo que tramita nesta Corte. No presente caso, por exemplo, a responsabilidade da Techint foi analisada no que tange as licitações das obras UDAV, UCR, UHCC e UHDT, todas do Comperj.
Desse modo, percebe-se que essa organização, inclusive, tende a deixar o infrator em uma situação mais benéfica, já que, caso fosse aberto um processo de inidoneidade para cada contrato, como usualmente se faz com as TCE, os julgamentos dificilmente seriam realizados de forma concomitante. Logo, as declarações de inidoneidade tenderiam a se espaçar mais no tempo, podendo refletir um maior tempo de sanção a cumprir, a depender dos prazos imputados. Ainda assim, na prática a diferença não deve ser significativa, tendo em vista o atual limite de 5 anos e as regras de acumulação de sanções estabelecidas por esta Corte (Acórdãos 348/2016 e 2702/2018, ambos do Plenário desta Casa) , principalmente a que se segue: "9.2.4.1 as sanções são executadas sucessivamente, na ordem dos respectivos trânsitos em julgado, observando-se o limite temporal de cinco anos contados, como regra, do início do cumprimento da primeira sanção da série" (redação dada pelo último acórdão citado) .
Com relação a esse aspecto, também verifico que o auditor empregou metodologia para dosimetria da sanção conforme a jurisprudência desta Casa, com base no que foi deliberado no Acórdão 348/2016-TCU-Plenário.
A empresa suprimiu propostas nos rebid da UDAV, UHCC e UHDT, tendo sido contratada somente na UCR. Embora não tenha sido vencedora do certame, por assim dizer, a empresa firmou contrato diretamente com a Estatal após alteração substancial do objeto - conforme acerto prévio constante das planilhas apreendidas - sem que houvesse qualquer questionamento das demais participantes do certame, que "coincidentemente" eram as mesmas as que formavam o cartel.
Sendo assim, concordo com a avaliação de que a fraude na contratação direta para a obra da UCR se equipara ao critério "vencedor do certame fraudado", constante do citado Acórdão. Logo, a obtenção do contrato por meio de fraude revela conduta altamente reprovável, devendo resultar em proposta de 5 (cinco) anos de sanção de inidoneidade.
Quanto às demais participações, conforme quadro constante da instrução e colacionado anteriormente, verifico que houve supressão de propostas no caso da UHCC (em ambos bid e rebid) e UHDT (no bid) , mas chegou a apresentar proposta no certame da UDAV (também no bid, embora convidada duas vezes) . Desse modo, entendo que a sanção para o caso UDAV seria de 3 anos, já que houve apresentação de proposta no bid, fato que exerce influência sobre os preços do rebid e o regular andamento do processo licitatório. No caso concreto, por exemplo, não houve um vencedor do certame propriamente dito, mas o insucesso na licitação levou a Petrobras a contratar diretamente com o primeiro colocado e que, ao final, resultou na configuração desejada pelo cartel.
Ato contínuo, a soma da dosimetria seria: 3 anos (UDAV) + 1 ano (UHCC) + 5 anos (UCR) + 1 ano (UHDT) , totalizando 10 (dez) anos, e não 8 (oito) , conforme consta na instrução. Contudo, respeitando o teto jurisprudencial definido, a sanção aplicável sugerida pelo auditor é de 5 (cinco) anos, a ser executada conforme entendimento fixado pelos Acórdãos 348/2016 e 2702/2018, proferidos pelo Plenário do TCU, posição da qual compartilho.
II
Considerando o disposto no art. 20 da Lei de Introdução às Normas de Direito Brasileiro (LINDB) , acrescido pela Lei 13.655/2018, considero pertinente tecer alguns comentários sobre as consequências práticas da sanção e sobre sua razoabilidade e proporcionalidade. 
Ao contrário do que se observa em algumas manifestações, as consequências práticas da declaração de inidoneidade são extremamente positivas ao ambiente de negócios brasileiro, ao desenvolvimento econômico do país, e consequentemente, à geração de renda e empregos.
Esse tipo de sanção afasta temporariamente (por até cinco anos) de certames públicos empresas que praticaram fraude comprovada à licitação, permitindo que revejam seus atos e aprimorem os seus mecanismos de integridade. Ao mesmo tempo, possibilita que as demais empresas disputem contratações públicas em condições de isonomia. O mercado competitivo aumenta a eficiência e a produtividade, sendo esse ganho usufruído tanto pelo setor privado quanto pelo público. 
Os efeitos práticos negativos da declaração de inidoneidade ficam restritos à empresa que comprovadamente fraudou às licitações, sendo tais aspectos proporcionais e razoáveis frente à gravidade e aos impactos da conduta ilícita. O efeito prático é que a empresa não poderá realizar novas contratações com a Administração Pública Federal pelo prazo estipulado na sanção. Contudo, essa punição não anula automaticamente os contratos da empresa em vigor com o setor público. Além disso, não a impede de exercer suas funções no mercado privado, onde as empresas eficientes permanecem, enquanto as não competitivas fracassam. 
Não consigo vislumbrar efeitos práticos negativos ao interesse público na aplicação da declaração de inidoneidade. Os argumentos contrários a essa sanção geralmente são falaciosos e enviesados. Existem vários mitos que contra a declaração de inidoneidade que precisam ser esclarecidos. 
O primeiro mito é que a declaração de inidoneidade causa a falência da empresa sancionada, violando ao princípio da preservação da empresa. Isso não poderia ser mais incorreto. A causa da eventual falência de uma empresa que fraudou licitações nunca poderia ser atribuída à sanção em si. A sanção é apenas uma consequência do ato de fraudar à licitação. Caso a empresa fraudadora venha a falir, a causa raiz foi a decisão da empresa de cometer um ilícito cuja punição já era previamente conhecida. 
A empresa que pratica fraude à licitação tem a ciência que se for descoberta sofrerá uma grave sanção. Se mesmo assim, insiste em cometer a ilicitude, o poder público não tem outra saída a não ser punir a empresa infratora. Caso não aja dessa forma, a mensagem transmitida será a de que o crime compensa, estimulará a impunidade e afastará as empresas com padrões desejáveis de compliance a evitar esse mercado.
O segundo mito é que a falência de uma empresa que fraudou licitações gera desemprego. No setor de obras públicas, o que gera emprego não é a empresa contratada e, sim, a existência das próprias obras. A empresa que ganha uma determinada licitação contrata maior parte dos funcionários (mão de obra direta) sob medida, para atender as necessidades do projeto. Assim, em linhas gerais, não interessa qual empresa irá vencer determinada licitação, o número de empregos será semelhante. Ou seja, se uma empresa que praticou ato de corrupção não puder concorrer e falir, uma outra empresa honesta entrará no seu lugar e os empregos gerados serão os mesmos. Ademais, com a eventual falência de uma empresa fraudadora, os funcionários do quadro permanente serão recolocados no mercado de trabalho e terão oportunidade de exercer suas competências em outra empresa do setor. 
Por outro lado, não punir uma empresa que comprovadamente praticou fraude à licitação causa desemprego nas outras empresas que atuam honestamente no mercado. Se o ambiente licitatório é maculado, uma empresa íntegra não consegue competir e acaba falindo, tendo que demitir seus funcionários. Isso sim seria contra o princípio de preservação da empresa. É muito difícil que uma empresa que segue todos os procedimentos legais consiga competir em pé de igualdade com uma outra que suborna gestores públicos para fraudar licitações. Em síntese, não punir as empresas fraudadoras causa desemprego nas empresas íntegras que seguem a lei. 
O terceiro mito é que a falência de uma empresa que fraudou licitações públicas reduz a capacidade técnica nacional. Isso é contrário a qualquer lógica. O que reduz a capacidade técnica nacional é não combater a corrupção. Sabidamente, a corrupção mantém empresas menos eficientes. Num ambiente corrupto, não ganha necessariamente a empresa que é mais capacitada e, sim, aquela que pagou propina e/ou entrou em conluio com outras empresas. Por outro lado, em ambiente competitivo, a empresa mais preparada e eficiente tende a vencer a licitação. Isso promove uma busca pela eficiência e inovação, o que de fato aprimora o desenvolvimento tecnológico e econômico de um país.  
Adicionalmente, observo que pretenso interesse econômico na atuação de determinadas empresas no mercado de construção não pode ser utilizado como justificativa para deixar de responsabilizar empresas que praticaram atos de corrupção, pois tal entendimento não se coadunaria com a Convenção das Nações Unidas contra a Corrupção, assinada em 2003, na cidade de Mérida, da qual o Estado Brasileiro faz parte.
Nessa mesma linha de entendimento, destaco trecho do Voto do Exmo. Ministro José Múcio Monteiro, condutor do Acórdão 1306/2017-TCU-Plenário:
Assim, mesmo considerando o interesse público subjacente à recuperação judicial de empresas e sem a pretensão de adentrar-me na competência judicial, devo ponderá-lo com o interesse primário em análise na presente auditoria. No cenário apresentado, e levando-se em conta, sobretudo, a origem fraudulenta das avenças, entendo ser demasiadamente desproporcional a manutenção de pagamentos e a concessão de sobrevida de possivelmente três anos, em hipótese otimista, no caso de continuidade do DSC e CLC [contratos internacionais celebrados com a Petrobras para a prestação de serviços de perfuração pelo navio-sonda Vitória 10.000], ao referido Grupo [Schahin, em recuperação judicial, que alterou o nome para Base Engenharia] em prejuízo não apenas de um único credor [estatal Petrobras], mas de todos os milhões de cidadãos brasileiros, acionistas majoritários da Petrobras. (destaques acrescidos) 
Cito também o brilhante artigo "Corruption, Public Investment, and Growth" que explica de forma cristalina como a corrupção incentiva os aumentos dos custos das contratações públicas e prejudica o crescimento econômico das nações: 
 (...) a corrupção distorce todo o processo de tomada de decisão em relação ao orçamento de investimento. No caso extremo de um país totalmente corrupto, os projetos são escolhidos exclusivamente pela sua capacidade de geração de subornos e não pela sua produtividade. A produtividade [real necessidade] dos projetos torna-se quase irrelevante.
Quando a corrupção desempenha um papel importante na seleção de projetos e contratados, o resultado desse processo é um orçamento altamente distorcido. "Elefantes brancos" e "catedrais no deserto" são produzidos. Alguns projetos são concluídos, mas nunca utilizados. Alguns são muito maiores e complexos do que o necessário. Alguns apresentam tão baixa qualidade que eles precisarão de reparos contínuos e sua capacidade de produção será muito abaixo das expectativas iniciais. Nestas circunstâncias, não é surpreendente que os investimentos não gerem os resultados em termos de crescimento que os economistas esperam. (p. 8-9) 
Fonte: TANZI, Vito e DAVOODI, Hamid. Corruption, Public Investment, and Growth. IMF Working. Washington: International Monetary Fund, 1997. Tradução livre, com grifos acrescidos.
Infelizmente, o Comperj, maculado pelas fraudes analisadas no presente processo, pode ser considerado como um enorme "elefante branco". Ao longo de sua construção, o Comperj deixou de ser um projeto viável para se tornar a fonte de prejuízo bilionário aos cofres da Petrobras, e de forma indireta, a todos os brasileiros.
 De acordo com o relatório do Acórdão 3345/2015-TCU-Plenário (Rel. Exmo. Min. Vital do Rêgo) , o Comperj foi idealizado em 2004, com previsão de conclusão no ano de 2011, a um custo estimado de cerca de US$ 6,1 bilhões. Esse investimento evoluiu posteriormente para US$ 8,4 bilhões em 2006. Após uma ruptura na estrutura conceitual ocorrida em 2010, a evolução dos custos chegou a US$ 26,9 bilhões e, posteriormente, subiu para US$ 30,5 bilhões com o advento de outras modificações divulgadas no Plano de Negócios e Gestão 2013-2017. Ao final, caso fosse construído completamente o complexo poderia chegar ao montante de US$ 47,7 bilhões.
Contudo, de acordo com voto condutor do acórdão supramencionado, o empreendimento já mostrava, no momento da prolação do acórdão, forte caráter deficitário, com prejuízo estimado em US$ 14,36 bilhões negativos. Ou seja, apesar de todos os investimentos feitos para construir o Comperj, mesmo com a plena operação do complexo, "as receitas operacionais obtidas pelo Complexo ao longo de toda a vida útil do projeto jamais compensarão os gastos incorridos; pior ainda, o prejuízo final aos cofres da Estatal será superior a US$ 14 bilhões (grifos acrescidos) ".
Em dezembro de 2019, a própria Petrobras reconheceu publicamente, em seu sítio eletrônico "Fatos e Dados", que a finalização do Comperj não apresenta atratividade econômica (Fonte: https://petrobras.com.br/fatos-e-dados/estamos-avaliando-alternativas-para-o-comperj-em-itaborai-no-rio-de-janeiro.htm, acessado em 22/09/2020) .
III
Por fim, verifica-se que o conjunto probatório constante destes autos contêm indícios concordantes e robustos que demonstram a ocorrência de fraudes nas licitações das obras UDAV, UHCC, UCR e UHDT do Comperj. A Techint Engenharia e Construção participou efetivamente desses ilícitos, praticando condutas graves que causaram impacto significativo à Petrobras e à sociedade em geral, devendo ser reprimida com punição proporcional. Neste sentido, a sanção de inidoneidade proposta é conservadora, razoável e compatível com a jurisprudência do TCU.  
Não é por demais lembrar que existe a possibilidade de atenuação ou suspensão das sanções proferidas por meio de eventual colaboração com esta Corte, mediante confissão de ilícitos e compromisso de reparação de danos, ocasião em que se pode conceder ainda benefício de ordem, flexibilização da solidarização do débito, redução de multas, entre outras benesses que estão dentro da competência deste Tribunal.
Sendo essas as breves considerações, acompanho o encaminhamento adotado pelo auditor.
3.	O secretário da SeinfraOperações, do mesmo modo, acompanhou as propostas de encaminhamento do auditor, sugerindo apenas pequenos ajustes, nos seguintes termos:
	Manifesto-me, desde já, concordante com as propostas de encaminhamento consignadas pelo AUFC Fernando Facchin Filho, as quais contaram com a anuência do Diretor-substituto da 3ª Diretoria da SeinfraOperações AUFC Acácio Lopes Neto. Não obstante, entendo por conveniente agregar apontamentos adicionais sobre temas enfrentados na instrução e no pronunciamento da subunidade precedentes. 
Os temas abarcarão dois tópicos, a saber:
i) Aplicabilidade do art. 22, § 3º, da Lei de Introdução às Normas do Direito Brasileiro - LINDB - Decreto-Lei 4.657/1942, em face de sanção anteriormente aplicada à empresa Techint pela Controladoria-Geral da União - CGU;
ii) Importância da aplicação da sanção de declaração de inidoneidade em caso de fraude comprovada à licitação;
Ao final, alvitra-se ajuste pontual na proposta de encaminhamento.
I - Aplicabilidade do art. 22, § 3º, da LINDB
Os autos tratam de apuração de eventual participação da empresa Techint Engenharia e Construção S/A em fraude a licitações da Petrobras relativas às obras de implantação do Complexo Petroquímico do Rio de Janeiro (Comperj) .
Os elementos trazidos pelo AUFC instrutor e pelo Diretor-substituto da 3ª Diretoria da SeinfraOperações não deixam margens para dúvidas: há prova robusta de participação da empresa Techint nas fraudes perpetradas nas aludidas licitações da Petrobras, cabendo, portanto, a aplicação da sanção prevista no art. 46 da Lei 8.443/1992.
Reputo pertinente agregar considerações sobre dois fatos que tem impacto na apreciação da matéria:
A empresa Techint foi declarada inidônea pela CGU para participar de licitações públicas federais. Referida sanção está vigente desde 20/12/2019 - http://www.portaltransparencia.gov.br/sancoes/ceis/40322553;
O art. 22, § 3º, da LINDB prevê que "as sanções aplicadas ao agente serão levadas em conta na dosimetria das demais sanções de mesma natureza e relativas ao mesmo fato."
Nesse cenário, convém verificar quais fatos deram ensejo à sanção aplicada pela CGU, a fim de apurar se são equivalentes ao que sustentam a proposta de declaração de inidoneidade feita nestes autos.
Recentemente, a CGU publicou as peças mais relevantes de alguns dos Processos Administrativos de Responsabilização - PAR em andamento naquele órgão central de controle interno do Poder Executivo Federal. No caso da Techint, os elementos podem ser consultados no link: https://repositorio.cgu.gov.br/handle/1/45933, acesso em 18/12/2020.
Consultando o relatório final da comissão de apuração do PAR relativo à Techint, observa-se que as fraudes que compõem o escopo de apuração destes autos também fazem parte dos fatos que fundamentam o PAR da CGU (fonte: https://repositorio.cgu.gov.br/bitstream/1/45933/13/Relatorio_Final_Techint.pdf, p. 57-77) e que, ao final, redundaram na sanção aplicada pelo órgão central de controle interno do Poder Executivo Federal.
A sanção aplicada pela CGU tem sua base legal no art. 87, inciso IV, c/c o art. 88, incisos II e III, ambos da Lei 8.666/1993. Já a sanção aplicada pelo TCU tem seu fundamento no art. 46 da Lei 8.443/1992.
A esse respeito, cabe comentar que a impossibilidade de detração da penalidade aplicada pela CGU (consideração na dosimetria do TCU do tempo em que a empresa ficou inidônea pela decisão da Controladoria) já foi enfrentada pelo Plenário do Tribunal por meio dos Acórdãos 961/2018, de relatoria do Ministro Benjamim Zymler, e 2.638/2019, do Ministro Bruno Dantas, ambos referentes à participação da construtora Mendes Júnior nas fraudes apuradas nas licitações relativas às obras de implantação da Rnest.
O Voto do Acórdão 961/2018 evidenciou que eventuais sanções aplicadas no âmbito da administração ativa (Poder Executivo Federal) não condicionam ou vinculam a atuação do TCU no bojo de suas atribuições constitucionais, inclusive aquelas de cunho sancionatório.
Ainda, nas referidas decisões, o TCU firmou o entendimento, naquele caso concreto, de que as duas sanções administrativas com vistas a declarar a inidoneidade para licitar e contratar possuíam fundamentos e competências distintas, não configurando violação ao princípio do non bis in idem, pois o TCU se baseia no art. 46 da Lei 8.443/1992 e a CGU no art. 87, inciso IV, da Lei 8.666/1993, havendo, na verdade, o princípio da independência das instâncias.
Por outro lado, cumpre transcrever o entendimento do MPTCU do relatório do Acórdão 414/2018-TCU-Plenário:
A proposta de detração, na execução da pena, do período em que a Mendes Júnior esteve impedida de licitar por força da inidoneidade declarada pela CGU mostra-se adequada e aderente ao princípio da razoabilidade. Todavia, deve-se certificar se os fundamentos da sanção aplicada pelo órgão de controle interno coincidem com os destes autos, conforme bem pontuou a SeinfraOperações em sua proposta. Ou seja, deve-se verificar se são os mesmos procedimentos licitatórios fraudados que ensejaram a declaração publicada pela CGU.
VII - Conclusão
Ante o exposto, e atendendo ao despacho de Vossa Excelência (peça 71) , este representante do Ministério Público de Contas manifesta alinhar-se parcialmente com as análises efetuadas pela unidade técnica, porém, com base em metodologia diversa para avaliação quantitativa da sanção, propõe que este Tribunal:
 (...) 
b) considere, em atenção ao princípio da razoabilidade, como período de detração do cumprimento da sanção de inidoneidade aplicada pelo TCU, o prazo efetivamente cumprido referente à sanção de inidoneidade declarada pela CGU, desde que a apenação tenha sido aplicada em razão especificamente das fraudes às licitações das obras das unidades de serviços de terraplenagem, UHDT-UGH, UDA, UCR e tubovias de interligação, todas da Refinaria Abreu e Lima (Rnest) ; (grifo nosso) 
Nesse sentido, para que haja a detração, a sanção aplicada pela Controladoria deve estar diretamente relacionada à fraude na licitação do Comperj, mesmo fato do art. 46 da Lei 8.443/1992, base legal de aplicação da sanção pelo TCU no caso concreto destes autos.
Pode-se afirmar, inclusive, que a fraude comprovada às licitações na Estatal (art. 46 da Lei 8.443/1992, base legal de atuação do TCU) está contida em outro conjunto ainda mais amplo, a pratica de atos ilícitos visando a frustrar os objetivos daquelas licitações (inciso II do art. 88 da Lei 8.666/1993, fundamento legal do PAR da CGU, consoante decisão publicada no DOU de 14/5/2019, Seção 1, p. 37) , pois estes atos não se referem, necessariamente, a fraudes.
Além disso, os fundamentos deste pronunciamento não devem ser confundidos com o entendimento firmado pelo Acórdão 348/2016-TCU-Plenário, referente aos estudos sobre o alcance e o limite temporal da cumulação de declarações de inidoneidade, impostas pelo Tribunal com base no art. 46 da Lei 8.443/1992, a um mesmo agente.
No item 9.2.6 daquele Acórdão, definiu-se que a CGU deveria aplicar os critérios estabelecidos nos parágrafos do art. 75 do Código Penal para estabelecer o tempo de cumprimento do conjunto de sanções, caso já exista outra sanção de declaração de inidoneidade aplicada com fundamento no art. 46 da Lei 8.443/1992 em execução.
Neste contexto, é imperioso destacar que o valioso entendimento exarado pelo Acórdão 348/2016-TCU-Plenário é decorrente das discussões travadas sobre o tema na sessão relacionada ao Acórdão nº 560/2012, proferido no âmbito do TC Processo 005.035/2009-2, de relatoria da Ministra Ana Arraes.
Naquela sessão, a declaração de voto do Ministro Benjamim Zymler expôs o risco de sobreposição das sanções adotadas pelo Tribunal e a influência de fatores aleatórios na extensão da pena, como a data de julgamento ou a comunicação aos órgãos de controle:
De acordo com informações obtidas por meu Gabinete junto à Controladoria-Geral da União (CGU) , o setor responsável pelo cadastro de sociedades empresárias consideradas inidôneas para licitar com a Administração Pública Federal limita-se a relacionar o impedimento para licitar com a Administração Pública Federal no período que se segue à decisão condenatória. É dizer, os tempos das penas terminam por sobrepor-se, a depender da data da decisão do Tribunal.
Tal procedimento, em princípio, pode ser tido como passível de crítica, já que a duração do conjunto das apenações aplicadas pode vir a ser aleatória, pois dependerá da data em que for proferida a decisão do Tribunal de Contas da União (não mais passível de recurso com efeito suspensivo) . Se, por exemplo, forem proferidas na mesma data três decisões com declaração de inidoneidade de uma mesma sociedade, todas com prazo de um ano, a sociedade empresária ficará impossibilitada de participar de licitações por apenas 1 ano. Se as decisões forem proferidas com intervalo de um mês cada, a sociedade estará, na prática, impedida de participar de licitação por 1 ano e 2 meses. Se o intervalo das decisões for superior a 1 ano, a suspensão ocorrerá pelo prazo total de 3 anos.
Ora, a extensão da pena não pode depender de fatores aleatórios, como a data de julgamento ou comunicação aos órgãos de controle. Na hipótese de existirem diversos processos, relacionados entre si, tal circunstância deve ser considerada para fins de apenação - como no presente caso.
Por conseguinte, esta Presidência determinará que a Secretaria-Geral de Controle Externo (Segecex) realize estudos com vistas a averiguar a regularidade dos procedimentos até aqui adotados pela CGU, para futuras correções, se necessárias. (grifos nossos) 
Assim, se a mesma sanção for aplicada pelo mesmo fato do mesmo procedimento licitatório, parece razoável considerar a detração do tempo da penalidade aplicada pelo primeiro (CGU ou TCU) , com vistas a evitar que a data da decisão da Controladoria ou desta Corte de Contas resulte no possível acúmulo de tempo da dosimetria, em desfavor da empresa inidônea, ou seja, de uma perspectiva de aplicação de sanções pelo TCU e pela CGU pelo mesmo fato, há o risco de sobreposição de sanções e da influência de fatores aleatórios na extensão da pena, como a data de julgamento pelo Tribunal ou de deliberação pela Controladoria.
Quanto à natureza da sanção, o próprio Voto do Acórdão 2638/2019-TCU-Plenário explicita que a declaração de inidoneidade pela CGU e pelo TCU é sanção de natureza administrativa, ou seja, de mesma natureza:
No que concerne à vedação do bis in idem e ao pedido de detração do tempo da penalidade já cumprida, aplicada pela Controladoria-Geral da União, não é possível acolher as teses de defesa.
Com efeito, a declaração de inidoneidade para licitar aplicada por esta Corte não constitui bis in idem em relação à penalidade imposta pela CGU, pois as sanções em tela, embora de natureza administrativa, possuem fundamentos fáticos e competências distintas.
A penalidade aplicada pela CGU, prevista no art. 87, inciso IV, da Lei 8.666/1993, tem caráter preventivo e busca impedir que o particular participe de licitação ou que firme contrato com a Administração Pública, ante a inexecução parcial ou total do contrato. Já a declaração de inidoneidade de competência do TCU, inserta no art. 46 da Lei 8.443/1992, decorre de fraude à licitação.
Assim, diante da inocorrência desses pressupostos, a pretensão de compensação dos prazos não pode ser acolhida. (grifos nossos) 
A mesma afirmação foi feita no relatório do Acórdão 560/2012-TCU-Plenário: "13. Nesse sentido, sabe-se que as sanções impostas por este Tribunal são de natureza administrativa, em nada se confundindo com aquelas capituladas na Lei 8429/92 (...) " (grifo nosso) .
Diante disso, cabe confirmar se o caso concreto analisado nestes autos resultará na proposta de sanção de mesma natureza e relativa ao mesmo fato da sanção aplicada à Techint pela CGU em dezembro de 2019, apesar das sanções dessas duas instâncias serem provenientes de competências distintas.
Portanto, embora os fundamentos legais para as sanções aplicadas por CGU e TCU sejam distintos, entende-se que o art. 22, § 3º, da LINDB é aplicável, uma vez que os fatos apurados são os mesmos e as sanções têm mesma natureza (administrativa) e, a rigor, possuem efeito similar (impedimento para participar de licitações promovidas pela Administração Pública Federal) . 
Por isso, a sanção proposta nesta oportunidade pode considerar a detração do tempo da penalidade aplicada pela CGU (sanção pelo mesmo fato: fraudes às licitações da UDAV, UHCC, UCR e UHDT do Comperj) , sem perder de vista que a contagem do prazo de cumprimento das sanções de declaração de inidoneidade impostas pelo TCU se inicia somente após o trânsito em julgado da condenação, conforme entendimento materializado no Acórdão 348/2016-TCU-Plenário.
Contudo, tendo em vista que a sanção da CGU não abarca a inidoneidade para participação em certames promovidos na esfera estadual, distrital e municipal cujos objetos sejam custeados com recursos federais repassados por força de convênios ou instrumentos congêneres, não deve haver a detração do tempo em relação a essa sanção específica, aplicada por força do item 9.2.1 do Acórdão 348/2016-TCU-Plenário, de relatoria do Ministro Walton Alencar Rodrigues.
Registre-se que o Voto do Acórdão 961/2018 destaca o não condicionamento ou a não vinculação da atuação desta Corte de Contas (atribuições constitucionais) a eventuais sanções aplicadas no âmbito da administração ativa (Poder Executivo Federal) e, por isso, o raciocínio de detração do tempo da sanção de inidoneidade já aplicado à empresa pela CGU, desenvolvido para este caso concreto, não deve ser encarado ou ampliado como uma vinculação entre análises ou conclusões externadas por aquele órgão de controle interno e aquelas que venham a ser julgadas pelo TCU em face de fatos idênticos. 
II - Importância da aplicação da sanção de declaração de inidoneidade em caso de fraude comprovada à licitação
Além dos aspectos supracitados, cabe destaque aos elementos assinalados pelo Diretor-substituto da 3ª Diretoria da SeinfraOperações, no sentido de pontuar a importância de aplicação da sanção de declaração de inidoneidade em caso de fraude comprovada à licitação, consoante previsto no art. 46 da Lei 8.443/1992.
Com efeito, não se dever perder de vista a necessidade de que sejam aplicadas sanções proporcionais à gravidade dos ilícitos que ocorreram no caso concreto, haja vista a necessidade de transmitir ao mercado de infraestrutura e à sociedade um pedagógico efeito dissuasório, no sentido de que fraude à licitação será combatida pelo Estado brasileiro. 
A sanção de declaração de inidoneidade tem, ainda, o benéfico efeito saneador do mercado, ao afastar de futuras competições empresas comprovadamente fraudadoras de licitações públicas, abrindo espaço para outras empresas não infratoras que possam vir a usufruir de um ambiente de negócios mais limpo e seguro com a Administração Pública.
Não se trata, portanto, de um suposto ímpeto punitivista da parte do TCU ou desta Unidade Técnica, mas da materialização e do exercício de competências conferidas constitucionalmente ao Tribunal de Contas da União para casos em que reste comprovação de fraude à licitação, em benefício da sociedade brasileira.
Como bem observado pelo Diretor-Substituto da 3ª Diretoria, os danos ao mercado provocados por fraudes cometidas é incomensurável, sendo bastante provável que empresas probas e honestas tenham falido ou sido indevidamente afastadas do mercado de obras públicas em razão do ambiente viciado por fraude e corrupção, o que só resulta em prejuízo a toda a sociedade e ao Estado.
No caso concreto, a empresa teve amplas oportunidades de contraditar todas as evidências e todos os indícios de irregularidades colhidos. As teses defensivas foram devidamente examinadas e restaram insuficientes para afastar as irregularidades. Os autos demonstram que houve, da parte do Tribunal de Contas da União, respeito integral a todas as garantias processuais da empresa defendente, previstas tanto na Constituição Federal, como na Lei Orgânica do TCU e no Regimento Interno desta Corte de Contas.
Com essas considerações, alvitro ajustes pontuais à proposta de encaminhamento consignada na instrução, a qual contou com a anuência do substituto da 3ª Diretoria da SeinfraOperações.
PROPOSTA DE ENCAMINHAMENTO AJUSTADA
Diante do exposto, submetem-se os autos à consideração superior, propondo ao Tribunal:
	a) rejeitar as razões de justificativa apresentadas pela Techint Engenharia e Construção S/A;
	b) com fundamento no art. 46 da Lei 8.443/1992, declarar a inidoneidade da empresa Techint Engenharia e Construção S.A. (61.575.775/0001-80) , pelo prazo de 5 (cinco) anos, para participar de licitações na Administração Pública Federal, bem como em certames promovidos na esfera estadual e municipal cujos objetos sejam custeados com recursos federais repassados por força de convênios ou instrumentos congêneres;
	c) comunicar à Controladoria-Geral da União que tome as devidas providências para a inscrição da Techint Engenharia e Construção S.A. no Cadastro Nacional de Empresas Inidôneas e Suspensas (CEIS) , considerando a detração do tempo da penalidade aplicada à empresa por aquela controladoria, com base no § 3º do art. 22 da Lei de Introdução às normas do Direito Brasileiro (LINDB) e nas ponderações do MPTCU no relatório do Acórdão 414/2018-TCU-Plenário, tendo em vista que no caso concreto as sanções da CGU e do TCU são de mesma natureza e relativas ao mesmo fato, com exceção da inidoneidade para participar de licitações em certames promovidos na esfera estadual e municipal cujos objetos sejam custeados com recursos federais repassados por força de convênios ou instrumentos congêneres;
	d) encaminhar cópia do acórdão que vier a ser proferido, acompanhado do Relatório e do Voto que o fundamentam à empresa responsável, para ciência; e
	e) encaminhar cópia do acórdão que vier a ser proferido, acompanhado do Relatório e do Voto que o fundamentam à Força-Tarefa do Ministério Público Federal no Paraná, à 13ª Vara Federal de Curitiba, à Força-Tarefa da Advocacia-Geral da União no Paraná, à Controladoria-Geral da União (CGU) , ao Conselho Administrativo de Defesa Econômica (CADE) e à Diretoria de Governança, Risco e Conformidade da Petrobras (GRC) , para medidas consideradas cabíveis;
	f) determinar o apensamento definitivo destes autos ao TC Processo 010.816/2017-8, após o trânsito em julgado da sanção ora proposta, com vistas à consolidação das decisões proferidas.
4.	Por fim, o Ministério Público junto ao TCU, representado nos autos pelo Procurador Marinus Eduardo De Vries Marsico, ressalvou apenas que a Força-Tarefa do Ministério Público Federal no Paraná havia sido extinta. Por essa razão, sugeriu o encaminhamento da decisão não à Força-Tarefa, e sim ao Grupo de Atuação Especial de Combate ao Crime Organizado do MPF (Gaeco) , que recebeu alguns dos membros daquela equipe.
É o relatório.

Louise Dias Portes (OAB/RJ 203.612), Gabriela Blasbalg (OAB/SP 418.381) e outros.

Procurador Marinus Eduardo De Vries Marsico.

COMPERJ. FRAUDES NOS PROCESSOS LICITATÓRIOS. PROVAS COMPARTILHADAS. OPERAÇÃO LAVAJATO. CONJUNTO DE INDÍCIOS. FORMAÇÃO DE CONVICÇÃO. DECLARAÇÃO DE INIDONEIDADE.

Secretaria Extraordinária de Operações Especiais em Infraestrutura (SeinfraOperações).

Trata-se de processo apartado do TC Processo 010.816/2017-8, para verificar a ocorrência de fraudes praticadas pela Techint Engenharia e Construção S/A nas licitações do Complexo Petroquímico do Rio de Janeiro (Comperj) , conduzidas pela Petróleo Brasileiro S.A. (Petrobras) , para a construção e montagem das Unidades de Hidrocraqueamento Catalítico (UHCC) , de Destilação Atmosférica e a Vácuo (UDAV) , de Coqueamento Retardado (UCR) e de Hidrotratamento de Destilados Médios (UHDT) .
Inicialmente relembro que a autuação desse e dos demais processos apartados foi motivada pelos resultados das auditorias que este Tribunal já vinha realizando nas contratações relativas ao Comperj, desde 2008, cujos resultados, mais tarde, alinharam-se aos fatos descortinados pela Operação Lava Jato, deflagrada em 2014 (peça 284 do TC Processo 010.816/2017-8) .
A Operação tornou pública a existência de um esquema criminoso que atuava na Petrobras e que envolvia a prática de crimes contra a ordem pública, corrupção e lavagem de dinheiro, com a formação de um poderoso cartel, autodenominado de "Clube". Dele participariam as empresas Odebrecht, Engevix, OAS, UTC, Camargo Correa, Techint, Andrade Gutierrez, Mendes Júnior, Promon, MPE, Skanska, Queiroz Galvão, Iesa, Galvão, GDK e Setal.
Em resumo, as mencionadas empresas teriam se associado para dominar o mercado de grandes obras de engenharia demandadas pela Petrobras. Nesse esquema, para cada contratação, o "Clube" definia aquela que seria a vencedora do certame e as demais que dariam cobertura, apresentando propostas de preços maiores ou até mesmo não ofertando propostas. Desse modo, contando com a colaboração de funcionários da Petrobras corrompidos, impedia-se a concorrência real e os preços contratados ficavam muitas vezes acima dos referenciais de mercado, superfaturados.
De acordo com as apurações até então realizadas pelo TCU, os contratos relativos ao Comperj apresentavam os seguintes valores de sobrepreço:
Tabela 1 - Indícios de sobrepreço apontados no relatório de auditoria
	Contrato
	Objeto
	Sobrepreço

	0800.0056801.10.2
	UDAV - Unidade de Destilação Atmosférica e a Vácuo
	R$ 79.769.676,969

	0800.0057282.10.2
	UCR - Unidade de Coqueamento Retardado
	R$ 260.536.618,39

	0800.0060702.10.2
	UHDT - Unidade de Hidrotratamento de Destilados Médios
	R$ 99.311.296,73

	0800.0056936.10.2
	UHCC - Unidade de Hidrocraqueamento Catalítico
	R$ 104.388.883,35

A confirmação ou não desses valores se dará no âmbito dos processos de tomada de contas especial que foram abertos para cada contrato (Acórdão 632/2017-TCU-Plenário) .
De todo modo, os resultados da Operação Lava Jato confirmaram as irregularidades que vinham sendo apontadas pelos trabalhos de fiscalização do TCU nos processos licitatórios do Comperj e trouxeram uma nova perspectiva às apurações em curso.
Diante da complexidade dos fatos tratados e do grande número de empresas envolvidas, esta Corte de Contas decidiu então, consoante Acórdão 632/2017-TCU-Plenário, subitem 9.2.11, por autuar um processo apartado para cada empresa citada, a exemplo deste. Em cada apartado, a participação de uma empresa específica nas fraudes às licitações do Comperj é avaliada, com a oitiva de cada uma delas acerca de:
a) combinação de preços;
b) quebra de sigilo das propostas; 
c) divisão de mercado; 
d) oferta de propostas de cobertura para justificar o menor preço ofertado; 
e) combinação prévia de resultados e consequente direcionamento das licitações; e 
f) ausência de formulação de proposta para beneficiar a empresa escolhida pelo cartel.
O mesmo procedimento foi adotado para as apurações relativas às obras de implantação da Refinaria Abreu e Lima em Ipojuca/PE, também denominada de Refinaria do Nordeste (Rnest) , e da Refinaria Presidente Getúlio Vargas (Repar) , sendo que muitos daqueles processos apartados já foram apreciados. Desse modo, no julgamento dos presentes autos, considerarei as análises da Secretaria Extraordinária de Operações Especiais em Infraestrutura (SeinfraOperações) e a jurisprudência que vem se formando quanto ao tema, frente aos processos já julgados. 
II
Como dito, este processo busca verificar a atuação da Techint Engenharia e Construção S/A nas licitações do Comperj e sua eventual participação nas fraudes.
Nesses certames, a empresa apresentou propostas não vencedoras na primeira rodada da licitação da Unidade de Destilação Atmosférica e a Vácuo (UDAV) e nas duas rodadas da licitação da Unidade de Coqueamento Retardo (UCR) , tendo sido contratada nessa última, por meio de negociação direta, após encerramento do certame por preços excessivos. Nos certames das Unidades de Hidrocraqueamento Catalítico (UHCC) e de Hidrotratamento de Destilados Médios (UHDT) a empresa foi convidada, mas não apresentou proposta.
Chamada em oitiva, a Techint Engenharia e Construção estruturou seus argumentos nos seguintes tópicos (peça 84) :
I.1. Sobre o relato da Unidade Técnica e a Ausência da individualização da atuação da Techint
I.2. Prescrição da pretensão punitiva 
I.3. Premissas equivocadas da Unidade Técnica e necessidade de responsabilização subjetiva
I.4. Impossibilidade de interpretação expansiva do conceito de "licitante"
I.5. Conjunto "probatório" que nada comprova em relação à Techint
I.6. Impossibilidade de responsabilização solidária objetiva de empresas consorciadas pela prática de ato ilícito
I.7. Racionalidade da decisão de participar dos certames em consórcio com a Andrade Gutierrez
I.8. Regularidade dos preços contidos nas propostas apresentadas pelo consórcio TE-AG
I.9. Regularidade da contratação direta do consórcio TE-AG na UCR
I.10. Premissa desconstruída: a corrupção como conditio sine qua non para a alegada fraude e a inexistência de prova de corrupção contra a Techint
I.11. Impossibilidade de aplicação de sanção de inidoneidade por mais de cinco anos em processos separados por se tratar de mesmo "contexto delituoso"
I.12. Conclusão e Pedido
Suas alegações foram então detidamente examinadas pela SeinfraOperações, em sua derradeira instrução, nos dois pareceres dirigentes da unidade técnica e no parecer do Ministério Público junto ao TCU (peças 92-94 e 97) . Adoto tais análises como minhas razões de decidir, sem prejuízo das considerações adicionais que farei, e deixo de transcrevê-las integralmente por economia processual. Tratarei apenas daqueles argumentos da respondente que considero mais relevantes.
Antecipo que acompanho as propostas uníssonas da SeinfraOperações e do MPTCU de rejeitar as alegações de defesa da Techint Engenharia e Construção e declarar a inidoneidade da empresa, pelo prazo de 5 (cinco) anos, para participar de licitações na Administração Pública Federal, bem como em certames promovidos na esfera estadual e municipal cujos objetos sejam custeados com recursos federais repassados por força de convênios ou instrumentos congêneres.
III
Em vários pontos de sua resposta, a Techint Engenharia e Construção argumenta que não há comprovação de que tenha atuado como participante da fraude em cada um dos procedimentos licitatórios, independentemente da existência de um esquema de cartel entre outras construtoras. Afirma que a unidade técnica já teria concluído sobre o envolvimento da respondente antes mesmo da possibilidade do exercício do contraditório e da ampla defesa e que não houve a individualização das condutas específicas da empresa. Reclama que não há dolo ou culpa nas condutas descritas e atribuídas à Techint, violando assim o sistema de responsabilização subjetiva aplicável ao Direito Administrativo.
De início, não se pode dizer que haja por parte da unidade técnica conceito formado, uma vez que foi oportunizado à Techint refutar os indícios de irregularidades levantados. Pelo contrário, os julgamentos desta Corte de Contas, que se iniciam pelas manifestações técnicas, prezam pelo respeito ao contraditório e à ampla defesa, conforme preconiza a Lei Orgânica que rege o trâmite processual no TCU. Desse modo, tal argumento não deve prosperar.
Ademais, a esse tempo, considero já comprovada a existência do Clube e de sua atuação também nas contratações do Comperj. Desse modo, concentrarei minha análise na potencial participação da Techint nas fraudes, justamente o ponto questionado pela respondente.
Para tanto, considero aqui todo o acervo probatório compartilhado com este Tribunal pela Polícia Federal (PF) , pelo Ministério Público Federal (MPF) e pelo Conselho Administrativo de Defesa Econômica (Cade) , além da documentação administrativa já recolhida em processos pretéritos que tramitam nesta Corte.
Ressalvo que a respondente reclama do uso de provas emprestadas, afirmando que: (i) as delações premiadas não são hábeis para comprovar eventuais irregularidades da Techint; (ii) a Techint não pode exercer o contraditório na origem das delações; (iii) não há previsão de produção de prova testemunhal em processos de controle externo, e, portanto, os depoimentos dos colaboradores premiados não poderiam fazer prova de fatos em relação à Techint. 
Contudo, como bem colocado pela SeinfraOperações, a análise realizada nesta Corte de Contas está embasada não só nos acordos de delação premiada e acordos de leniência, mas também em documentos oficiais da Petrobras, em documentos coletados de forma autônoma pela Polícia Federal e em documentos do Ministério Público Federal do Paraná, além daqueles que já constavam dos processos de Controle Externo. Ou seja, as alegações dos colaboradores, quando consideradas nesta Corte de Contas, são corroboradas por outros elementos.
Desse modo, pode-se afirmar que a condução do julgamento desta representação se alinha com os julgados do STF e do STJ, os quais trilham por esse caminho da necessidade de provas outras além dos depoimentos prestados por colaboradores.
Afasto também qualquer prejuízo ao contraditório, uma vez que a empresa pôde exercê-lo nos presentes autos, de forma ampla. E por último, a ausência de previsão de produção de prova testemunhal em processos de controle externo não constitui qualquer impeditivo ao uso de depoimentos de colaboradores para a fundamentação das decisões deste Tribunal. Enfim, não há óbice ao uso de provas emprestadas por parte do TCU, desde que se ofereça o direito à ampla defesa.
Passo, então, às evidências da participação da Techint nas fraudes. Destaco primeiro um dos documentos apreendidos no curso da Operação Lava Jato, na sede da empresa Engevix. A planilha teria sido elaborada pela UTC e, de acordo com as informações fornecidas no Acordo de Leniência firmado pelas empresas Setal Engenharia e Construções e SOG Óleo e Gás, estariam ali detalhadas quais eram as preferências de cada membro do Clube quanto às licitações do Comperj que seriam publicadas, denominadas de "Novos Negócios Comperj". O número "1" indicaria a primeira opção da empresa, o número "2", a segunda, e assim por diante (Auto de infração da PF à peça 10, p. 13, e Acordo de Leniência à peça 11, p. 133-136) . 
Figura 1 - Planilha apreendida pela Polícia Federal na sede da Engevix

Nos termos citados pelos colaboradores no Histórico de Conduta registrado pelo Cade (peça 11, p. 134) :
Da terceira à décima sétima coluna da tabela estabeleceu-se "a ordem de preferência de cada empresa na execução dessas obras, constando a sigla de cada uma das 15 empresas participantes ativamente da conduta até então ("Clube dos 16" menos a Galvão Engenharia) , numeradas e referidas pelos seguintes códigos: (1) "PR": Promon; (2) "CN": Odebrecht; (3) "UT": UTC;  (4) "TC": Techint; (5) "MJ": Mendes Junior; (6) "AG": Andrade Gutierrez; (7) "CC": Construtora Camargo Correia - CCCC; (8) "ST": Toyo Setal; (9) "ME": MPE; (10) "GQ": Queiroz Galvão; (11) "EI": lesa; (12) "AO": OAS; (13) "KS": Skanska; (14) "VX": Engevix; e (15) "DG": GDK. 
Como se verifica, logo na coluna 4 dessa planilha, é possível observar a sigla "TC" que, de acordo com as informações levantadas no acordo de leniência, faz referência justamente à Techint Engenharia e Construção. Considero que se trata de prova substancial da participação da empresa no cartel, pois não vislumbro qualquer outra razão para que ela fosse questionada sobre suas preferências quanto às contratações inerentes ao Comperj, se dele não fizesse parte.
Também merece destaque outro documento apreendido na sede da Engevix, intitulado de "Reunião do Bingo". Nele estão listadas as quatro grandes unidades do Comperj, quais sejam: UCR ("Coque") , UDAV (UDA/UDV) , HCC e HDTs. Abaixo de cada uma estão siglas que indicam a formação dos consórcios com as empresas participantes do "Clube das 16", conforme reprodução a seguir (peça 10, p. 3) :
Figura 2 - Documento apreendido pela Polícia Federal na sede da Engevix
 
Mais uma vez, é possível identificar a sigla "TC", com referência à Techint Engenharia e Construção. Inclusive, ela aparece junto à sigla "AG", relativa à empresa Andrade Gutierrez, com a qual a Techint formou o consórcio vencedor da licitação da Unidade de Coqueamento Retardado.
Essa reunião teria ocorrido em 14/8/2009, entre a primeira rodada (7/2/2009) e a data marcada para a segunda rodada de apresentação de propostas (22/9/2009) . Ou seja, era possível conhecer as empresas integrantes de cada consórcio, pois já havia acontecido uma primeira rodada de preços, mas não havia definição de vencedor.
Na segunda rodada (rebid) , a melhor proposta foi de fato apresentada pelo Consórcio formado pelas empresas Andrade Gutierrez ("TC/AG") . A segunda melhor foi do Consórcio formado pelas empresas Odebrecht, UTC e Mendes Júnior ("CNO/UTC/MJ") . E a terceira, do Consórcio formado pelas empresas Queiroz Galvão, Galvão Engenharia e Iesa ("QG/GAL") . Ou seja, em relação àquilo que havia sido sugerido na "Reunião do Bingo", em 14/8/2009, houve apenas uma inversão entre o segundo e o terceiro colocados.
Como bem alertou a SeinfraOperações, nem todas as indicações ali idealizadas para as demais unidades do Comperj chegaram a se concretizar, pois essa divisão de empreendimentos entres as empresas era apresentada nas reuniões do "Clube" de forma propositiva, não representando uma decisão final sobre a alocação dos projetos. Algumas licitações não foram realizadas ou ocorreram com combinações diferentes, a exemplo da licitação das obras da unidade HCC, vencida pela Alusa, empresa não participante da divisão das obras do Comperj.
Ainda no que se refere aos documentos apreendidos pela Polícia Federal na sede da empresa Engevix, em São Paulo, há citações à empresa Techint Engenharia e Construção, por meio da sigla adotada ("TC") ou mesmo com seu nome por extenso, nos documentos contidos às páginas 2, 3, 5, 6, 12, 13, 15, 16, 17, 21, 23 e 25 da peça 10. Vários deles tratam da divisão de empreendimentos do Comperj e de outras refinarias entre as integrantes do "Clube". Ressalto, inclusive, que a autenticidade destes foi reconhecida pelo Sr. Gerson Almada, dirigente da Engevix, em seu interrogatório judicial.

IV
Além dos documentos apreendidos, tem-se, por exemplo, o mencionado Histórico de Conduta elaborado pelo Cade. Nele consta a informação de que a Techint Engenharia e Construção faria parte do "Clube" desde quando ainda eram apenas nove participantes, e de que nele permaneceu, após o ingresso de outras sete empresas, quando o cartel passou a ser denominado Clube dos 16 (peça 11, p. 74-75) :
4. Os Compromissários esclarecem que, originalmente, 9 (nove) empresas participavam da conduta anticompetitiva ("Clube das 9") : (i) Construções e Comércio Camargo Corrêa S/A, (ii) Construtora Andrade Gutierrez S/A, (iii) Construtora Norberto Odebrecht S/A, (iv) Mendes Junior Trading Engenharia, (v) MPE Montagens e Projetos Especiais S/A, (vi) Promon S/A, (vii) Setal/SOG Óleo e Gás, (viii) Techint Engenharia e Construção S/A e (ix) UTC Engenharia S/A.
5. Em seguida, ampliou-se a quantidade de empresas para 16 (dezesseis) participantes da conduta anticompetitiva ("Clube das 16") : (x) Construtora OAS S/A, (xi) Engevix Engenharia, (xii) Galvão Engenharia S/A, (xiii) GDK S/A, (xiv) lesa Óleo e Gás, (xv) Construtora Queiroz Galvão S/A e (xvi) Skanska Brasil Ltda. (grifos acrescidos) 
Todo esse arcabouço de provas se soma às outras evidências detalhadas na instrução da peça 92 de que os procedimentos licitatórios estavam arraigados de vícios. Os fatos demonstram que as empresas manipularam o certame relativo às unidades do Comperj e que a Techint Engenharia e Construção fazia parte do esquema fraudulento, como integrante do "Clube".
Ainda que a empresa alegue não haver "comprovação de que tenha atuado como participante da fraude em cada um dos procedimentos licitatórios", o conjunto probatório formado por depoimentos, informações fornecidas em acordos de leniência e documentos apreendidos pela Polícia Federal, além dos indícios de irregularidade que já haviam sido identificados pelo TCU nos certames em comento, é suficiente para formar a convicção de que a empresa participou sim das fraudes às licitações do Comperj.
Ademais, deve-se considerar que é extremamente difícil obter prova inequívoca de conluio entre licitantes, uma vez que as empresas fraudulentas sempre tentarão simular uma competição verdadeira, como bem definiu Exmo. Min. Bruno Dantas, nos termos do Acórdão 333/2015-TCU-Plenário, de sua relatoria:
A prova indiciária, constituída por somatório de indícios que apontam na mesma direção, é suficiente para caracterizar fraude a licitação por meio de conluio de licitantes, não se exigindo prova técnica inequívoca para tanto.
Dessa forma, não devem prosperar as alegações da empresa de que há dúvidas de sua participação ou de que não houve a individualização das condutas específicas atribuídas a ela.
Relembro que a respondente foi ouvida sobre: combinação de preços, quebra de sigilo das propostas, divisão de mercado, oferta de propostas de cobertura para justificar o menor preço ofertado, combinação prévia de resultados e consequente direcionamento das licitações e ausência de formulação de proposta para beneficiar a empresa escolhida pelo cartel.
Pelos fatos até aqui apontados, está demonstrada a "divisão de mercado", com indicação, inclusive, de obras preferenciais por meio de planilha, a "combinação prévia de resultados", com o consequente direcionamento das licitações, e para tanto, a "combinação de preços" e a "quebra de sigilo das propostas", sem os quais não seria possível acordar previamente os resultados dos certames.
Tem-se, por conseguinte, que a proposta de condenação da empresa não se baseia na mera condição de consorciada com a Andrade Gutierrez. A conclusão destes autos fundamenta-se em evidências que confirmam a participação da própria Techint nos ilícitos, sendo uma das provas disso a citação da empresa, por meio da sigla "TC" em grande parte dos documentos apreendidos pela Polícia Federal na sede da Engevix.
Esclareço ainda que nestes autos não se avalia a regularidade dos preços contidos nas propostas apresentadas pela respondente, nem a regularidade da contratação direta do consórcio TEAG na UCR. Como já dito, os possíveis sobrepreço/superfaturamento ocorridos nas obras do Comperj estão sendo avaliados em processo apartado. E não se questiona a contratação direta do consórcio e sim a forma como o processo se desenrolou para ter esse desfecho.
V
A Techint Engenharia e Construção também alega a prescrição da pretensão punitiva do TCU, com base em decisão proferida pelo Supremo Tribunal Federal no caso concreto do MS 32.201/DF, Primeira Turma, de 21/03/2017. De acordo com a decisão, a prescrição punitiva do TCU teria prazo quinquenal e seria regulada integralmente pela Lei 9.873/1999. Defende ainda que o início da contagem do prazo prescricional deveria ser a data da primeira rodada de licitação (1º Bid) .
Todavia, o precedente trazido trata do julgamento de um caso concreto, sem repercussão geral. Nesta Corte de Contas, é pacífico o entendimento, especialmente após a prolação do Acórdão 1441/2016-TCU-Plenário (Exmo. Min. Benjamin Zymler) , de que o prazo prescricional da pretensão punitiva do TCU segue o prazo geral de prescrição, indicado no art. 205 do Código Civil, ou seja, de dez anos.
Quanto à contagem de prazo, acompanho o entendimento da unidade técnica no sentido de que a data de início pode ser considerada a data da apresentação da última proposta no rebid, quando houver, e a data da assinatura do contrato, quando a empresa se sagrar vencedora, como no caso da UCR. Seriam essas as datas finais dos "combinados" entre as licitantes.
Em resumo, as datas de início de contagem do prazo prescricional seriam as seguintes:
	Unidade
	Contrato
	Data 2º/3º Rebid
	Data de assinatura
	Data considerada

	UDAV
	0800.0056801.10-2
	19/11/2009
	8/3/2010
	19/11/2009

	UCR
	0800.0057282.10-2
	22/9/2009
	1/4/2010
	1/4/2010

	UHCC
	0858.0056936.10-2
	16/12/2009
	8/3/2010
	16/12/2009

	UHDT
	0800.0060702.10-2
	4/6/2010
	10/9/2010
	4/6/2010

Ressalto que essas datas são ainda conservadoras, pois poder-se-ia considerar a infração de fraude à licitação como continuada, de modo que a prescrição começaria a ser contada somente após o encerramento do contrato.
De toda sorte, independente da teoria a ser adotada neste caso concreto, ou seja, mesmo considerando-se as datas das apresentações das propostas finais, conclui-se que não se operou a prescrição da pretensão punitiva deste Tribunal para nenhuma das licitações, se considerado o prazo de dez anos, interrompido pelo ato que ordenou a oitiva da parte, prolatado em 30/8/2019 (peça 68) .
VI
Passo a tratar da dosimetria da pena. Para tanto, considero a jurisprudência que vem se consolidando nesta Corte de Contas, em especial nos processos relativos aos empreendimentos da Refinaria do Nordeste.
Cito, por ser bastante esclarecedor, trecho do parecer do Ministério Público junto ao TCU, acolhido parcialmente no voto que fundamentou o Acórdão 414/2018-TCU-Plenário, em que se discutiu a matéria:
Contudo, a pena máxima não deve recair igualmente sobre todas as empreiteiras, mas somente sobre as que praticaram as condutas mais graves em cada fraude.
Proponho, então, os critérios seguintes para que se possa sopesar o grau de culpabilidade em função das condutas empregadas.
A conduta mais gravosa corresponde à apresentação de proposta próxima ao limite admitido pela Petrobras, a fim de vencer o certame e celebrar contrato com preços excessivos. Às empresas que praticaram essa conduta, ou seja, às vencedoras dos certames, seriam aplicados cinco anos como prazo de inidoneidade para licitar perante a Administração Pública Federal.
Às licitantes que apresentaram proposta de cobertura para conferir uma aparência de regularidade ao certame seria imputado prazo menor, que se propõe no montante de três anos de inidoneidade.
Sanção menor ainda seria imposta às empresas que adotaram conduta comissiva dolosa, que foram convidadas para o certame, mas se abstiveram de oferecer proposta. Propõe-se, neste caso, a imposição de um ano de inidoneidade. (grifos acrescidos) 
A proposta do MPTCU, encapada naqueles autos, resume-se em aplicar as maiores penas às empresas que foram vencedoras dos certames (cinco anos como inidôneas) , pois teriam recebido as maiores vantagens. Penas médias às empresas que apresentaram proposta de cobertura (três anos como inidôneas) , por ser considerada conduta menos gravosa que a primeira. E penas menores para as empresas que apenas se abstiveram de oferecer proposta (um ano como inidôneas) .
No caso em análise, as condutas praticadas pela Techint Engenharia e Construção referem-se a: não apresentação de proposta nos certames relativos à construção e montagem da UHDT e UHCC, apresentação de proposta de cobertura no certame relativo à UDAV e apresentação de proposta vencedora, ainda que por negociação direta, no certame da UCR, sendo essa última mais gravosa.
Portanto, seguindo a jurisprudência, acompanho a proposta da SeinfraOperações, a qual contou com a anuência do representante do MPTCU, de declarar a inidoneidade da empresa para participar de licitações na Administração Pública Federal, bem como em certames promovidos na esfera estadual e municipal cujos objetos sejam custeados com recursos federais repassados por força de convênios ou instrumentos congêneres.
Por fim, a respeito da proposta da unidade técnica de declarar a inidoneidade também das pessoas jurídicas (controladas, subsidiárias, etc.) cujos estatutos ou contratos sociais possam ser objeto de alteração para absorver as atividades da empresa penalizada ou de outras sociedades empresariais que vierem a ser criadas para contornar a presente sanção, deixo de adotá-la por já ter sido criada funcionalidade no Sistema de Cadastramento Unificado de Fornecedores - Sicaf que busca evitar tais ocorrências.
Diante do exposto, voto para que o Tribunal adote o acórdão que ora submeto à deliberação deste Colegiado.
TCU, Sala das Sessões, em 1 de junho de 2022.
Ministro VITAL DO RÊGO 
Relator